
# Hypotesetesting

Hypotesetesting er et klassisk tema i statistikk. Vi skal fĂžrst lĂŠre generelt om hva det egentlig vil si Ă„ *teste* en hypotese ved hjelp av statistikk, og kanskje like viktig: hva statistisk hypotesetesting *ikke* er. Vi gĂ„r sĂ„ videre til Ă„ lĂŠre noen vanlige anvendelser og ser hvordan alt dette kan implementeres i R.

I videoforelesningene gĂ„r vi gjennom noen slides, og vi skriver et R-skript. Du kan laste disse ned ved Ă„ klikke pĂ„ lenkene under:

[Slides til "Hypotesetesting"](script-slides/hypotesetesting/hypotesetesting-slides.html)

[R-script til "Hypotesetesting"](script-slides/hypotesetesting/hypotesetesting-script.R)

**TIPS:** Hvis du Ăžnsker Ă„ laste ned lysbildene som PDF trykker du pĂ„ linken over, velger "Skriv ut", og sĂ„ skriver du ut som PDF. FĂžr du gjĂžr det bĂžr du scrolle gjennom alle sidene slik at ligningene vises korrekt.

## Generelt om hypotesetesting

### Videoforelesninger {-}

<div style='padding:74.93% 0 0 0;position:relative;'><iframe src='https://vimeo.com/showcase/7780028/embed' allowfullscreen frameborder='0' style='position:absolute;top:0;left:0;width:100%;height:100%;'></iframe></div>

### Hva er en hypotesetest?

En **hypotese** er en pĂ„stand eller antakelse som vi Ăžnsker Ă„ undersĂžke. Vitenskapsfilosofen Karl Popper pĂ„pekte at gode hypoteser mĂ„ vĂŠre *falsifiserbare*: det mĂ„ finnes tenkelige observasjoner som kan *motbevise* dem. Et viktig poeng fĂžlger av dette: at en hypotese ennĂ„ ikke er forkastet, betyr ikke at den er sann. Newtons fysikk sto uimotsagt i Ă„rhundrer fĂžr Einstein viste at den bare var tilnĂŠrmet riktig.

Statistisk hypotesetesting bygger pĂ„ denne tankegangen, men gjĂžr den presis. En **statistisk hypotese** er en pĂ„stand om en ukjent stĂžrrelse i en populasjon, for eksempel om at et parti har oppslutning over sperregrensen, eller om at forventningen til en variabel er en bestemt verdi $\mu_0$. Vi setter opp *to* konkurrerende hypoteser:

- **Nullhypotesen** $H_0$ er utgangspunktet, ofte en Â«kjedeligÂ» eller skeptisk pĂ„stand om at det *ikke* er noen effekt eller forskjell (partiet ligger pĂ„ sperregrensen, medisinen virker ikke, forventningen er lik en bestemt verdi $\mu_0$).
- **Alternativhypotesen** $H_A$ er det vi egentlig mistenker eller Ăžnsker Ă„ pĂ„vise (partiet ligger over sperregrensen, medisinen virker, forventningen er forskjellig fra $\mu_0$).

Logikken er den samme som i en rettssak: den tiltalte antas uskyldig ($H_0$) helt til det motsatte er bevist. Vi *antar* at $H_0$ er sann, og spĂžr sĂ„: er dataene vi observerte overraskende dersom $H_0$ er sann? Er de tilstrekkelig overraskende, **forkaster** vi $H_0$ til fordel for $H_A$. Er de ikke det, **beholder** vi $H_0$, ikke fordi vi har bevist at den er sann, men fordi vi ikke har nok bevis til Ă„ forkaste den. Akkurat som en frifinnelse ikke er det samme som Ă„ bevise uskyld, Â«beviserÂ» en hypotesetest aldri nullhypotesen.

### FramgangsmĂ„ten steg for steg

En hypotesetest kan settes opp i fem steg, og de samme fem stegene gjelder for *alle* statistiske hypotesetester, uansett om vi tester en forventning, en andel, en forskjell mellom to grupper eller noe annet. De konkrete regnestykkene i steg 4 og 5 varierer fra test til test, men framgangsmĂ„ten er den samme. Vi fĂžlger stegene med et konkret eksempel: *har partiet Venstre oppslutning over sperregrensen pĂ„ 4 %?*

1. **Formuler spĂžrsmĂ„let.** Hva vil vi finne ut? Her: ligger den sanne oppslutningen $p$ over 4 %?
2. **Sett opp hypotesene og velg signifikansnivĂ„.** Vi skriver spĂžrsmĂ„let som to hypoteser om populasjonsstĂžrrelsen, og bestemmer pĂ„ forhĂ„nd hvor sterkt beviset mĂ„ vĂŠre for at vi skal forkaste $H_0$. Dette er **signifikansnivĂ„et** $\alpha$, og valget er ingen ren formalitet: vi mĂ„ veie hvor alvorlig det er Ă„ forkaste en sann $H_0$ (en Type I-feil) mot at et for strengt nivĂ„ gjĂžr det vanskeligere Ă„ fange opp en effekt som faktisk finnes. Vi ser nĂŠrmere pĂ„ denne avveiningen i neste avsnitt. Her velger vi det vanlige nivĂ„et $\alpha = 5\,\%$, og setter opp $H_0: p = 0.04$ mot $H_A: p > 0.04$.
3. **Samle data.** Vi trekker et utvalg fra populasjonen. Vi spĂžr 1000 tilfeldig valgte velgere, og 55 av dem sier de vil stemme partiet, altsĂ„ en observert oppslutning pĂ„ $\widehat{p} = 55/1000 = 0.055$.
4. **Beregn testobservatoren.** Vi oppsummerer dataene i Ă©n tallstĂžrrelse, en **testobservator**, som tallfester hvor mye beviset taler mot $H_0$. For en andel er den (vi kommer tilbake til formelen i neste delkapittel)
$$Z = \frac{\widehat{p} - p_0}{\sqrt{p_0(1-p_0)/n}} = \frac{0.055 - 0.04}{\sqrt{0.04 \cdot 0.96/1000}} \approx 2.42.$$
Legg merke til *hvordan* testobservatoren mĂ„ler avviket mellom dataene og nullhypotesen. **Telleren** $\widehat{p} - p_0$ er den rene differansen mellom det dataene sier ($\widehat{p} = 0.055$) og det nullhypotesen pĂ„stĂ„r ($p_0 = 0.04$). En slik differanse er vanskelig Ă„ tolke alene: er et avvik pĂ„ 0.015 mye eller lite? Det avhenger av hvor mye $\widehat{p}$ varierer fra utvalg til utvalg. **Nevneren** $\sqrt{p_0(1-p_0)/n}$ er nettopp denne variasjonen, standardfeilen til $\widehat{p}$ nĂ„r $H_0$ er sann. Ved Ă„ dele teller pĂ„ nevner bytter vi enhet: avviket mĂ„les ikke lenger i andeler, men i *antall standardfeil*. At $Z = 2.42$ betyr altsĂ„ at den observerte andelen ligger 2.42 standardfeil over det nullhypotesen tilsier. Poenget med en testobservator er nettopp at vi kjenner **fordelingen dens nĂ„r $H_0$ er sann**, her standardnormalfordelingen, slik at vi kan avgjĂžre hvor overraskende en verdi som 2.42 er.
5. **Vurder signifikans og konkluder.** Vi spĂžr hvor overraskende testobservatoren er dersom $H_0$ er sann. En verdi pĂ„ 2.42 eller stĂžrre har bare sannsynlighet omtrent 0.008 under standardnormalfordelingen. Det er mindre enn signifikansnivĂ„et pĂ„ 5 %, sĂ„ vi er tilstrekkelig overrasket: vi forkaster $H_0$ og konkluderer med at partiet ser ut til Ă„ ligge over sperregrensen.

Steg 5 er kjernen, og Â«overrasketÂ» har en presis betydning: er $H_0$ sann, fĂžlger testobservatoren en kjent fordeling (en samplingfordeling), og vi kan regne ut hvor sannsynlig det er Ă„ fĂ„ en verdi som er *minst sĂ„ ekstrem* som den vi observerte. Er den sannsynligheten liten, betyr det nettopp at vi er *overrasket*: dataene er da vanskelige Ă„ forene med $H_0$.

Det finnes to likeverdige mĂ„ter Ă„ ta beslutningen i steg 5 pĂ„, og de gir alltid samme konklusjon. Begge tar utgangspunkt i fordelingen til testobservatoren under $H_0$, som i Venstre-eksempelet er standardnormalfordelingen.

**ForkastningsomrĂ„det** er de verdiene av testobservatoren som skal fĂ„ oss til Ă„ forkaste. Det velges direkte ut fra fordelingen og signifikansnivĂ„et: vi legger det i den halen (eller de halene) av fordelingen som svarer til $H_A$, og gjĂžr det akkurat stort nok til at sannsynligheten for Ă„ havne der er $\alpha$ nĂ„r $H_0$ er sann. Grensen kalles den **kritiske verdien**. I Venstre-eksempelet er $H_A$ ensidig ($p > p_0$), sĂ„ hele forkastningsomrĂ„det ligger i hĂžyre hale, og den kritiske verdien er 95-prosentilen i standardnormalfordelingen, $z_{0.95} = 1.645$. Vi forkaster dersom $Z > 1.645$, og siden den observerte verdien $Z = 2.42$ ligger godt innenfor, forkaster vi (Figur \@ref(fig:forkastning)).

**p-verdien** snur pĂ„ det: i stedet for en fast grense regner vi ut hvor sannsynlig en testobservator minst sĂ„ ekstrem som den observerte er under $H_0$. Det er arealet til hĂžyre for $Z = 2.42$ i figuren, altsĂ„ omtrent 0.008. Vi forkaster dersom p-verdien er mindre enn $\alpha$. De to metodene er to sider av samme sak: den observerte verdien ligger i forkastningsomrĂ„det nettopp nĂ„r p-verdien er mindre enn $\alpha$.

```{r forkastning, echo = FALSE, message = FALSE, warning = FALSE, fig.width = 6.5, fig.height = 3.3, fig.cap = "Fordelingen til testobservatoren under $H_0$ (standardnormalfordelingen) i Venstre-eksempelet. ForkastningsomrĂ„det pĂ„ 5 % er skyggelagt, med den kritiske verdien 1.645 som grense. Den observerte testobservatoren $Z = 2.42$ faller innenfor forkastningsomrĂ„det, sĂ„ vi forkaster."}
library(ggplot2)
x <- seq(-3.5, 3.5, length.out = 500)
kurve <- data.frame(x = x, tetthet = dnorm(x))
zkrit <- qnorm(0.95)
zobs  <- 2.42

ggplot(kurve, aes(x, tetthet)) +
  geom_area(data = subset(kurve, x >= zkrit), fill = "grey75") +
  geom_line(linewidth = 0.7) +
  geom_vline(xintercept = zkrit, linetype = "dashed") +
  annotate("segment", x = zobs, xend = zobs, y = 0, yend = dnorm(zobs),
           colour = "firebrick", linewidth = 0.9) +
  annotate("text", x = 2.35, y = 0.17, label = "Forkastnings-\nomrĂ„de (5 %)", size = 3) +
  annotate("text", x = 0.55, y = 0.11, label = "kritisk verdi\n1.645", size = 3) +
  annotate("segment", x = 0.85, xend = zkrit, y = 0.085, yend = 0.006,
           arrow = arrow(length = unit(0.15, "cm"))) +
  annotate("text", x = 3.15, y = 0.12, label = "observert\nZ = 2.42", colour = "firebrick", size = 3) +
  annotate("segment", x = 2.95, xend = zobs, y = 0.09, yend = 0.006,
           colour = "firebrick", arrow = arrow(length = unit(0.15, "cm"))) +
  scale_x_continuous(expand = expansion(mult = c(0.02, 0.10))) +
  coord_cartesian(clip = "off") +
  labs(x = expression(paste("Testobservator ", Z, " under ", H[0])), y = "Tetthet") +
  theme_classic()
```

### SignifikansnivĂ„ og de to feiltypene

Hvor overrasket mĂ„ vi vĂŠre fĂžr vi forkaster? Her mĂ„ vi ta stilling til at en test kan gĂ„ galt pĂ„ to mĂ„ter:

| VĂ„r avgjĂžrelse | $H_0$ er sann | $H_0$ er usann |
|:---|:---|:---|
| **Forkaster $H_0$** | Type I-feil | Riktig |
| **Beholder $H_0$** | Riktig | Type II-feil |

En **Type I-feil** er Ă„ forkaste en sann nullhypotese (dĂžmme en uskyldig). En **Type II-feil** er Ă„ beholde en usann nullhypotese (frikjenne en skyldig).

**SignifikansnivĂ„et** $\alpha$ er den sannsynligheten vi pĂ„ forhĂ„nd bestemmer oss for Ă„ godta for Ă„ gjĂžre en Type I-feil (vanligvis 5 %): $\alpha = P(\text{forkaste } H_0 \mid H_0 \text{ er sann})$. Det sentrale poenget, som vi skylder statistikerne Jerzy Neyman og Egon Pearson, er at nĂ„r vi *fastsetter* $\alpha$ fĂžr testen, *kontrollerer* vi hvor ofte vi gjĂžr Type I-feil: bruker vi prosedyren om og om igjen pĂ„ situasjoner der $H_0$ er sann, vil vi i det lange lĂžp forkaste med urette i nĂžyaktig en andel $\alpha$ av tilfellene. En enkelt test kan gĂ„ galt, men selve *feilraten* er garantert. Det er ogsĂ„ $\alpha$ som bestemmer hvor grensen for forkastningsomrĂ„det gĂ„r, eventuelt hvor liten p-verdien mĂ„ vĂŠre fĂžr vi forkaster nullhypotesen: et 5 %-nivĂ„ legger forkastningsomrĂ„det der de 5 % mest ekstreme verdiene under $H_0$ ligger, nettopp slik at vi havner der ved ren tilfeldighet bare 5 % av gangene. Hvor lavt vi bĂžr sette $\alpha$, avhenger av hvor alvorlig en Type I-feil er: jo mer det koster Ă„ forkaste en sann nullhypotese, jo strengere (lavere) feilrate bĂžr vi kreve.

Sannsynligheten for en Type II-feil kaller vi $\beta$. **Styrken** (power) til testen er $1 - \beta$, altsĂ„ sannsynligheten for at vi *korrekt* forkaster en usann nullhypotese. En sterk test er god til Ă„ oppdage en effekt nĂ„r den faktisk finnes.

De to feiltypene trekker i hver sin retning: krymper vi forkastningsomrĂ„det (lavere $\alpha$), gjĂžr vi Type I-feil sjeldnere, men Type II-feil oftere. Den eneste mĂ„ten Ă„ redusere begge samtidig pĂ„ er Ă„ samle inn *mer data*: en stĂžrre $n$ gir en mer presis testobservator, og tillater dermed *bĂ„de* et lavt $\alpha$ og hĂžy styrke.

### p-verdien

**p-verdien** er sannsynligheten for Ă„ observere en testobservator som er *minst sĂ„ ekstrem* som den vi faktisk fikk, gitt at $H_0$ er sann. En liten p-verdi betyr at dataene er svĂŠrt overraskende under $H_0$, og teller som bevis *mot* $H_0$. Beslutningsregelen er enkel: vi **forkaster $H_0$ dersom $p \leq \alpha$**.

I Venstre-eksempelet over ga testobservatoren en p-verdi pĂ„ omtrent 0.008. Siden den er mindre enn signifikansnivĂ„et vi valgte ($\alpha = 0.05$), forkaster vi $H_0$, og konkluderer med at resultatet tyder pĂ„ oppslutning over sperregrensen.

p-verdien er lett Ă„ mistolke, sĂ„ merk deg hva den *ikke* er:

- Den er **ikke** sannsynligheten for at $H_0$ er sann. p-verdien sier noe om dataene *gitt* $H_0$, ikke om $H_0$ gitt dataene.
- En stor p-verdi **beviser ikke** at $H_0$ er sann; den betyr bare at dataene er forenlige med $H_0$.
- Â«Statistisk signifikantÂ» ($p \leq \alpha$) er ikke det samme som Â«viktigÂ». Med et stort nok utvalg kan selv en ubetydelig forskjell bli statistisk signifikant.

### Ensidige og tosidige tester

Uansett hvilken stĂžrrelse vi tester, kan alternativhypotesen peke i Ă©n eller begge retninger. La $\theta$ stĂ„ for parameteren vi tester (en forventning, en andel, en differanse mellom to grupper, og sĂ„ videre), og $\theta_0$ for verdien nullhypotesen pĂ„stĂ„r:

- I en **tosidig** test er $H_A: \theta \neq \theta_0$. Vi bryr oss om avvik i *begge* retninger, og forkastningsomrĂ„det legges i begge haler av fordelingen til testobservatoren.
- I en **ensidig** test er $H_A: \theta > \theta_0$ (eller $\theta < \theta_0$), og hele forkastningsomrĂ„det legges i Ă©n hale. Venstre-eksempelet er ensidig: der er parameteren oppslutningen $p$, og vi er bare interessert i om den er *over* sperregrensen.

Vi velger en ensidig test nĂ„r bare avvik til den ene siden er beslutningsrelevant, eller nĂ„r vi pĂ„ forhĂ„nd kan utelukke den andre siden. Ellers bruker vi en tosidig test. Valget mĂ„ tas *fĂžr* vi ser dataene, ikke etterpĂ„ for Ă„ presse fram det svaret vi Ăžnsker oss.

### Fallgruver ved hypotesetesting

Hypotesetesting er et kraftig verktĂžy, men ogsĂ„ lett Ă„ misbruke. Tre fallgruver er verdt Ă„ kjenne til:

- **Feiltolkning av p-verdien.** Se listen over. Den amerikanske statistikkforeningen (ASA) har til og med gitt ut en egen uttalelse om hvor ofte p-verdien misforstĂ„s.
- **Multippel testing.** Tester vi mange hypoteser samtidig, vil noen Â«bli signifikanteÂ» ved ren tilfeldighet. Tester du 20 helt uvirksomme effekter pĂ„ 5 %-nivĂ„, forventer du Ă„ fĂ„ omtrent ett Â«signifikantÂ» funn bare av flaks. Veien fra multippel testing til (bevisst eller ubevisst) juks er kort, og et signifikant funn som er plukket ut i etterkant blant mange tester, er lite verdt.
- **Forutsetningene.** Testene hviler pĂ„ antakelser (uavhengige observasjoner, en bestemt fordeling, stor nok $n$). Ofte er samplingfordelingen bare en *tilnĂŠrming* som stĂžtter seg pĂ„ sentralgrenseteoremet. Konklusjonen er ikke bedre enn forutsetningene den bygger pĂ„.

### KontrollspĂžrsmĂ„l

NĂ„r du har vĂŠrt gjennom stoffet, bĂžr du kunne svare pĂ„ fĂžlgende:

1. Hva vil det si Ă„ gjennomfĂžre en hypotesetest, og hvorfor kan vi aldri Â«beviseÂ» nullhypotesen?
2. Hva er forskjellen pĂ„ en Type I-feil og en Type II-feil?
3. Hva er signifikansnivĂ„et $\alpha$, og hva har det med forkastningsomrĂ„det Ă„ gjĂžre?
4. Hva er styrken til en test, og hvordan tolker du den?
5. Hva er p-verdien, og hva er den *ikke*?
6. NĂ„r bruker vi en ensidig test, og nĂ„r en tosidig?
7. Nevn minst Ă©n fallgruve ved hypotesetesting.

## Inferens om en populasjon {#enpop}

### Videoforelesninger {-}

<div style='padding:74.93% 0 0 0;position:relative;'><iframe src='https://vimeo.com/showcase/7780035/embed' allowfullscreen frameborder='0' style='position:absolute;top:0;left:0;width:100%;height:100%;'></iframe></div>

### Hvilke stĂžrrelser kan vi teste?

Ă gjĂžre inferens om *Ă©n* populasjon vil si Ă„ teste en hypotese om en enkelt ukjent parameter i populasjonen. FramgangsmĂ„ten er alltid den samme femstegsoppskriften fra forrige delkapittel; det som skifter fra test til test, er *hvilken* testobservator vi bruker, og *hvilken fordeling* den har under $H_0$. De tre stĂžrrelsene vi oftest tester, er:

- **forventningen** $\mu$ (populasjonsgjennomsnittet),
- en **andel** $p$, og
- **standardavviket** $\sigma$ (eller variansen $\sigma^2$), altsĂ„ spredningen.

Vi gĂ„r gjennom de tre i tur og orden. For hver av dem viser vi fĂžrst hvordan testen gjĂžres *manuelt*, steg for steg med en kritisk verdi, og deretter hvordan R kan utfĂžre hele testen direkte fra dataene.

### Inferens om et gjennomsnitt

Vi vil teste om populasjonsgjennomsnittet er lik en bestemt verdi, altsĂ„ $H_0: \mu = \mu_0$. Fra samplingfordelingen til et gjennomsnitt (modul 2) vet vi at $\overline{X}$ har forventning $\mu$ og standardavvik $\sigma/\sqrt{n}$. Dersom vi *kjente* $\sigma$, kunne vi brukt testobservatoren

$$Z = \frac{\overline{X} - \mu_0}{\sigma/\sqrt{n}},$$

som er standardnormalfordelt nĂ„r $H_0$ er sann. I praksis kjenner vi sjelden det sanne standardavviket, sĂ„ vi mĂ„ estimere det med utvalgsstandardavviket $s$. Denne ekstra usikkerheten gjĂžr at testobservatoren

$$T = \frac{\overline{X} - \mu_0}{s/\sqrt{n}}$$

ikke lenger er normalfordelt, men **t-fordelt med $n-1$ frihetsgrader**. Testobservatoren mĂ„ler hvor mange (estimerte) standardfeil utvalgsgjennomsnittet ligger unna verdien $\mu_0$ som nullhypotesen pĂ„stĂ„r. Ligger den langt unna null, taler dataene mot $H_0$. Den kritiske verdien henter vi fra t-fordelingen (`qt()` i R). Testen kalles gjerne en **t-test**, og den hviler pĂ„ at observasjonene kommer fra en tilnĂŠrmet normalfordelt populasjon, eller at $n$ er stor nok til at sentralgrenseteoremet slĂ„r inn.

**Eksempel.** En bank oppgir at den gjennomsnittlige saksbehandlingstiden for en lĂ„nesĂžknad er 10 dager. En forbrukerorganisasjon mistenker at den egentlig er lengre, og gjennomfĂžrer en undersĂžkelse. Vi fĂžlger de fem stegene:

1. **SpĂžrsmĂ„l:** Er den forventede saksbehandlingstiden lengre enn 10 dager?
2. **Hypoteser og signifikansnivĂ„:** $H_0: \mu = 10$ mot $H_A: \mu > 10$ (ensidig). Vi mĂ„ velge signifikansnivĂ„et *pĂ„ forhĂ„nd*, og bĂžr da veie inn hvor alvorlig en Type I-feil er. Her ville en Type I-feil vĂŠre Ă„ hevde at banken er tregere enn den lover, uten at det er sant. Det er en pĂ„stand vi ikke vil komme med for lettvint, men konsekvensen er ikke dramatisk, sĂ„ vi holder oss til det vanlige nivĂ„et $\alpha = 5\,\%$.
3. **Data:** Vi mĂ„ler saksbehandlingstiden (i dager) for 40 tilfeldig valgte lĂ„nesĂžknader. Vi simulerer dataene, sĂ„ du kan kjĂžre koden og fĂ„ de samme tallene:

```{r}
set.seed(3)
dager <- rnorm(40, mean = 11.2, sd = 3.3)
```

4. **Testobservator:** Vi kjenner ikke det sanne standardavviket, sĂ„ vi bruker $T = (\overline{X} - \mu_0)/(s/\sqrt{n})$, og regner den ut manuelt med R som kalkulator:

```{r}
gj.snitt <- mean(dager)     # utvalgsgjennomsnittet
s        <- sd(dager)       # utvalgsstandardavviket
n        <- length(dager)   # antall observasjoner
mu0      <- 10              # verdien fra nullhypotesen

T_obs <- (gj.snitt - mu0)/(s/sqrt(n))
T_obs
```

5. **Kritisk verdi og konklusjon:** Testobservatoren er t-fordelt med $n - 1 = 39$ frihetsgrader. For en ensidig test pĂ„ 5 %-nivĂ„ er den kritiske verdien 95-prosentilen $t_{0.95,\,39}$ (se avsnittet om kritiske verdier i \@ref(relevante-r-testing)):

```{r}
qt(0.95, df = n - 1)
```

Testobservatoren (2.33) er stĂžrre enn den kritiske verdien (1.69), sĂ„ den lander i forkastningsomrĂ„det. Vi forkaster $H_0$ og konkluderer med at den forventede saksbehandlingstiden er lengre enn 10 dager.

Over gjorde vi testen manuelt, steg for steg. **I R** kan vi i stedet la `t.test()` gjĂžre hele jobben direkte fra dataene:

```{r}
t.test(dager, mu = 10, alternative = "greater")
```

I utskriften er det sĂŠrlig **p-verdien** du skal se pĂ„: er den mindre enn signifikansnivĂ„et vi valgte pĂ„ forhĂ„nd ($\alpha = 0.05$), forkaster vi $H_0$. Her er p-verdien 0.013, altsĂ„ under 0.05, sĂ„ vi forkaster, akkurat som med den kritiske verdien. Utskriften gir ogsĂ„ selve testobservatoren (`t`), antall frihetsgrader (`df`) og et konfidensintervall for den forventede saksbehandlingstiden.

### Inferens om en andel

Ofte er stĂžrrelsen vi er ute etter, en **andel** $p$, for eksempel andelen kunder som misligholder et lĂ„n, eller andelen defekte enheter i en produksjon. Vi tester da $H_0: p = p_0$. Fra samplingfordelingen til en andel (modul 2) vet vi at den observerte andelen $\widehat{p}$ er tilnĂŠrmet normalfordelt for store utvalg. Under nullhypotesen er $p = p_0$, sĂ„ testobservatoren blir

$$Z = \frac{\widehat{p} - p_0}{\sqrt{p_0(1-p_0)/n}},$$

som er tilnĂŠrmet standardnormalfordelt nĂ„r $H_0$ er sann. Legg merke til at vi setter inn $p_0$ (verdien fra nullhypotesen), *ikke* $\widehat{p}$, i nevneren: standardfeilen regnes ut under forutsetning av at $H_0$ er sann. Den kritiske verdien henter vi fra standardnormalfordelingen (`qnorm()`). TilnĂŠrmingen er god nĂ„r bĂ„de $np_0$ og $n(1-p_0)$ er stĂžrre enn omtrent 5.

**Eksempel.** En bank hevder at hĂžyst 5 % av forbrukslĂ„nene deres blir misligholdt. En tilsynsmyndighet vil undersĂžke om den sanne misligholdsandelen er hĂžyere.

1. **SpĂžrsmĂ„l:** Er den sanne misligholdsandelen $p$ stĂžrre enn 0.05?
2. **Hypoteser og signifikansnivĂ„:** $H_0: p = 0.05$ mot $H_A: p > 0.05$ (ensidig). En Type I-feil ville her vĂŠre Ă„ konkludere med at banken bryter kravet nĂ„r den egentlig oppfyller det, noe som kan utlĂžse unĂždvendige tilsynstiltak mot en bank som fĂžlger reglene. Fordi en slik feilaktig anklage er alvorlig, krever vi sterke bevis og setter et strengt signifikansnivĂ„, $\alpha = 1\,\%$.
3. **Data:** Tilsynet trekker 400 tilfeldige lĂ„n og finner at 30 av dem er misligholdt. Den observerte andelen er $\widehat{p} = 30/400 = 0.075$.
4. **Testobservator:** Under $H_0$ er $p_0 = 0.05$, sĂ„

$$Z = \frac{\widehat{p} - p_0}{\sqrt{p_0(1-p_0)/n}} = \frac{0.075 - 0.05}{\sqrt{0.05 \cdot 0.95/400}} \approx 2.29.$$

Regnet ut manuelt i R:

```{r}
p.hatt <- 30/400
p0     <- 0.05
n      <- 400
(p.hatt - p0)/sqrt(p0*(1 - p0)/n)
```

5. **Kritisk verdi og konklusjon:** Testobservatoren er tilnĂŠrmet standardnormalfordelt. For en ensidig test pĂ„ 1 %-nivĂ„ er den kritiske verdien $z_{0.99}$ (se \@ref(relevante-r-testing)):

```{r}
qnorm(0.99)
```

Her er testobservatoren (2.29) *mindre* enn den kritiske verdien (2.33), sĂ„ den lander *ikke* i forkastningsomrĂ„det, og vi kan **ikke** forkaste $H_0$ pĂ„ 1 %-nivĂ„. Bevisene peker riktignok mot en hĂžyere misligholdsandel, men de er ikke sterke nok til Ă„ mĂžte det strenge kravet vi satte. (Med et vanlig 5 %-nivĂ„ ville vi forkastet, siden $2.29 > 1.645$. Nettopp derfor mĂ„ nivĂ„et velges *fĂžr* testen, ut fra konsekvensene.)

Over gjorde vi testen manuelt. **I R** kan vi bruke `prop.test()` direkte, med antall misligholdte lĂ„n, antall lĂ„n, verdien under $H_0$ og retningen pĂ„ testen:

```{r}
prop.test(30, 400, p = 0.05, alternative = "greater", correct = FALSE)
```

Igjen er det **p-verdien** du skal se pĂ„. Den er 0.011, altsĂ„ *stĂžrre* enn $\alpha = 0.01$, sĂ„ vi forkaster ikke $H_0$. (`prop.test()` rapporterer en `X-squared`-verdi som rett og slett er $Z^2$. Vi bruker `correct = FALSE` for Ă„ fĂ„ nĂžyaktig samme test som den vi regnet ut for hĂ„nd.)

### Inferens om et standardavvik

Noen ganger er det *spredningen* i seg selv vi vil teste, for eksempel om risikoen i en avkastningsserie er stĂžrre enn en tillatt grense. Vi tester da $H_0: \sigma = \sigma_0$ (likeverdig med $\sigma^2 = \sigma_0^2$), og bruker testobservatoren

$$\chi^2 = \frac{(n-1)s^2}{\sigma_0^2},$$

som under $H_0$ fĂžlger en **kji-kvadratfordeling** ($\chi^2$-fordeling) med $n-1$ frihetsgrader. En viktig forskjell fra $Z$ og $T$ er at kji-kvadratfordelingen ikke er symmetrisk: den lever bare pĂ„ positive verdier og har en lang hĂžyre hale. Derfor er de kritiske verdiene forskjellige i Ăžvre og nedre hale, og vi mĂ„ vĂŠre ekstra nĂžye med hvilken hale forkastningsomrĂ„det skal ligge i. Kritiske verdier henter vi fra `qchisq()`. Denne testen er fĂžlsom for brudd pĂ„ antakelsen om at populasjonen er normalfordelt.

**Eksempel.** Et aksjefond markedsfĂžrer seg med at risikoen, mĂ„lt ved standardavviket til den mĂ„nedlige avkastningen, er hĂžyst 4 %. En analytiker vil teste om risikoen egentlig er hĂžyere.

1. **SpĂžrsmĂ„l:** Er standardavviket $\sigma$ til den mĂ„nedlige avkastningen stĂžrre enn 4 %?
2. **Hypoteser og signifikansnivĂ„:** $H_0: \sigma = 4$ mot $H_A: \sigma > 4$ (ensidig). En Type I-feil ville her vĂŠre Ă„ beskylde fondet for hĂžyere risiko enn det reklamerer med, uten grunnlag. Vi velger pĂ„ forhĂ„nd et signifikansnivĂ„ pĂ„ $\alpha = 5\,\%$.
3. **Data:** Analytikeren ser pĂ„ de mĂ„nedlige avkastningene (i prosent) fra de siste 30 mĂ„nedene (simulert):

```{r}
set.seed(1)
avkastning <- rnorm(30, mean = 0.8, sd = 5.6)
```

4. **Testobservator:** Vi bruker $\chi^2 = (n-1)s^2/\sigma_0^2$ med $\sigma_0 = 4$, og regner den ut manuelt i R:

```{r}
s      <- sd(avkastning)       # utvalgsstandardavviket
n      <- length(avkastning)   # antall observasjoner
sigma0 <- 4                    # standardavviket under H_0

chikvadrat <- (n - 1)*s^2/sigma0^2
chikvadrat
```

5. **Kritisk verdi og konklusjon:** Testobservatoren er kji-kvadratfordelt med $n - 1 = 29$ frihetsgrader. Siden alternativet er $\sigma > 4$, ligger forkastningsomrĂ„det i *Ăžvre* hale, og den kritiske verdien er 95-prosentilen (se \@ref(relevante-r-testing)):

```{r}
qchisq(0.95, df = n - 1)
```

Testobservatoren (48.5) er stĂžrre enn den kritiske verdien (42.6), sĂ„ vi forkaster $H_0$: risikoen ser ut til Ă„ vĂŠre hĂžyere enn de annonserte 4 %.

**I R** finnes det ingen ferdig funksjon for denne testen slik som `t.test()` og `prop.test()`, sĂ„ vi gjĂžr den manuelt i R slik vi nettopp gjorde, direkte fra dataene. Vil du heller ha p-verdien enn Ă„ sammenligne med en kritisk verdi, finner du den som arealet i Ăžvre hale med `pchisq()`:

```{r}
1 - pchisq(chikvadrat, df = n - 1)
```

p-verdien er 0.013, altsĂ„ under $\alpha = 0.05$, sĂ„ konklusjonen er den samme: vi forkaster $H_0$.

### KontrollspĂžrsmĂ„l

1. Hva tester vi i en ett-utvalgs t-test, og hvilke forutsetninger hviler den pĂ„?
2. Hvorfor bruker vi t-fordelingen og ikke normalfordelingen nĂ„r vi tester et gjennomsnitt uten Ă„ kjenne $\sigma$?
3. Hvorfor setter vi inn $p_0$ og ikke $\widehat{p}$ i nevneren til testobservatoren for en andel?
4. Hvorfor mĂ„ vi vĂŠre ekstra nĂžye med Ăžvre og nedre kritisk verdi i en kji-kvadrattest for et standardavvik?

## Inferens om to populasjoner

### Videoforelesninger {-}

<div style='padding:74.64% 0 0 0;position:relative;'><iframe src='https://vimeo.com/showcase/7780048/embed' allowfullscreen frameborder='0' style='position:absolute;top:0;left:0;width:100%;height:100%;'></iframe></div>

### Hvilke sammenligninger kan vi gjĂžre?

Ofte er vi ikke ute etter Ă©n populasjon, men vil *sammenligne to*: er avkastningen hĂžyere i det ene fondet enn i det andre? Solgte vi mer etter en ombygging enn fĂžr? FramgangsmĂ„ten er den samme femstegsoppskriften som fĂžr, og igjen er det bare testobservatoren og fordelingen dens som skifter. De fire sammenligningene vi ser pĂ„, er:

- to **forventninger** fra *uavhengige* utvalg (to-utvalgs t-test),
- to forventninger fra *matchede par* (paret t-test),
- to **varianser**, og
- to **andeler**.

Som i forrige delkapittel viser vi for hver test fĂžrst hvordan den gjĂžres manuelt, steg for steg med en kritisk verdi, og deretter hvordan R kan utfĂžre hele testen direkte fra dataene.

### To-utvalgs t-test

NĂ„r vi vil sammenligne forventningene i to *uavhengige* grupper, tester vi $H_0: \mu_1 = \mu_2$ (altsĂ„ at differansen $\mu_1 - \mu_2$ er null) mot et av alternativene $H_A: \mu_1 \neq \mu_2$ (tosidig), $H_A: \mu_1 > \mu_2$ eller $H_A: \mu_1 < \mu_2$ (ensidig). Testobservatoren er differansen mellom de to utvalgsgjennomsnittene, mĂ„lt i antall standardfeil:

$$T = \frac{\overline{X}_1 - \overline{X}_2}{SE},$$

der $SE$ er standardfeilen til differansen $\overline{X}_1 - \overline{X}_2$. NĂ„r $H_0$ er sann, er $T$ t-fordelt, men *hvordan* vi regner ut $SE$, og *hvor mange frihetsgrader* t-fordelingen har, avhenger av om vi antar at de to populasjonene har lik varians.

Her er $s_1^2$ og $s_2^2$ de to *utvalgsvariansene* og $n_1$ og $n_2$ de to *utvalgsstĂžrrelsene* (antall observasjoner i hver gruppe).

Antar vi **lik varians**, estimerer vi den felles variansen ved Ă„ slĂ„ sammen (poole) de to utvalgsvariansene,

$$s_p^2 = \frac{(n_1-1)s_1^2 + (n_2-1)s_2^2}{n_1 + n_2 - 2},$$

og setter $SE = s_p\sqrt{1/n_1 + 1/n_2}$. Testobservatoren $T$ er da t-fordelt med $n_1 + n_2 - 2$ frihetsgrader.

Antar vi **ulik varians**, bruker vi i stedet $SE = \sqrt{s_1^2/n_1 + s_2^2/n_2}$, og $T$ er tilnĂŠrmet t-fordelt med et frihetsgradstall som regnes ut fra dataene. Dette kalles Welchs test, og er det R gjĂžr som standard.

Intuisjonen er den samme som i ett-utvalgstesten: ligger de to gjennomsnittene mange standardfeil fra hverandre, taler det mot at populasjonene har samme forventning.

**Eksempel.** En nettbutikk tester to versjoner (A og B) av forsiden, og mĂ„ler ordreverdien (i kr) til kundene som ser hver versjon. Gir versjon B hĂžyere gjennomsnittlig ordreverdi?

1. **SpĂžrsmĂ„l:** Er den forventede ordreverdien hĂžyere for versjon B enn for versjon A?
2. **Hypoteser og signifikansnivĂ„:** $H_0: \mu_B = \mu_A$ mot $H_A: \mu_B > \mu_A$ (ensidig). En Type I-feil ville vĂŠre Ă„ rulle ut versjon B i troen pĂ„ at den er bedre, uten at den egentlig er det. En slik feil har liten konsekvens (i verste fall bytter vi til en side som ikke er noe bedre enn den gamle), sĂ„ her tillater vi oss et mildere krav og velger $\alpha = 10\,\%$.
3. **Data:** 50 kunder ser hver versjon. Vi simulerer ordreverdiene:

```{r}
set.seed(1)
A <- rnorm(50, mean = 480, sd = 110)
B <- rnorm(50, mean = 530, sd = 110)
```

4. **Testobservator:** Vi antar lik varians i de to gruppene og bruker den poolede testobservatoren. Vi lar R regne:

```{r}
n1 <- length(B)
n2 <- length(A)
s_p <- sqrt(((n1 - 1)*var(B) + (n2 - 1)*var(A))/(n1 + n2 - 2))

T_obs <- (mean(B) - mean(A))/(s_p*sqrt(1/n1 + 1/n2))
T_obs
```

5. **Kritisk verdi og konklusjon:** Testobservatoren er t-fordelt med $n_1 + n_2 - 2 = 98$ frihetsgrader. Kritisk verdi for en ensidig test pĂ„ 10 %-nivĂ„ er 90-prosentilen $t_{0.90,\,98}$ (se \@ref(relevante-r-testing)):

```{r}
qt(0.90, df = n1 + n2 - 2)
```

Testobservatoren (2.61) er stĂžrre enn den kritiske verdien (1.29), sĂ„ vi forkaster $H_0$: versjon B ser ut til Ă„ gi hĂžyere ordreverdi.

Over gjorde vi testen manuelt. **I R** gjĂžr `t.test()` hele jobben direkte fra dataene. Vi setter `var.equal = TRUE` fordi vi antok lik varians (uten det argumentet gjĂžr R en Welch-test som *ikke* antar lik varians):

```{r}
t.test(B, A, alternative = "greater", var.equal = TRUE, conf.level = 0.90)
```

Se pĂ„ **p-verdien**: den er 0.005, godt under signifikansnivĂ„et pĂ„ 0.10, sĂ„ vi forkaster $H_0$. Merk at `t.test()` alltid ser pĂ„ differansen mellom *fĂžrste* og *andre* argument, sĂ„ rekkefĂžlgen (`B, A`) avgjĂžr hva `alternative = "greater"` betyr.

### t-test for matchede par

Noen ganger er de to utvalgene *ikke* uavhengige, men naturlig *paret*: vi mĂ„ler den samme enheten to ganger (for eksempel fĂžr og etter et tiltak), eller vi matcher enheter parvis. Da ville en vanlig to-utvalgs t-test kaste bort informasjonen som ligger i paringen. Tenk deg at en butikkjede mĂ„ler omsetningen i hver butikk fĂžr og etter en ombygging. Butikkene er svĂŠrt ulike i utgangspunktet, noen store og noen smĂ„, sĂ„ variasjonen i omsetning *mellom* butikkene er stor. En to-utvalgs t-test behandler Â«fĂžrÂ» og Â«etterÂ» som to uavhengige grupper, og da drukner den lille, systematiske endringen vi er ute etter, i den store variasjonen mellom butikkene.

LĂžsningen er Ă„ se pĂ„ *differansen* innenfor hvert par. La $x_{i1}$ og $x_{i2}$ vĂŠre de to mĂ„ltallene for par nummer $i$ (for eksempel omsetningen i butikk $i$ fĂžr og etter ombyggingen), og se pĂ„ differansen $d_i = x_{i1} - x_{i2}$. Da sammenligner vi hver butikk med seg selv: forskjellene i stĂžrrelse mellom butikkene faller bort, og bare selve effekten (pluss litt mĂ„letilfeldighet) blir igjen. PĂ„ differansene $d_1, \ldots, d_n$ gjĂžr vi sĂ„ en helt vanlig ett-utvalgs t-test. Kaller vi den forventede differansen $\mu_d$ (som er det samme som $\mu_1 - \mu_2$), tester vi $H_0: \mu_d = 0$, med testobservator

$$T = \frac{\overline{d}}{s_d/\sqrt{n}},$$

t-fordelt med $n-1$ frihetsgrader. Her er $n$ antall par, $\overline{d}$ gjennomsnittet av differansene og $s_d$ utvalgsstandardavviket deres. NĂžkkelspĂžrsmĂ„let er alltid: er de to mĂ„ltallene paret (avhengige) eller uavhengige? Er de paret, bruker vi den parede testen.

**Eksempel.** En butikkjede bygger om 12 av butikkene sine og vil vite om ombyggingen Ăžkte ukesomsetningen. For hver butikk har vi omsetningen (i 1000 kr) *fĂžr* og *etter* ombyggingen. Siden det er de *samme* butikkene som mĂ„les to ganger, er dataene paret.

1. **SpĂžrsmĂ„l:** Ăkte den forventede omsetningen etter ombyggingen?
2. **Hypoteser og signifikansnivĂ„:** La $d$ vĂŠre differansen (etter minus fĂžr) for hver butikk. $H_0: \mu_d = 0$ mot $H_A: \mu_d > 0$ (ensidig). En Type I-feil ville vĂŠre Ă„ konkludere med at ombyggingen Ăžkte omsetningen nĂ„r den egentlig ikke gjorde det, og dermed anbefale den pĂ„ sviktende grunnlag. Konsekvensen er verken ubetydelig eller dramatisk, sĂ„ vi velger det vanlige nivĂ„et $\alpha = 5\,\%$.
3. **Data:** (simulert, Ă©n verdi fĂžr og Ă©n etter for hver av de 12 butikkene):

```{r}
set.seed(1)
for_ombygging   <- rnorm(12, mean = 200, sd = 50)
etter_ombygging <- for_ombygging + rnorm(12, mean = 15, sd = 18)
```

4. **Testobservator:** Vi regner ut de parvise differansene og gjĂžr en ett-utvalgs t-test pĂ„ dem:

```{r}
d     <- etter_ombygging - for_ombygging
T_obs <- mean(d)/(sd(d)/sqrt(length(d)))
T_obs
```

5. **Kritisk verdi og konklusjon:** Differansene gir $n - 1 = 11$ frihetsgrader. Kritisk verdi for en ensidig test pĂ„ 5 %-nivĂ„ er $t_{0.95,\,11}$ (se \@ref(relevante-r-testing)):

```{r}
qt(0.95, df = length(d) - 1)
```

Testobservatoren (2.67) er stĂžrre enn den kritiske verdien (1.80), sĂ„ vi forkaster $H_0$: ombyggingen ser ut til Ă„ ha Ăžkt omsetningen.

Over gjorde vi testen manuelt pĂ„ differansene. **I R** setter vi bare `paired = TRUE` i `t.test()`, sĂ„ gjĂžr den nĂžyaktig dette direkte fra de to seriene:

```{r}
t.test(etter_ombygging, for_ombygging, paired = TRUE, alternative = "greater")
```

**p-verdien** er 0.011, under 0.05, sĂ„ vi forkaster $H_0$. Hadde vi (feilaktig) brukt en vanlig to-utvalgs t-test her, ville vi kastet bort styrken som ligger i at de samme butikkene sammenlignes med seg selv.

### Sammenligning av to varianser

Endelig kan vi sammenligne *spredningen* i to populasjoner, altsĂ„ teste $H_0: \sigma_1^2 = \sigma_2^2$ (like varianser). Her bruker vi *forholdet* mellom de to utvalgsvariansene som testobservator:

$$F = \frac{s_1^2}{s_2^2},$$

som under $H_0$ fĂžlger en **F-fordeling** med $(n_1 - 1, n_2 - 1)$ frihetsgrader. Er de to variansene like, ligger $F$ nĂŠr 1; er $s_1^2$ mye stĂžrre enn $s_2^2$, blir $F$ stor. Som kji-kvadratfordelingen er F-fordelingen asymmetrisk og lever bare pĂ„ positive verdier.

Et nyttig triks er Ă„ alltid sette den *stĂžrste* utvalgsvariansen i telleren. Da blir $F > 1$, og vi trenger bare Ă„ sammenligne med den kritiske verdien i *hĂžyre* hale av F-fordelingen, uansett om testen er ensidig eller tosidig (se \@ref(relevante-r-testing)).

**Eksempel.** En investor vil vite om det ene av to fond har hĂžyere risiko, mĂ„lt ved standardavviket til den mĂ„nedlige avkastningen, enn det andre. Vi har 30 mĂ„nedlige avkastninger (i prosent) fra hvert fond.

1. **SpĂžrsmĂ„l:** Er standardavviket i avkastning stĂžrre for fond 1 enn for fond 2?
2. **Hypoteser og signifikansnivĂ„:** $H_0: \sigma_1^2 = \sigma_2^2$ mot $H_A: \sigma_1^2 > \sigma_2^2$ (ensidig); dette er det samme som Ă„ teste om standardavviket $\sigma_1$ er stĂžrre enn $\sigma_2$. En Type I-feil ville vĂŠre Ă„ velge bort fond 1 som Â«for risikofyltÂ» uten grunnlag. Vi velger $\alpha = 5\,\%$.
3. **Data:** (simulert):

```{r}
set.seed(2)
fond1 <- rnorm(30, mean = 0.8, sd = 5.5)
fond2 <- rnorm(30, mean = 0.9, sd = 3.6)
```

4. **Testobservator:** $F = s_1^2/s_2^2$. Her har fond 1 den stĂžrste utvalgsvariansen, sĂ„ vi setter den i telleren (jf. trikset over) og trenger bare Ă„ se pĂ„ hĂžyre hale:

```{r}
F_obs <- var(fond1)/var(fond2)
F_obs
```

5. **Kritisk verdi og konklusjon:** $F$ er F-fordelt med $(n_1 - 1, n_2 - 1) = (29, 29)$ frihetsgrader. Kritisk verdi for en ensidig test pĂ„ 5 %-nivĂ„ er 95-prosentilen i F-fordelingen (se \@ref(relevante-r-testing)):

```{r}
qf(0.95, df1 = 29, df2 = 29)
```

Testobservatoren (2.44) er stĂžrre enn den kritiske verdien (1.86), sĂ„ vi forkaster $H_0$: fond 1 ser ut til Ă„ ha hĂžyere risiko enn fond 2.

Over gjorde vi testen manuelt. **I R** gjĂžr `var.test()` hele jobben direkte fra dataene:

```{r}
var.test(fond1, fond2, alternative = "greater")
```

**p-verdien** er 0.009, under 0.05, sĂ„ vi forkaster $H_0$. Utskriften gir ogsĂ„ selve $F$-verdien og et konfidensintervall for forholdet mellom variansene.

### Sammenligning av to andeler

Vil vi sammenligne to *andeler*, for eksempel konverteringsraten (andelen av dem som ser en annonse som faktisk handler) for to ulike annonser, tester vi $H_0: p_1 = p_2$. Under nullhypotesen er de to andelene like, sĂ„ vi slĂ„r sammen (pooler) dataene til ett felles estimat $\widehat{p} = (x_1 + x_2)/(n_1 + n_2)$, der $x_1$ og $x_2$ er antall Â«suksesserÂ» i de to gruppene. Testobservatoren er

$$Z = \frac{\widehat{p}_1 - \widehat{p}_2}{\sqrt{\widehat{p}(1-\widehat{p})\left(\frac{1}{n_1} + \frac{1}{n_2}\right)}},$$

som er tilnĂŠrmet standardnormalfordelt nĂ„r $H_0$ er sann.

**Eksempel.** Et selskap kjĂžrer to annonsekampanjer, A og B, og vil vite om B gir hĂžyere konverteringsrate (andelen som handler). Av 500 som sĂ„ kampanje A, handlet 45; av 500 som sĂ„ kampanje B, handlet 68.

1. **SpĂžrsmĂ„l:** Er den sanne konverteringsraten hĂžyere for B enn for A?
2. **Hypoteser og signifikansnivĂ„:** $H_0: p_A = p_B$ mot $H_A: p_B > p_A$ (ensidig). En Type I-feil ville vĂŠre Ă„ satse videre pĂ„ kampanje B i troen pĂ„ at den er bedre, uten at den egentlig er det. En slik feil koster lite (i verste fall fortsetter vi med en kampanje som ikke er dĂ„rligere), sĂ„ vi tillater et mildere nivĂ„, $\alpha = 10\,\%$.
3. **Data:** $\widehat{p}_A = 45/500 = 0.09$ og $\widehat{p}_B = 68/500 = 0.136$.
4. **Testobservator:** Under $H_0$ pooler vi andelene: $\widehat{p} = (45 + 68)/(500 + 500) = 0.113$. Regnet ut manuelt i R:

```{r}
xA <- 45; nA <- 500
xB <- 68; nB <- 500
p.pool <- (xA + xB)/(nA + nB)

Z <- (xB/nB - xA/nA)/sqrt(p.pool*(1 - p.pool)*(1/nA + 1/nB))
Z
```

5. **Kritisk verdi og konklusjon:** For en ensidig test pĂ„ 10 %-nivĂ„ er den kritiske verdien $z_{0.90}$ (se \@ref(relevante-r-testing)):

```{r}
qnorm(0.90)
```

Siden testobservatoren (2.30) er stĂžrre enn den kritiske verdien (1.28), forkaster vi $H_0$: kampanje B ser ut til Ă„ ha hĂžyere konverteringsrate.

Over gjorde vi testen manuelt. **I R** kan vi bruke `prop.test()` med *vektorer* av antall suksesser og antall forsĂžk:

```{r}
prop.test(c(xB, xA), c(nB, nA), alternative = "greater", correct = FALSE)
```

**p-verdien** er 0.011, under $\alpha = 0.10$, sĂ„ vi forkaster $H_0$. (Igjen er `X-squared` lik $Z^2$, og `correct = FALSE` gir samme test som hĂ„ndregningen.)

### KontrollspĂžrsmĂ„l

1. NĂ„r bruker vi en to-utvalgs t-test, og nĂ„r en paret t-test?
2. Hva er forskjellen pĂ„ Ă„ anta lik og ulik varians i en to-utvalgs t-test, og hva gjĂžr R som standard?
3. Hvilken fordeling bruker vi nĂ„r vi sammenligner to varianser, og hvordan ser testobservatoren ut?
4. Hvorfor slĂ„r vi sammen (pooler) de to andelene under $H_0$ nĂ„r vi sammenligner to andeler?

## Kjikvadrattester

### Videoforelesninger {-}

<div style='padding:74.43% 0 0 0;position:relative;'><iframe src='https://vimeo.com/showcase/7780062/embed' allowfullscreen frameborder='0' style='position:absolute;top:0;left:0;width:100%;height:100%;'></iframe></div>

### Hva tester vi med kji-kvadrat?

De to foregĂ„ende delkapitlene handlet om *tallstĂžrrelser* (gjennomsnitt, andeler, varianser). Kji-kvadrattester handler i stedet om **antall**: vi teller hvor mange observasjoner som faller i hver *kategori*, og sammenligner de **observerte** antallene ($f$) med hvor mange vi ville **forventet** ($e$) dersom en bestemt pĂ„stand var sann. Er avviket mellom observert og forventet stort nok, forkaster vi pĂ„standen. Det samlede avviket mĂ„ler vi med testobservatoren

$$\chi^2 = \sum \frac{(f - e)^2}{e},$$

som er tilnĂŠrmet **kji-kvadratfordelt** ($\chi^2$) nĂ„r $H_0$ er sann. Hvert ledd $(f - e)^2/e$ vokser jo lengre det observerte antallet ligger fra det forventede, sĂ„ en stor $\chi^2$-verdi betyr at dataene passer dĂ„rlig med $H_0$. TilnĂŠrmingen er god nĂ„r alle de forventede antallene er stĂžrre enn omtrent 5.

Vi ser pĂ„ to anvendelser:

- **Goodness-of-fit:** passer en foreslĂ„tt sannsynlighetsfordeling over noen kategorier med dataene?
- **Uavhengighet:** er to kategoriske kjennetegn uavhengige av hverandre?

### Test av en sannsynlighetsmodell (goodness-of-fit)

Anta at hver observasjon havner i Ă©n av $k$ kategorier, og at nullhypotesen sier at sannsynlighetene for kategoriene er $p_1, \ldots, p_k$. Har vi $n$ observasjoner, forventer vi da $e_i = n\,p_i$ i kategori $i$. Testobservatoren $\chi^2 = \sum_{i=1}^k (f_i - e_i)^2/e_i$ er kji-kvadratfordelt med $k - 1$ frihetsgrader nĂ„r $H_0$ er sann, og vi forkaster for store verdier.

**Eksempel.** To konkurrerende selskaper, A og B, hadde fĂžr to reklamekampanjer markedsandeler pĂ„ henholdsvis 45 % og 40 %, mens 15 % foretrakk andre selskaper. Etter kampanjene vil et analysebyrĂ„ vite om andelene har endret seg.

1. **SpĂžrsmĂ„l:** Har fordelingen av markedsandeler (45 %, 40 %, 15 %) endret seg?
2. **Hypoteser og signifikansnivĂ„:** $H_0: (p_A, p_B, p_{\text{andre}}) = (0.45, 0.40, 0.15)$ mot $H_A$: minst Ă©n av andelene er forskjellig. En Type I-feil ville vĂŠre Ă„ konkludere med at andelene har endret seg nĂ„r de egentlig ikke har det. Konsekvensen er moderat, sĂ„ vi velger $\alpha = 5\,\%$.
3. **Data:** Et tilfeldig utvalg pĂ„ 200 kunder fordeler seg slik: 102 foretrekker A, 82 foretrekker B, og 16 foretrekker et annet selskap.
4. **Testobservator:** Under $H_0$ forventer vi $e_i = 200\,p_i$, altsĂ„ 90, 80 og 30. Vi regner ut $\chi^2$ i R:

```{r}
f  <- c(102, 82, 16)          # observerte antall
p0 <- c(0.45, 0.40, 0.15)     # andeler under H0
e  <- sum(f)*p0               # forventede antall: 90, 80, 30

chikvadrat <- sum((f - e)^2/e)
chikvadrat
```

5. **Kritisk verdi og konklusjon:** Med $k = 3$ kategorier er testobservatoren kji-kvadratfordelt med $k - 1 = 2$ frihetsgrader. Kritisk verdi pĂ„ 5 %-nivĂ„ er 95-prosentilen (se \@ref(relevante-r-testing)):

```{r}
qchisq(0.95, df = 2)
```

Testobservatoren (8.18) er stĂžrre enn den kritiske verdien (5.99), sĂ„ vi forkaster $H_0$: markedsandelene ser ut til Ă„ ha endret seg. Ser vi pĂ„ leddene, kommer det meste av avviket fra Â«andreÂ»-kategorien (16 observert mot 30 forventet), sĂ„ det ser ut til at kampanjene har trukket kunder bort fra de andre selskapene.

**I R** gjĂžr `chisq.test()` hele jobben nĂ„r vi gir den de observerte antallene og andelene under $H_0$:

```{r}
chisq.test(x = f, p = p0)
```

Se pĂ„ **p-verdien**: den er 0.017, altsĂ„ under 0.05, sĂ„ vi forkaster $H_0$, akkurat som med den kritiske verdien. Utskriften gir ogsĂ„ `X-squared` (testobservatoren) og `df`.

### Test for uavhengighet

Ofte vil vi vite om to *kategoriske* kjennetegn henger sammen, for eksempel om holdning til innvandring henger sammen med politisk stĂ„sted. Vi ordner da dataene i en **krysstabell** med $r$ rader og $s$ kolonner, og tester $H_0$: de to kjennetegnene er *uavhengige*. Er de uavhengige, er sannsynligheten for en celle produktet av de to marginale sannsynlighetene, og det forventede antallet i celle $(i,j)$ blir

$$e_{ij} = \frac{(\text{radsum}_i)\cdot(\text{kolonnesum}_j)}{n}.$$

Testobservatoren er den samme som fĂžr, $\chi^2 = \sum (f_{ij} - e_{ij})^2/e_{ij}$, nĂ„ kji-kvadratfordelt med $(r-1)(s-1)$ frihetsgrader.

**Eksempel.** I en spĂžrreundersĂžkelse er respondentene delt inn etter politisk stĂ„sted (venstre, sentrum, hĂžyre) og etter hvor mange innvandrere de mener bĂžr fĂ„ bosette seg (mange, noen, fĂ„, ingen). Er de to kjennetegnene uavhengige? De observerte antallene (1000 respondenter) er:

|             | Mange | Noen | FĂ„  | Ingen |
|:------------|:-----:|:----:|:---:|:-----:|
| **Venstre** | 90    | 120  | 60  | 30    |
| **Sentrum** | 80    | 160  | 120 | 40    |
| **HĂžyre**   | 30    | 90   | 120 | 60    |

1. **SpĂžrsmĂ„l:** Er holdning til innvandring uavhengig av politisk stĂ„sted?
2. **Hypoteser og signifikansnivĂ„:** $H_0$: de to kjennetegnene er uavhengige, mot $H_A$: de henger sammen. En Type I-feil ville vĂŠre Ă„ hevde at det finnes en sammenheng nĂ„r det egentlig ikke gjĂžr det. Vi velger $\alpha = 5\,\%$.
3. **Data:** krysstabellen over. Vi legger den inn i R som en matrise:

```{r}
tabell <- matrix(c(90, 120,  60, 30,
                   80, 160, 120, 40,
                   30,  90, 120, 60),
                 nrow = 3, byrow = TRUE,
                 dimnames = list(c("Venstre", "Sentrum", "HĂžyre"),
                                 c("Mange", "Noen", "FĂ„", "Ingen")))
tabell
```

4. **Testobservator:** Under uavhengighet er det forventede antallet radsum ganget med kolonnesum, delt pĂ„ $n$. I cellen Â«Venstre, MangeÂ» forventer vi for eksempel $300\cdot 200/1000 = 60$, mot 90 observerte. Ă regne ut alle tolv cellene for hĂ„nd er tungvint, sĂ„ vi lar `chisq.test()` gjĂžre det:

```{r}
chisq.test(tabell)
```

5. **Kritisk verdi og konklusjon:** Med $r = 3$ og $s = 4$ er testobservatoren kji-kvadratfordelt med $(r-1)(s-1) = 6$ frihetsgrader. Kritisk verdi pĂ„ 5 %-nivĂ„ er

```{r}
qchisq(0.95, df = 6)
```

Testobservatoren (`X-squared` $\approx 71.8$) er mange ganger stĂžrre enn den kritiske verdien (12.59), og **p-verdien** er forsvinnende liten, sĂ„ vi forkaster $H_0$: holdning til innvandring henger klart sammen med politisk stĂ„sted. (Sjekk gjerne med `chisq.test(tabell)$expected` at ingen forventede celletall er under 5, ellers er tilnĂŠrmingen upĂ„litelig.)

### KontrollspĂžrsmĂ„l

1. Hva er de to anvendelsene av kji-kvadrattesten?
2. Hvordan regner vi ut de *forventede* antallene i hvert av de to tilfellene?
3. Hvor mange frihetsgrader har testobservatoren for en goodness-of-fit-test med $k$ kategorier, og for en uavhengighetstest pĂ„ en $r \times s$-tabell?
4. Hvorfor krever testen at de forventede celletallene ikke er for smĂ„?

## Oppgaver

### Teorioppgaver

1. For hvert av scenarioene i a og b, gjĂžr fĂžlgende:
   -	Sett opp relevant nullhypotese og alternativhypotese (hint: nullhypotese avhenger av hvor âbevisbyrdenâ bĂžr ligge)
   -	Definer type I-og type II-feil. 
   -	Diskuter konsekvensene av type I-feil og type II-feil i det aktuelle scenarioet. 

   a. En ny type medisin skal vurderes for kommersialisering. Du sitter i et vurderingspanel som skal vurdere om medisinen kan     bli godkjent eller ikke. 

   b. Du blir presentert to ulike investeringer Ă„ velge mellom. En av dem er veldig risikabel, men med stor potensiell             profitt. Den andre er mindre risikabel, men med lavere potensiell profitt. 

<details><summary>LĂžsning</summary>

> a. $H_0$: Den nye medisinen er ikke trygg og effektiv. $H_A$: Den nye medisinen er trygg og effektiv. Type I-feil: Forkaste $H_0$ nĂ„r $H_0$     er sann. Konsekvens: Risikerer at vi begynner Ă„ produsere en medisin som ikke er trygg og effektiv. Type II-feil: Forkaster *ikke* $H_0$     nĂ„r $H_A$ er sann. Konsekvens: Vi lar vĂŠre Ă„ produsere en medisin som faktisk er trygg og effektiv.
>
>Kommentar: SignifikansnivĂ„et ved produksjon av medisiner settes ofte lavt fordi konsekvensene av en type I-feil kan vĂŠre svĂŠrt alvorlige.


> b. $H_0$: Den mest risikable investeringen er mest lĂžnnsom. $H_A$: Den mest risikable investeringen er ikke mest lĂžnnsom. Type I-feil:          Forkaste $H_0$ nĂ„r $H_0$ er sann. Konsekvens:Vi investerer i den minst risikable investeringen, som ikke er mest lĂžnnsom. Type II-feil:      Forkaster *ikke* $H_0$ nĂ„r $H_A$ er sann. Konsekvens: Vi investerer i den mest risikable investeringen, som ikke er mest lĂžnnsom.


</details>

2. Vi har fĂžlgende hypoteser og informasjon om dataene: $H_0: \mu = 150$ mot $H_A: \mu \neq 150$. $\sigma = 10$, $n =100$, $\overline{x} = 150$.

   Bestem verdi av testobservator, forkastelsesomrĂ„de dersom signifikansnivĂ„et er $\alpha = 0.05$, og p-verdi. Konkluder.

<details><summary>LĂžsning</summary>

>Her er $\sigma$ kjent sĂ„ vi kan bruke en z-observator. ForkastelsesomrĂ„de $Z < -z_{0.025}=-1.96$ eller $Z> z_{0.025}=1.96$.
>
>$$Z = \frac{\overline{x} - \mu}{\sigma/\sqrt{n}} = \frac{150 - 150}{10/\sqrt{100}}=0$$
>
> p-verdi$=2P(Z > 0) = 2\times0.5=1$. Vi kan ikke forkaste nullhypotesen $H_0: \mu = 150$. Faktisk er det ekstremt sannsynlig (p-verdi = 1) Ă„ observere det vi har observert dersom nullhypotesen er sann. 

</details>

3. Vi har fĂžlgende hypoteser og informasjon om dataene: $H_0: \mu = 55$ mot $H_A: \mu > 55$.
  $\sigma = 20$, $n = 25$, $\overline{x} = 67$.

    a.	Regn ut testobservatoren $Z$.

    b.	Regn ut p-verdi.

    c. 	Regn ut p-verdi, denne gangen med $\overline{x}$ = 63.

    d. 	Regn ut p-verdi, denne gangen med $\overline{x}$ = 59.

    e. 	FastslĂ„ hva som skjer med verdien av testobservatoren (Z) og p-verdien nĂ„r $\overline{x}$ nĂŠrmer seg $55$ (verdien av $\mu$ under $H_0$). 

<details><summary>LĂžsning</summary>

> a. $$Z = \frac{\overline{x} - \mu}{\sigma/\sqrt{n}} = \frac{67 - 55}{20/\sqrt{25}}=3$$
>
> b. $\text{p-verdi} = P(Z > 3.00) = 1 â P(Z<3) = 1 â 0.9987 = 0.0013$. Kommentar: Her kan du bruke `pnorm(3)` i R til Ă„ regne ut $P(Z<3)$.
>
> c. Ny verdi av testobservator blir da $Z = 2$. 
> $\text{p-verdi} = P(Z > 2.00) = 1 â 0.9772 = 0.0228$.
>
> d. Ny verdi av testobservator blir da $Z = 1$. 
> $\text{p-verdi} = P(Z > 1.00) = 1 â 0.8413 = 0.1587$.
>
> e. Vi ser at testobservatoren minker og p-verdien Ăžker nĂ„r $\overline{x}$ nĂŠrmer seg $55$. 
>
>Forklaring: La $\mu_0 = 55$ vĂŠre verdien av $\mu$ under $H_0$. Z-observatoren mĂ„ler avviket mellom antagelsen under $H_0$ og dataene vi observerer og avtar derfor nĂ„r vĂ„r observasjon av $\overline{x}$ nĂŠrmer seg $\mu_0$. P-verdien sier hvor sannsynlig det er Ă„ observere de dataene vi har dersom $H_0$ er sann og Ăžker fĂžlgelig nĂ„r $\overline{x}$ nĂŠrmer seg $\mu_0$.  

</details>


4. Anta at vi har fĂžlgende hypoteser og informasjon om dataene: $H_0: \mu = 50$ mot $H_A: \mu > 50$. $\sigma = 10$, $n = 40$, $\alpha = 0.05$.

   Bestem $\beta$, altsĂ„ sannsynligheten for en type-II feil, under antagelsen at $\mu = 55$. 

<details><summary>LĂžsning</summary>

> ForkastningsomrĂ„det blir da
>
>$$Z = \frac{\overline{X} - 50}{10/\sqrt{40}} > Z_{0.05} = 1.645 $$
>dvs at vi forkaster $H_0$ nĂ„r
> $$\overline{X} > 50 + 1.645\times\frac{10}{\sqrt{40}}=52.6$$
>En type-II feil svarer til Ă„ *ikke* forkaste $H_0$ nĂ„r $H_A$ er sann. For Ă„ regne pĂ„ sannsynligheten for type-II feil mĂ„ vi ikke bare anta at $H_A$ er sann, men vĂŠre spesifike pĂ„ hva verdien til $\mu$ er (i dette tilfellet 55). Vi lurer altsĂ„ pĂ„ hva sannsynligheten for at vi *ikke* er i forkastnings omrĂ„det ($\overline{X} < 52.6$) gitt at $\mu = 55$: 
> \begin{equation*}
\begin{split}
\beta &= P(\overline{X} < 52.6\quad\text{gitt at $\mu = 55$})\\
&= P(\frac{\overline{X} - 55}{10/\sqrt{40}} < \frac{52.6 - 55}{10/\sqrt{40}})\\
&=P(Z < -1.52) = 0.064
\end{split}
\end{equation*}
> Merk: Et begrep som ofte blir brukt om tester er *styrken* til testen $1-\beta$ som da er sannsynligheten for Ă„ forkaste $H_0$ nĂ„r $H_A$ er sann. En god test har god (stor) styrke. Hadde vi gjentatt denne testen mange ganger ville vi ha forkastet $H_0$  i $(100 - 6.4)\% = 93.6\%$ av gangene dersom det faktisk er slik at sann $\mu$ er 55. 

</details>

5.  En leder frykter at den gjennomsnittlige tiden ansatte daglig bruker pĂ„ sosiale medier overstiger 45 minutter. For Ă„ teste denne mistanken, plukker han ut et tilfeldig utvalg pĂ„ 15 personer, og spĂžr om tid brukt pĂ„ sosiale medier etter en tilfeldig arbeidsdag. Resultatene er oppsummert nedenfor. 

          70, 96, 58, 88, 34, 42, 34, 56, 68, 46, 26, 18, 22, 60, 84

    a. Hvis samlingen av tider er normalfordelt med standardavvik pĂ„ 20 minutter, kan lederen hevde at mistanken hans stemmer pĂ„ et 1 % signifikans-nivĂ„?

    b. Tror du observasjonene over er et representativt utvalg? Hva kunne lederen gjort annerledes?

<details><summary>LĂžsning</summary>

>   a. Lederen Ăžnsker altsĂ„ Ă„ teste $H_0: \mu = 45$ mot alternativ hypotesen $H_A: \mu > 45$. Testobservatoren er da gitt ved 
>
>$$Z = \frac{\overline{X} - \mu_0}{\sigma/\sqrt{n}} = \frac{53.46 - 45}{20/\sqrt{15}} = 1.64$$ 
>
>Sannsynligheten for Ă„ observerer noe minst like ekstremt og til fordel for $H_A$ (p-verdien) er da
>
>$$P-verdi = P(Z > 1.645) \approx 0.05 > 0.01$$.
>
> Lederen kan altsĂ„ ikke trekke denne konklusjonen pĂ„ 1 % signifikansnivĂ„. For Ă„ forkaste null hypotesen pĂ„ et 1 % signifikansnivĂ„, mĂ„tte vi hatt p-verdi lavere enn 1 %. 
>
>   b. Dersom lederen spĂžr ansatte fjes til fjes er det nĂŠrliggende Ă„ tro at de ansatte vil underdrive sin bruk av sosiale medier. En anonym spĂžrreundersĂžkelse ville nok gitt et mer representativt utvalg.

</details>

6. Gjennomsnitt og standardavvik i et utvalg pĂ„ $n=100$ er $\overline{x} = 20$ og $s = 2$.

    a. Finn 95 % konfidensintervall av gjennomsnitt ($\mu$) i populasjonen.

    b. Gjenta a. med $s = 5$.

    c. Gjenta a. med $s = 10$.

    d. FastslĂ„ hvordan det estimerte konfidensintervallet endrer seg nĂ„r vi Ăžker $s$.

    e. Anta at $s=5$ og regn et 95 % konfidensintervall dersom stĂžrrelsen pĂ„ utvalget er henholdsvis $n = 50$ og $n=10$. 

    f. FastlĂ„ hvordan det estimerte konfidensintervallet endrer seg nĂ„r vi Ăžker $n$.

<details><summary>LĂžsning</summary>

>   a. $$\overline{x} \pm t_{\alpha/2, n - 1}s/\sqrt{n} = 20 \pm 1.984\times 2/\sqrt{100} = [19.60 ,20.40]$$
>
>   b. $$ 20 \pm 1.984\times 5/\sqrt{100} = [19.01 ,20.99]$$
> 
>   c. $$ 20 \pm 1.984\times 10/\sqrt{100} = [18.02 ,21.98]$$
>
>   d. Konfidensintervallet blir stĂžrre nĂ„r $s$ Ăžker.
> 
>   e. $$\overline{x} \pm t_{\alpha/2, n - 1}s/\sqrt{n} = 20 \pm 2.09\times 5/\sqrt{50} = [18.58 ,21.42]$$
>    $$\overline{x} \pm t_{\alpha/2, n - 1}s/\sqrt{n} = 20 \pm 2.26\times 5/\sqrt{10} = [16.42 ,23.58]$$
>   
>   f. Vi ser at jo stĂžrre $n$ er jo mindre blir konfidensintervallet. Flere observasjoner gjĂžr at vi med stĂžrre sikkerhet (smalere intervall) kan si hvor $\mu$ ligger.  

</details>

7. Med sterkt fall i flyreiser og passasjerer pĂ„ grunn av koronakrisen var det i samme periode sannsynlig med fĂŠrre forsinkelser i flytrafikken. FĂžr krisen hevdet et flyselskap at de landet presist 92 % av flyreisene. I et tilfeldig utvalg flyreiser hos det samme selskapet under krisen ble 156 av 165 vurdert til Ă„ vĂŠre presise. Kan vi konkludere pĂ„ 5 % signifikansnivĂ„ at det er fĂŠrre forsinkelser under koronakrisen? 


<details><summary>LĂžsning</summary>
>La $p$ vĂŠre den sanne andelen av flyreiser som kommer presist under krisen. Vi skal da teste $H_0: p = 0.92$ mot $H_A: p > 0.92$. VĂ„rt estimat pĂ„ $p$ er $\hat{p}=156/165 \approx 0.945$ og testobservatoren er gitt ved

>$$z = \frac{\hat{p} - p_0}{\sqrt{p_0(1 - p_0)/n}} = \frac{0.945 - 0.92}{\sqrt{0.92(1 - 0.92)/165}} \approx 1.18$$
>Dersom vi bruker kritisk verdi ville forkastningsomrĂ„det vĂŠrt $z > 1.645$ og siden $z < 1.645$ kan vi altsĂ„ ikke forkaste $H_0$. Alternativt kan vi regne ut p-verdien som er "sannsynligheten for det vi har observert eller noe enda mer til fordel for $H_A$. En enda mer positiv verdi enn 1.18 ville vĂŠrt til fordel for $H_A$, derfor er 

>$$p-verdi = P(Z >  1.18) = = 1 - P(Z < 1.18) \approx 0.12$$
>og vi kan derfor *ikke* forkaste $H_0$ siden p-verdien *ikke* er mindre enn 0.05. TIPS: $P(Z<1.18) =$ `pnorm(1.18)` i R.

</details>

8. Vi har fĂžlgende informasjon fra to tilfeldige utvalg fra to ulike normalfordelte populasjoner: $\overline{x}_1 = 400$, $s_1 = 130$, $n_1 = 130$, $\overline{x}_2 = 390$, $s_2 = 50$, $n_2 = 130$. 

 a.	Kan vi hevde pĂ„ et 5 % signifikansnivĂ„ at $\mu_1$ er stĂžrre enn $\mu_2$? Det oppgis at
    
  $$\nu =  \frac{\left(\frac{s^2_{1}}{n_1} + \frac{s^2_{2}}{n_2}\right)^2}{\left(\frac{s^2_{1}}{n_1}\right)^2/(n_1 - 1) + \left(\frac{s^2_{2}}{n_2}\right)^2/(n_2 - 1)}\approx 166$$

 b.  Gjenta a., denne gangen med $s_1 = 30$ og $s_2 = 15$. Som over, oppgis det at $\nu \approx 190$.  
	 
 c.  FastslĂ„ hva som skjer hvis utvalgenes standardavvik blir mindre.
	  
 d.  Gjenta a., denne gangen med utvalg pĂ„ $n_1 = n_2 = 20$ observasjoner. Som over, oppgis det at $\nu \approx 28$. 
	  
 e.  FastslĂ„ effekten av Ă„ redusere utvalgsstĂžrrelser. 
	  
<details><summary>LĂžsning</summary>

a. Vi skal altsĂ„ teste $H_0: \mu_1 - \mu_2 = 0$ mot $H_A: \mu_1 - \mu_2 > 0$. Siden variansene i utvalget er sĂ„pass ulike antar vi at vi mĂ„ bruke varianten av testen med ulik varians. Testobservatoren er da gitt ved

$$T = \frac{\overline{x}_1 - \overline{x}_2 - 0}{\sqrt{\frac{s^2_{1}}{n_1} + \frac{s^2_{2}}{n_2}}}=\frac{400 - 390}{\sqrt{\frac{130^2}{130} + \frac{50^2}{130}}} = 0.82$$
Antall frihetsgrader oppgis til Ă„ vĂŠre $v \approx 166$. Vi forkaster $H_0$ dersom $T > t_{0.05, 166} = 1.654$, og siden dette *ikke* er tilfelle her kan vi *ikke* forkaste $H_0$ ved 5 % signifikansnivĂ„. 

b. Testobservatoren blir i dette tilfellet

$$T = \frac{\overline{x}_1 - \overline{x}_2 - 0}{\sqrt{\frac{s^2_{1}}{n_1} + \frac{s^2_{2}}{n_2}}}=\frac{400 - 390}{\sqrt{\frac{30^2}{130} + \frac{15^2}{130}}} = 3.40$$
Antall frihetsgrader oppgis til Ă„ vĂŠre $v \approx 190$. Siden $T = 3.40 > t_{0.05, 190} = 1.653$ forkaster vi $H_0$ pĂ„ 5 % signifikansnivĂ„.   

c. NĂ„r standardavvikene i utvalgene blir mindre Ăžker verdien av testobservatoren. Mindre standardavvik betyr at vi er mer sikre pĂ„ at $\overline{x}_1 - \overline{x}_2$ ligger nĂŠr $\mu_1 - \mu_2$, og at en evt. differanse kan tyde pĂ„ avvik fra $H_0$. Dette blir reflektert av en stĂžrre testobservator. 

d. Testobservatoren blir da

$$T = \frac{\overline{x}_1 - \overline{x}_2 - 0}{\sqrt{\frac{s^2_{1}}{n_1} + \frac{s^2_{2}}{n_2}}}=\frac{400 - 390}{\sqrt{\frac{130^2}{20} + \frac{50^2}{20}}} = 0.32$$
Antall frihetsgrader oppgis til Ă„ vĂŠre $v \approx 28$. Vi forkaster $H_0$ dersom $T > t_{0.05, 28} = 1.701$, og siden dette *ikke* er tilfelle her kan vi *ikke* forkaste $H_0$ ved 5 % signifikansnivĂ„. 

e.  FĂ„ observasjoner representerer stĂžrre usikkerhet om differansen $\overline{x}_1 - \overline{x}_2$ bare skyldes tilfeldighet, og dette reflekteres av testobservatoren som vil synke nĂ„r utvalgsstĂžrrelsen reduseres.

<!-- m1 <- 400 -->
<!-- m2 <- 390 -->
<!-- s1 <- 130 -->
<!-- s2 <- 50 -->
<!-- n1  <- n2 <- 20 -->

<!-- t <- (m1 - m2)/sqrt(s1^2/n1 + s2^2/n2) -->
<!-- v <- (s1^2/n1 + s2^2/n2)^2/((s1^2/n1)^2/(n1 - 1) + (s2^2/n2)^2/(n2 - 1)) -->
<!-- qt(0.95, v) -->

</details>

9. Et nystartet firma har utviklet to lĂžsninger for automatisk registrering av av antall lus pĂ„ oppdrettslaks. Metode A er litt dyrere enn metode B, men firmaet mener Metode A en den raskeste metoden. For Ă„ teste ut denne hypotesen blir begge metodene brukt til Ă„ registrere lus pĂ„ 11 basseng av ulik stĂžrrelse og med forskjellig antall fisk. Antall minutter hver metode tar blir registrert for hvert basseng. 

    a. Under er det gitt en R-utskrift fra en to-utvalgs t-test. Still opp nullhypotesen og den alternative hypotesen i samsvar med R-utskriften. Bruk ogsĂ„ utskriften til Ă„ formulere en konklusjon for en test med 5% signifikansnivĂ„.

```{r,echo=F}
set.seed(2)
mu1 <- 80
mu2 <- 75
sigma1 <- 15
n <- 11
t_kritisk <- 2.228
mu0 <- 90
metodeB <- rnorm(n, mean = mu1, sd = sigma1)
barmetodeB <- round(mean(metodeB), 2)
sdmetodeB <- round(sd(metodeB), 2)
lower <- round(barmetodeB - t_kritisk*sdmetodeB/sqrt(n), 2)
upper <- round(barmetodeB + t_kritisk*sdmetodeB/sqrt(n), 2)
t <- round((barmetodeB - 90)/(sdmetodeB/sqrt(n)), 2)
metodeA <- metodeB - rnorm(n, mean = 10, sd = 5)
d <- metodeB - metodeA
bard <- round(mean(d), 2)
sdd <- round(sd(d), 2)
t2 <- round((bard - 0)/(sdd/sqrt(n)),2)
t_kritisk2 <- 1.812

t.test(metodeB, metodeA, alternative = "greater")
```
  b. Under er det gitt en R-utskrift fra en paret t-test for de samme dataene. Still opp nullhypotesen og den alternative hypotesen i samsvar med R-utskriften. Formuler testobservatoren og bruk ogsĂ„ utskriften til Ă„ formulere en konklusjon for en test med 5% signifikansnivĂ„.
    
```{r, echo=F}
t.test(metodeB, metodeA, paired = TRUE, alternative = "greater" )
```

c. Hvilke av de to foregĂ„ende testene bĂžr en bruke i dette tilfellet? 

<details><summary>LĂžsning</summary>

>a. La $\mu_1$ og $\mu_2$ vĂŠre forventet tid til registrering av lus i et basseng for hhv metode B og metode A. Da er R-utskriften en test av $H_0: \mu_1 - \mu_2 = 0$ mot det enside alternativet $H_A: \mu_1-\mu_2 > 0$. Fra utskriften ser vi at $p-value= 0.06164 > 0.05$, altsĂ„ kan vi ikke forkaste $H_0$ ved $5\%$ signifikansnivĂ„.
>
Praktisk tolkning: Vi kan ikke konkludere med at det er noe forskjell i tiden de to metodene bruker.
>
>b.I en paret t-test baserer vil testen pĂ„ de parvise differansene $d_i = x_i - y_i$, der $x_i$ og $y_i$ er tiden hhv metode B og A bruker pĂ„ Ă„ registrere lus i basseng nr. i. Utskriften viser en test av $H_0: \mu_d = 0$ mot det ensidige alternativet $H_A: \mu_d > 0$. Testobservatoren er da gitt ved
>
> $$T=\frac{\overline{d}-0}{s_d/\sqrt{n}}$$ 
>
> Fra utskriften ser vi at $p-value= 0.0001409 < 0.05$, altsĂ„ kan vi forkaste $H_0$ ved $5\%$ signifikansnivĂ„.
>
>Praktisk tolkning: Det ser ut til at metode A er raskere enn metode B.

>c. En paret t-test er generelt det riktige valget dersom observasjonene som blir "paret" er avhengige. I dette tilfellet er det naturlig Ă„ tro at tiden metode A og B bruker pĂ„ et basseng er avhengige stĂžrrelser (f.eks vil et basseng med mye fisk ta lang tid Ă„ registrere for begge metodene). I en to-utvalgs t-test antar vi derimot at tiden det tar for metode A og B Ă„ registrere lus for et basseng er uavhengige. 


</details>

10. Vi har fĂžlgende informasjon fra to tilfeldige utvalg fra to ulike normalfordelte populasjoner: $s_{1}^2 = 1400$,	$n_1 = 60$,		$s_{2}^2 = 700$,	$n_2 = 60$.

    a.	Kan vi hevde at de to utvalgene har ulik varians? Bruk 5 % signifikansnivĂ„.

    b. 	Gjenta a., denne gangen med $n_1 = 30$ og $n_2 = 30$.

	  c. FastslĂ„ hva som er effekten pĂ„ verdi av testobservator og konklusjon av testen nĂ„r vi reduserer           utvalgsstĂžrrelse.

<details><summary>LĂžsning</summary>
>a. Her Ăžnsker vi Ă„ test $H_0: \sigma_{1}^2/\sigma_{2}^2 = 1$ mot $H_A: \sigma_{1}^2/\sigma_{2}^2 \neq 1$. Husk at for en tosidig test er det smart Ă„ formulere null- og alternativ hypotesen slik at den stĂžrste utvalgsvariansen kommer i telleren til testobservatoren:
>
>$$F = s_{1}^2/s_{2}^2 = 1400/700 = 2$$
>
>Da trenger vi nemlig kun Ă„ sammenligne testobservatoren med den Ăžvre kvantilen i F-fordelingen. ForkastningsomrĂ„det blir i dette tilfellet $F > F_{0.025, 59, 59} = 1.67$. Siden $F = 2$ er stĂžrre enn $1.67$ kan vi altsĂ„ forkaste $H_0$ til fordel for $H_A$ pĂ„ et 5 % signifikansnivĂ„. 


>b. ForkastningsomrĂ„det er da $F > F_{0.025, 29, 29} = 2.1$ og siden $F < 2.1$ kan vi ikke forkaste $H_0$ pĂ„ et 5 % signifikansnivĂ„.

>c. Testobservatoren forblir uendret, men vi ser at den kritiske verdien som mĂ„ overstiges for Ă„ fĂ„ forkastning Ăžker nĂ„r antall observasjoner avtar. Konklusjonen blir derfor motsatt i oppgave b. Skulle vi fĂ„tt forkastning ogsĂ„ i b. mĂ„tte det reduserte utvalget blitt kompensert av et stĂžrre avvik mellom $s_1$ og $s_2$.     


<!-- qf(0.975, 59, 59) -->
<!-- qf(0.975, 29, 29) -->

</details>

11. En bedrift som har en dyr leieavtale av en parkeringsplass vurderer innkjĂžp av elektroniske sparkesykler. Tanken er at de som bor nĂŠr bedriften da kan benytte seg av disse istedenfor Ă„ kjĂžre bil. I et prĂžveprosjekt fĂ„r bedriften leid en rekke sparkesykler i 20 arbeidsdager og antall biler pĂ„ parkeringsplassen blir registrert daglig. Den samme registreringen blir gjort de 20 pĂ„fĂžlgende arbeidsdagene nĂ„r sparkesyklene ikke er tilgjengelig. En ansatt som er ansvarlig for prĂžveprosjektet bruker R til Ă„ utfĂžre to tester basert pĂ„ data fra disse to  registreringene. 

  a. Formuler null- og alternativhypotesen til den fĂžrste testen. Hvorfor utfĂžrer den ansatte denne testen?
    
  b. Formuler null- og alternativhypotesen samt testobservatoren til den andre testen. Trekk en praktisk konklusjon om innfĂžringen av sparkesykler ut fra utskriften.

```{r, echo = F}
set.seed(1)
med_sparkesykkel <- rnorm(20, 30, 10)
uten_sparkesykkel <- rnorm(20, 40, 13)
var.test(uten_sparkesykkel, med_sparkesykkel)



```
```{r, echo = F}
t.test(uten_sparkesykkel, med_sparkesykkel, var.equal = TRUE, alternative = "greater")
```
<details><summary>LĂžsning</summary>

> a. La $\sigma^2_{1}$ og $\sigma^2_{2}$ vĂŠre populasjonsvariansene til antall biler som kommer for Ă„ parkere pĂ„ henholdsvis dager der sparkesykler *ikke* er tilgjengelig og dager der sparkesykler er tilgjengelig. Utskriften viser da en test av $H_0: \sigma^2_{1}/\sigma^2_{2} = 1$ mot $H_A: \sigma^2_{1}/\sigma^2_{2} \neq 1$.
>
> Den ansatte utfĂžrer denne testen for Ă„ se om han kan bruke varianten av to-utvalgs t-test som antar lik varians nĂ„r vedkommende tester om innfĂžringen av sparkesykler har noen effekt (se b.). Ut fra p-verdien pĂ„ 0.3559 (altsĂ„ ingen forkastning av $H_0$) vil det vĂŠre greit Ă„ bruke en slik test i dette tilfellet.
>
> Tips: variabel navnet som stĂ„r fĂžrst i testen ("uten_sparkesykkel") indikerer hvilke av de to variansen som stĂ„r i telleren av $\sigma^2_{1}/\sigma^2_{2}$ (i $H_0$) og $s^2_{1}/s^2_{2}$ (i testobservatoren) i testen R utfĂžrer.

> b. La $\mu_1$ og $\mu_2$ vĂŠre forventet antall biler pĂ„ henholdsvis dager der sparkesykler *ikke* er tilgjengelig og dager der sparkesykler er tilgjengelig. Utskriften viser en en-sidig, to-utvalgs t-test av hypotesen $H_0: \mu_1 - \mu_2 = 0$ mot $H_A: \mu_1 - \mu_2 > 0$. $H_A$ er altsĂ„ om det forventes ferre biler pĂ„ dager med sparkesykler enn pĂ„ dager uten sparkesykler. 
>
>"Two sample t-test" betyr at vi har antatt lik varians (ellers ville det stĂ„tt "Welch two sample t-test"), og testobservatoren er derfor gitt ved:
>
>   $$T = \frac{\overline{x}_1 - \overline{x}_2 - 0}{\sqrt{s^2_{P}(1/n_1 + 1/n_2)}}$$
>
> der $$s^2_{P} = \frac{(n_1 - 1)s^2_{1} + (n_2 - 1)s^2_{2}}{n_1 + n_2 -2}$$ 
>
>Ut fra p-verdien pĂ„ 0.009232 forkaster vi $H_0$ pĂ„ 1 % (!) signifikansnivĂ„. Vi har med andre ord god grunn til Ă„ tro at en innfĂžring av sparkesykler vil redusere antall biler pĂ„ parkeringsplassen. 
>
> Tips: Variabelnavnet som stĂ„r fĂžrst ("uten_sparkesykkel") indikerer hva som er fĂžrste verdi i differansene $\mu_1 - \mu_2$ (i hypotesene) og $\overline{x}_1 - \overline{x}_2$ (i testobservatoren) i testen R utfĂžrer.
</details>

12. Vi har fĂžlgende informasjon om fra to tilfeldige utvalg fra to populasjoner: I utvalg 1 har $x_1 = 100$ av $n_1 = 200$ individer et spesielt kjennetegn, mens i utvalg 2 er det det tilsvarende tallet $x_2 = 90$ av $n_2 = 200$. 

a. UtfĂžr en test for Ă„ undersĂžke om de to populasjonene har ulik andel av kjennetegnet. Bruk 5 % signifikansnivĂ„.

b. Regn ut p-verdien for testen over.

c. Gjenta a., denne gangen med $x_1 = 190$ og $x_2 = 180$. FastslĂ„ effekten pĂ„ p-verdien av Ă„ Ăžke andelene (dersom differansen er uendret).

<details><summary>LĂžsning</summary>

>a. Vi skal her teste hypotsen $H_0: p_1 - p_2 = 0$ mot $H_A: p_1 - p_2 \neq 0$. Med $\hat{p_1} = 100/200 = 0.5$, $\hat{p}_2 = 90/200 = 0.45$ og $\hat{p} = (100 + 90)/(200 + 200) = 0.475$ er testobservatoren er gitt ved 

>$$Z = \frac{\hat{p}_1 - \hat{p}_2}{\sqrt{\hat{p}(1-\hat{p})(1/n_1 + 1/n_2)}} = \frac{0.5 - 0.45}{\sqrt{0.475(1-0.475)(1/200 + 1/200)}}=1.00$$
>
> Siden dette er en tosidig test er forkastningsomrĂ„det til testen $|Z| > z_{\alpha/2} = z_{0.025}=1.96$. Siden 1 < 1.96 kan vi altsĂ„ *ikke* forkaste $H_0$ ved 5 % signifikansnivĂ„.

> b. P-verdier for tosidige tester kan vĂŠre litt tricky Ă„ forstĂ„. Vi er altsĂ„ ute etter sannsynligheten for at noe "minst like ekstremt og til fordel for $H_A$ intreffer". For en tosidig test ville vi ogsĂ„ reagert pĂ„ store negative verdier av $Z$, og "minst like ekstremt" i negativ retning ville vĂŠrt $Z < - 1.00$. AltsĂ„ blir p-verdien
>
>$$\text{P-value} = P(Z < -1.00\quad \text{og/eller}\quad Z > 1.00)\\ = P(Z < -1.00) + P(Z > 1.00) = 2P(Z > 1.00) = 2*(1 - 0.841) = 0.317$$
>
> c. Regner pĂ„ nytt ut $\hat{p}_1 = 0.95, \hat{p}_2 = 0.90, \hat{p} = 0.925$. Testobservatoren er da gitt ved
>
>$$Z = \frac{\hat{p}_1 - \hat{p}_2}{\sqrt{\hat{p}(1-\hat{p})(1/n_1 + 1/n_2)}} = \frac{0.95 - 0.90}{\sqrt{0.925(1-0.925)(1/200 + 1/200)}}=1.89$$
>
> P-verdien er som fĂžr gitt ved
>
> $$ \text{P-value} = 2P(Z > 1.89) = 2*(1 - 0.97) = 0.06 $$
>
> Vi ser at p-verdien avtar nĂ„r andelene blir stĂžrre. Vi er her ganske nĂŠre pĂ„ Ă„ forkaste $H_0$ selv om differansen mellom $\hat{p}_1$ og $\hat{p}_2$ er den samme som i oppgave a. I nevneren til testobservatoren ser vi at variansen til differansen $\hat{p}_1 - \hat{p}_2$ er proposjonal med $\hat{p}(1-\hat{p})$. Denne vil bli mindre nĂ„r $\hat{p}$ nĂŠrmer seg 1 (eller 0), og er stĂžrst nĂ„r $\hat{p} = 0.5$. Vi er derfor sikrere pĂ„ at differansen $\hat{p}_1 - \hat{p}_2$ i oppgave b. ligger nĂŠr den sanne differansen i populasjon sammenlignet med oppgave a. Bevismateriale mot $H_A$ Ăžker (p-verdien gĂ„r ned), men i dette tilfellet holder det ikke til Ă„ forkaste $H_0$. 

<!-- z = (0.5 - 0.45)/sqrt(0.475*(1 - 0.475)*(1/200 + 1/200)) -->
<!-- pval = 2*(1 - pnorm(z)) -->
<!-- z = (0.95 - 0.90)/sqrt(0.925*(1 - 0.925)*(1/200 + 1/200)) -->
<!-- pval = 2*(1 - pnorm(z)) -->
</details>

13. En kredittutsteder gir kundene en rating basert pĂ„ blant annet gjeld, formue og tidligere betalingsanmerkninger. Tanken er at en lav rating medfĂžrer hĂžyere sannsynlighet mislighold av lĂ„net sitt. For Ă„ sjekke om ratingen gir en reell indikasjon pĂ„ mislighold, blir det registrert antall mislighold i et utvalg med rating under 800, og i et utvalg med rating 800 eller hĂžyere.  

|   | Rating < 800 | Rating  > 800 |
|---|:---:|:---:|
| UtvalgsstĂžrrelse  |  612 | 854   |
|  Mislighold | 14  | 9  | 

Kan vi konkludere med at personer med rating lavere enn 800 har hĂžyere sannsynlighet for mislighold av lĂ„net sitt sammenlignet med de med rating over 800? Bruk 5 % signifikansnivĂ„.

<details><summary>LĂžsning</summary>

>La $p_1$ vĂŠre sannsynlighet for mislighold for de med rating under 800 og la $p_2$ vĂŠre den samme sannsynligheten for de med rating over 800. Vi skal da teste $H_0: p_1 - p_2 = 0$ mot det ensidige alternativet $H_A: p_1 - p_2 > 0$. Med $\hat{p_1} = 14/612 = 0.0229$, $\hat{p}_2 = 0.0105$, og $\hat{p}=(14 + 9)/(612 + 854)=0.0157$ er testobservatoren gitt ved
>
>    $$Z =  \frac{\hat{p}_1 - \hat{p}_2}{\sqrt{\hat{p}(1-\hat{p})(1/n_1 + 1/n_2)}} = \frac{0.0229 - 0.0105}{\sqrt{0.0157(1-0.0157)(1/612 + 1/854)}}=1.874$$
>
> ForkastningsomrĂ„det er gitt ved $Z > z_\alpha = 1.645$, og siden 1.874 > 1.645 forkaster vi $H_0$. Det er grunn til Ă„ tro at personer med rating lavere enn 800 har stĂžrre sannsynlighet for mislighold.

<!-- x1 = 14 -->
<!-- x2 = 9 -->
<!-- n1 = 612 -->
<!-- n2 = 854 -->
<!-- p1 = x1/n1 -->
<!-- p2 = x2/n2 -->
<!-- p = (x1 + x2)/(n1 + n2) -->
<!-- z = (p1 - p2)/sqrt(p*(1-p)*(1/n1 + 1/n2)) -->

</details>

14. To konkurrerende selskaper, A og B, dominerer et marked for et bestemt produkt og har historisk sett hatt markedsandeler pĂ„ hhv. 40 % og 50 % (altsĂ„ 10 % til andre markeder). Selskap A gjennomfĂžrer sĂ„ en markedsfĂžringskampanje. For Ă„ avgjĂžre kampanjens effekt trekker et markedsanalyseselskap et tilfeldig utvalg av 300 kunder som spĂžrres om deres produkt preferanse:  

|Foretrukket selskap |  A | B  |andre|
|:---:|:---:|:---:|:---:|
|  Frekvens | 140  | 142  | 18 |

Har markedsandelene endret seg?

<details><summary>LĂžsning</summary>

>Vi skal her test $H_0: p_1 = 0.4, p_2 = 0.5, p_3 = 0.1$ mot $H_A:$ minst to sannsynligheter er forskjellige. Utregning av testobservator blir da som fĂžlger:

|Foretrukket selskap |  $f_i$ | $e_i$  | $(f_i - e_i)^2/e_i$|
|:---:|:---:|:---:|:---:|
|  A | 140  | $300\times 0.4 = 120$   | 3.3333 |
|  B | 142  | $300\times 0.5 = 150$   | 0.4266 |
|  andre | 18  | $300\times 0.1 = 30$   | 4.8000 |
|  \bf{totalt} | 300  | 300   | $\chi^2 = 8.564$ |

>ForkastelsesomrĂ„det er $\chi^2 > \chi^2_{\alpha, k - 1} = \chi^2_{0.05, 2} = 5.99$. Siden $\chi^2 = 8.564 > 5.99$ forkaster vi $H_0$ pĂ„ 5 % signifikansnivĂ„.


<!-- n=300 -->
<!-- p1=0.4 -->
<!-- p2 = 0.5 -->
<!-- p3 = 0.1 -->
<!-- f1 = 140 -->
<!-- f2 = 142 -->
<!-- f3 = 18 -->
<!-- f = c(f1,f2,f3) -->
<!-- p = c(p1, p2, p3)     -->
<!-- e = n*p -->
<!-- s = (f - e)^2/e -->
<!-- chi = sum(s) -->
<!-- q = qchisq(0.95, 2) -->

</details>

15. Et produksjonsselskap har mulighet til Ă„ bruke tre forskjellige kjemikalier for Ă„ fremstille det samme produktet. Lederen ved produksjonsselskapet Ăžnsker Ă„ undersĂžke hvorvidt det er forskjell pĂ„ hvor mange mangelfulle produkter som blir produsert nĂ„r en varierer bruken av type kjemikalier. Hun gjĂžr et tilfeldig utvalg pĂ„ 700 produkter og klassifiserer dem som enten tilfredsstillende eller mangelfull. Funnene er oppsummert i tabellen nedenfor:

|Klassifisering/kjemikalie |  Kjemikalie 1 | Kjemikalie 2  | Kjemikalie 3 | sum |
|:---:|:---:|:---:|:---:|:---:|
|  Tilfredstillende | 268  |  216  | 164  | 648 |
|  Mangelfull  |  15  | 17  | 20 | 52 |
|  sum  |  283  | 233  | 184 | 700 |

UtfĂžr en test for Ă„ avgjĂžre om det er en sammenheng mellom mangelfulle produkter og kjemikalie brukt under produksjon. 



<details><summary>LĂžsning</summary>

>Vi skal altsĂ„ teste $H_0:$ *De to variablene klassfisering og kjemikalie er uavhengige* mot $H_A:$ *Variablene klassifisering og kjemikalie er avhengige*. Vi begynner med Ă„ regne ut de forventede frekvensene ved bruk av formelen $e_{ij} = f_{i.}f_{.j}/n$: 

|klas./kjem. |  Kjem 1 | Kjem 2  | Kjem 3 |
|:---:|:---:|:---:|:---:|:---:|
|  Tilfreds. | $e_{11} = 648\times 283/700 = 262.0$  |  $e_{12} = 648\times 233/700 = 215.7$  | $e_{13} = 648\times 184/700 = 170.3$  |
|  Mangel.  |  $e_{21} = 52\times 283/700 = 21.0$  | $e_{22} = 52\times 233/700 = 17.3$  | $e_{23} = 52\times 184/700 = 13.7$ |

>SĂ„ regner vi ut hvert element $(f_{ij} - e_{ij})^2/e_{ij}$ som skal inn i summen til test observatoren:

|klas./kjem. |  Kjem 1 | Kjem 2  | Kjem 3 |
|:---:|:---:|:---:|:---:|:---:|
|  Tilfreds. | $(268 - 262.0)^2/262 = 0.1384$  | 0.0004    |  0.2353 |
|  Mangel.  | 1.7255   |  0.0055 | 2.9327 |


>Testobservatoren er da gitt ved

$$\chi^2 = \sum_{i = 1}^2\sum_{j = 1}^3(f_{ij} - e_{ij})^2/e_{ij} = 0.1385 + 0.0004 + 0.2352 + 1.7255 + 0.0055 + 2.9327 = 5.0378$$

>ForkastelsesomrĂ„det er $\chi^2 > \chi^2_{\alpha, (r - 1)(s - 1)} = \chi^2_{0.05, 2} = 5.99$. Siden $\chi^2 = 5.0378 < 5.99$ forkaster vi *ikke* $H_0$ pĂ„ 5 % signifikansnivĂ„. 
>
> I R ville vi gjort fĂžlgende:
>
```{r, }
f = matrix(c(268, 216, 164, 15, 17, 20), nrow = 2, ncol = 3, byrow = T)
chisq.test(f)
```

<!-- n = 700 -->
<!-- f = matrix(c(268, 216, 164, 15, 17, 20), nrow = 2, ncol = 3, byrow = T) -->
<!-- for(i in 1:2){ -->
<!-- for(j in 1:3){ -->
<!-- e[i,j] = rowSums(f)[i]*colSums(f)[j]/n -->
<!-- } -->
<!-- } -->

<!-- chi = matrix(NA, nrow = 2, ncol = 3) -->
<!-- for(i in 1:2){ -->
<!-- for(j in 1:3){ -->
<!-- chi[i,j] = (f[i,j] - e[i,j])^2/e[i,j] -->
<!-- sum(chi) -->
<!-- chisq.test(f) #OK -->

</details>

16. *(Eksamen vĂ„r 2024.)* En analytiker deler de mĂ„nedlige avkastningene til S&P 500-indeksen i to grupper: mĂ„neder klassifisert som *normal risiko* og mĂ„neder klassifisert som *hĂžy risiko*. Utvalgene er oppsummert slik:

    | Gruppe | Gjennomsnitt | Standardavvik $s$ | Antall $n$ |
    |:---|:---:|:---:|:---:|
    | Normal risiko | 5.52 | 4.83 | 231 |
    | HĂžy risiko | 0.68 | 8.60 | 162 |

    a. Test pĂ„ 5 %-nivĂ„ om variansen i avkastning er den samme i de to gruppene.

    b. Test pĂ„ 5 %-nivĂ„ om den forventede avkastningen er den samme i de to gruppene. Bruk resultatet fra a til Ă„ avgjĂžre hvilken variant av to-utvalgs t-testen du skal bruke.

<details><summary>LĂžsning</summary>

>a. Vi tester $H_0: \sigma_1^2 = \sigma_2^2$ mot $H_A: \sigma_1^2 \neq \sigma_2^2$ (tosidig). Vi setter den stĂžrste variansen i telleren, altsĂ„ hĂžy-risiko-gruppen:
>
>$$F = \frac{s_1^2}{s_2^2} = \frac{8.60^2}{4.83^2} = 3.17.$$
>
>ForkastningsomrĂ„det i Ăžvre hale er $F > F_{0.025,\,161,\,230} = 1.33$ (fra `qf(0.975, df1 = 161, df2 = 230)`). Siden $3.17 > 1.33$ forkaster vi $H_0$: variansene er *forskjellige*.

>b. Fordi a viste ulik varians, bruker vi varianten med ulik varians (Welch). Vi tester $H_0: \mu_1 - \mu_2 = 0$ mot $H_A: \mu_1 - \mu_2 \neq 0$:
>
>$$T = \frac{\overline{x}_1 - \overline{x}_2}{\sqrt{s_1^2/n_1 + s_2^2/n_2}} = \frac{0.68 - 5.52}{\sqrt{8.60^2/162 + 4.83^2/231}} = -6.48.$$
>
>Utvalgene er store, sĂ„ den kritiske verdien er tilnĂŠrmet $z_{0.025} = 1.96$. Siden $|-6.48| = 6.48 > 1.96$ forkaster vi $H_0$: den forventede avkastningen er forskjellig i de to gruppene (og lavest i hĂžy-risiko-mĂ„nedene).

</details>

17. *(Eksamen vĂ„r 2025.)* I et atferdseksperiment skal deltakerne rapportere om de gjettet riktig i et terningspill, der en riktig gjetning gir en liten belĂžnning (det er ingen kontroll av om de snakker sant). En *kontrollgruppe* fĂ„r ingen ekstra informasjon, mens en *tillitsgruppe* fĂžrst fĂ„r lese en tekst som understreker at forskerne stoler pĂ„ dem. Av 400 i tillitsgruppen rapporterte 116 en riktig gjetning, mot 181 av 400 i kontrollgruppen. Kan vi konkludere med at Â«tillits-tekstenÂ» reduserer andelen som rapporterer en (mistenkelig ofte) riktig gjetning? Bruk 1 %-signifikansnivĂ„.

<details><summary>LĂžsning</summary>

>La $p_1$ og $p_2$ vĂŠre andelene som rapporterer riktig gjetning i henholdsvis tillitsgruppen og kontrollgruppen. Vi tester $H_0: p_1 = p_2$ mot det ensidige alternativet $H_A: p_1 < p_2$. Estimatene er $\widehat{p}_1 = 116/400 = 0.29$ og $\widehat{p}_2 = 181/400 = 0.4525$, og den poolede andelen er $\widehat{p} = (116 + 181)/(400 + 400) = 0.371$. Testobservatoren er
>
>$$Z = \frac{\widehat{p}_1 - \widehat{p}_2}{\sqrt{\widehat{p}(1-\widehat{p})(1/n_1 + 1/n_2)}} = \frac{0.29 - 0.4525}{\sqrt{0.371(1-0.371)(1/400 + 1/400)}} = -4.76.$$
>
>ForkastningsomrĂ„det er $Z < z_{0.01} = -2.33$ (fra `qnorm(0.01)`). Siden $-4.76 < -2.33$ forkaster vi $H_0$: tillits-teksten ser ut til Ă„ redusere andelen som rapporterer en riktig gjetning. En naturlig tolkning er at teksten fikk fĂŠrre til Ă„ jukse.

</details>

### NĂžtter

NĂžtt 1. En analytiker leter etter en Â«markedsslĂ„endeÂ» handelsstrategi og tester 20 forskjellige strategier, hver mot $H_0:$ *strategien gir ingen meravkastning*, pĂ„ 5 %-nivĂ„. Anta at *alle* de 20 strategiene i virkeligheten er verdilĂžse (alle nullhypotesene er sanne), og at testene er uavhengige.

a. Hva er sannsynligheten for at *minst Ă©n* av strategiene blir Â«signifikantÂ» og altsĂ„ feilaktig utropt til en vinner?

b. Analytikeren presenterer stolt den ene strategien som ble signifikant. Hvorfor bĂžr vi vĂŠre skeptiske?

c. Anta at vi vil holde sannsynligheten for *minst Ă©n* Type I-feil pĂ„ tvers av alle 20 testene nede pĂ„ 5 %. Hvor lavt mĂ„ vi da sette signifikansnivĂ„et for hver enkelt test? (Dette kalles en Bonferroni-korreksjon.)

<details><summary>LĂžsning</summary>

>a. Hver test forkaster med sannsynlighet $\alpha = 0.05$ nĂ„r $H_0$ er sann, sĂ„ den *beholder* $H_0$ med sannsynlighet $0.95$. Siden testene er uavhengige, er sannsynligheten for at *ingen* av dem blir signifikant $0.95^{20}$, og dermed
>$$P(\text{minst Ă©n signifikant}) = 1 - 0.95^{20} = 0.64.$$
>Det er altsĂ„ mer sannsynlig enn ikke at vi fĂ„r minst ett Â«funnÂ», selv om alt vi tester er ren stĂžy.

>b. Nettopp fordi et signifikant funn er sĂ„ sannsynlig nĂ„r vi tester mange hypoteser, sier ett signifikant resultat plukket ut blant 20 nesten ingenting. Dette er fallgruven *multippel testing*: jo flere tester, jo lettere er det Ă„ finne noe Â«signifikantÂ» ved ren flaks. Vi burde fĂ„tt vite hvor mange strategier som ble testet, og helst sett strategien bekreftet pĂ„ nye, uavhengige data.

>c. Vil vi at $P(\text{minst Ă©n Type I-feil}) \leq 0.05$, kan vi (litt konservativt) dele signifikansnivĂ„et pĂ„ antall tester: $\alpha^* = 0.05/20 = 0.0025$. Da kreves mye sterkere bevis i hver enkelt test, og prisen er lavere styrke.

</details>

NĂžtt 2. En randomisert studie undersĂžker om det Ă„ vinne i et skattefradrags-lotteri pĂ„virker hvor mange timer folk jobber per uke. PĂ„ et lite tilfeldig utvalg gir en to-utvalgs t-test testobservator $T = 1.44$, som *ikke* er signifikant pĂ„ 5 %-nivĂ„. Forskerne gjentar sĂ„ nĂžyaktig samme test pĂ„ hele populasjonen, som er omtrent 3000 ganger sĂ„ stor. Den estimerte forskjellen mellom vinnere og ikke-vinnere er praktisk talt den samme, cirka 3.35 timer i uken.

a. Testobservatoren for et gjennomsnitt (eller en differanse) kan skrives som effekt delt pĂ„ en standardfeil, og standardfeilen krymper proporsjonalt med $1/\sqrt{n}$. Hvis forskjellen og standardavvikene er uendret, hva blir omtrent den nye testobservatoren nĂ„r $n$ blir 3000 ganger stĂžrre?

b. Den nye p-verdien er forsvinnende liten. Betyr det at effekten er Â«viktigereÂ» i den store studien enn i den lille?

c. Hva er lĂŠrdommen om forholdet mellom statistisk signifikans og *praktisk* (Ăžkonomisk) betydning?

<details><summary>LĂžsning</summary>

>a. Siden standardfeilen er proporsjonal med $1/\sqrt{n}$, vokser testobservatoren proporsjonalt med $\sqrt{n}$ nĂ„r effekten holdes fast. Ă gjĂžre $n$ 3000 ganger stĂžrre ganger testobservatoren med $\sqrt{3000} \approx 55$:
>$$T_{\text{ny}} \approx 1.44 \cdot \sqrt{3000} \approx 79.$$
>En slik verdi gir en p-verdi som i praksis er null.

>b. Nei. Den estimerte effekten er den samme (cirka 3.35 timer); det eneste som har endret seg, er at vi er mye *sikrere* pĂ„ at den ikke er null. En liten p-verdi betyr Â«svĂŠrt lite forenlig med at effekten er nĂžyaktig nullÂ», ikke Â«stor effektÂ».

>c. Med et stort nok utvalg blir selv en ubetydelig forskjell statistisk signifikant. Statistisk signifikans svarer pĂ„ om en effekt finnes, ikke pĂ„ om den er stor nok til Ă„ bety noe. En forskjell pĂ„ 3.35 timer (nĂŠr 10 % av en normal arbeidsuke) er Ăžkonomisk betydelig i seg selv, uansett p-verdi, og *det* er vurderingen som teller for beslutninger. Statistisk signifikans og praktisk betydning er to forskjellige spĂžrsmĂ„l.

</details>

NĂžtt 3. En analytiker har regnet ut et 95 %-konfidensintervall for den forventede mĂ„nedlige avkastningen $\mu$ til et fond, og fĂ„r $[0.3\,\%,\ 1.7\,\%]$. Uten Ă„ regne ut noen testobservator skal du svare pĂ„ fĂžlgende:

a. Kan vi forkaste $H_0: \mu = 0$ mot $H_A: \mu \neq 0$ pĂ„ 5 %-nivĂ„?

b. Kan vi forkaste $H_0: \mu = 2\,\%$ mot $H_A: \mu \neq 2\,\%$ pĂ„ 5 %-nivĂ„?

c. Forklar den generelle regelen som knytter et $(1-\alpha)$-konfidensintervall til en tosidig test pĂ„ nivĂ„ $\alpha$.

<details><summary>LĂžsning</summary>

>a. Verdien $0$ ligger *utenfor* intervallet $[0.3\,\%, 1.7\,\%]$, sĂ„ vi forkaster $H_0: \mu = 0$. Dataene er ikke forenlige med at den forventede avkastningen er null.

>b. Verdien $2\,\%$ ligger ogsĂ„ utenfor intervallet, sĂ„ vi forkaster $H_0: \mu = 2\,\%$ pĂ„ samme mĂ„te.

>c. Regelen er en *dualitet*: et $(1-\alpha)$-konfidensintervall bestĂ„r nettopp av alle verdiene $\mu_0$ som *ikke* ville blitt forkastet av en tosidig test pĂ„ nivĂ„ $\alpha$. Ligger $\mu_0$ innenfor intervallet, beholder vi $H_0: \mu = \mu_0$; ligger den utenfor, forkaster vi. Et konfidensintervall er derfor en kompakt oppsummering av *alle* tosidige tester pĂ„ Ă©n gang.

</details>

NĂžtt 4. To forskere vil teste den samme effekten, $H_0: \mu = 0$ mot $H_A: \mu > 0$, der den sanne verdien i virkeligheten er $\mu = 0.5$ (mĂ„lt i antall populasjonsstandardavvik, sĂ„ $\sigma = 1$). Forsker A samler $n = 10$ observasjoner, forsker B samler $n = 100$. Begge bruker 5 %-nivĂ„. For enkelhets skyld antar vi $\sigma$ kjent, sĂ„ testobservatoren er $Z = \overline{X}/(1/\sqrt{n})$ og vi forkaster nĂ„r $Z > 1.645$.

a. Vis at forsker A forkaster $H_0$ dersom $\overline{X} > 1.645/\sqrt{n}$, og finn denne grensen for $n = 10$ og $n = 100$.

b. Styrken er sannsynligheten for Ă„ forkaste $H_0$ nĂ„r $H_A$ er sann. Regn ut styrken til hver av de to testene nĂ„r $\mu = 0.5$. *Tips:* $P(\overline{X} > k) = P\!\left(Z > (k - 0.5)\sqrt{n}\right)$ nĂ„r $\mu = 0.5$.

c. Forsker A fĂ„r et ikke-signifikant resultat og konkluderer med at Â«effekten er nullÂ». Hva er galt med denne slutningen?

<details><summary>LĂžsning</summary>

>a. Vi forkaster nĂ„r $Z = \overline{X}\sqrt{n} > 1.645$, altsĂ„ nĂ„r $\overline{X} > 1.645/\sqrt{n}$. For $n = 10$ er grensen $1.645/\sqrt{10} = 0.520$; for $n = 100$ er den $1.645/\sqrt{100} = 0.165$.

>b. Styrken er $P(\overline{X} > 1.645/\sqrt{n}\ \text{nĂ„r}\ \mu = 0.5)$. Vi standardiserer med den sanne forventningen $0.5$:
>$$\text{styrke} = P\!\left(Z > \frac{1.645/\sqrt{n} - 0.5}{1/\sqrt{n}}\right) = P\!\left(Z > 1.645 - 0.5\sqrt{n}\right).$$
>For $n = 10$: $P(Z > 1.645 - 1.58) = P(Z > 0.06) \approx 0.47$. For $n = 100$: $P(Z > 1.645 - 5) = P(Z > -3.36) \approx 1.00$. Med bare 10 observasjoner oppdager forsker A en reell effekt mindre enn halvparten av gangene.

>c. Forsker A har en test med lav styrke: selv om effekten er reell ($\mu = 0.5$), forkaster testen bare cirka 47 % av gangene. Et ikke-signifikant resultat betyr da bare at dataene var for fĂ„ til Ă„ pĂ„vise effekten, ikke at den er null. Â«Vi fant ingen effektÂ» er ikke det samme som Â«det finnes ingen effektÂ», og en test beviser aldri $H_0$.

</details>

### R-oppgaver

Her bruker vi R til Ă„ utfĂžre testene fra dette kapittelet i praksis. Vi bruker eksempeldatasettet [testdata.xls](datasett/testdata.xls), som har de numeriske kolonnene `X1` og `X2`.

**Oppgave 1.** Les inn datasettet og gjĂžr deg kjent med det:

```{r, eval = FALSE}
library(readxl)
testdata <- read_excel("testdata.xls")
```

a. Test pĂ„ 5 %-nivĂ„ om den forventede verdien til `X1` er lik 100, mot det tosidige alternativet. Bruk `t.test()`. Hva blir konklusjonen?

b. Test pĂ„ 5 %-nivĂ„ om `X1` og `X2` har samme forventning. Se pĂ„ **p-verdien** i utskriften og konkluder.

c. KjĂžr testen i b pĂ„ nytt, men med `alternative = "greater"`. Hva tester du nĂ„, og hvordan endrer p-verdien seg?

<details><summary>Hint</summary>

`t.test(testdata$X1, mu = 100)` for a, `t.test(testdata$X1, testdata$X2)` for b. Husk at `t.test()` alltid ser pĂ„ differansen mellom *fĂžrste* og *andre* argument, se \@ref(relevante-r-testing).

</details>

**Oppgave 2.** Denne oppgaven demonstrerer hva signifikansnivĂ„et $\alpha$ *betyr* i praksis: at vi over mange gjentakelser forkaster en sann $H_0$ i en andel $\alpha$ av tilfellene. Vi later som vi gjentar den samme testen veldig mange ganger i en situasjon der $H_0$ er sann *med vilje*, og teller hvor ofte vi (feilaktig) forkaster.

Vi tester $H_0: \mu = 0$ mot $H_A: \mu \neq 0$ pĂ„ 5 %-nivĂ„, og trekker hver gang $n = 30$ observasjoner fra en fordeling der forventningen faktisk *er* 0 (sĂ„ $H_0$ er sann). FĂžlgende kode gjĂžr dette 5000 ganger og lagrer p-verdien hver gang:

```{r, eval = FALSE}
set.seed(1)
M <- 5000                       # antall gjentakelser
p_verdier <- rep(NA, M)
for (i in 1:M) {
    x <- rnorm(30, mean = 0, sd = 1)   # H0 er sann: forventning = 0
    p_verdier[i] <- t.test(x, mu = 0)$p.value
}
```

a. Regn ut andelen av de 5000 testene som forkastet $H_0$ pĂ„ 5 %-nivĂ„, altsĂ„ andelen p-verdier under 0.05: `mean(p_verdier < 0.05)`. Hva forventer du Ă„ fĂ„, og hva forteller det deg om betydningen av $\alpha$?

b. Gjenta med `< 0.01` i stedet. Stemmer det med et signifikansnivĂ„ pĂ„ 1 %?

c. Lag et histogram av p-verdiene med `hist(p_verdier)`. Fordelingen skal vĂŠre tilnĂŠrmet *jevn* (flat) mellom 0 og 1. Kan du forklare intuitivt hvorfor p-verdien er jevnt fordelt nĂ„r $H_0$ er sann?

<details><summary>Svar</summary>

>a. Andelen er cirka 0.05. Det er selve definisjonen pĂ„ signifikansnivĂ„et: nĂ„r $H_0$ er sann, forkaster vi ved ren tilfeldighet i en andel $\alpha = 5\,\%$ av tilfellene. Vi *kontrollerer* altsĂ„ Type I-feilraten ved Ă„ velge $\alpha$, akkurat som Neyman og Pearson pĂ„pekte (se Avsnitt \@ref(generelt-om-hypotesetesting), delen om de to feiltypene).

>b. NĂ„ er andelen cirka 0.01, i trĂ„d med et strengere signifikansnivĂ„. Jo lavere $\alpha$, jo sjeldnere forkaster vi en sann $H_0$.

>c. NĂ„r $H_0$ er sann, er p-verdien like sannsynlig Ă„ havne hvor som helst mellom 0 og 1: andelen tester med p-verdi under en hvilken som helst grense $c$ er nettopp $c$ (det er derfor andelen under 0.05 blir 0.05, og andelen under 0.01 blir 0.01). En jevn fordeling er akkurat det denne egenskapen krever.

</details>

**Oppgave 3.** En butikkjede vil vite om det er en sammenheng mellom hvilken av tre butikker en kunde handler i, og om kunden bruker et lojalitetskort. Et tilfeldig utvalg pĂ„ 500 kjĂžp er krysstabulert slik:

|          | Butikk A | Butikk B | Butikk C |
|:---------|:--------:|:--------:|:--------:|
| **Kort** | 90       | 60       | 70       |
| **Ikke** | 60       | 100      | 20       |

a. Legg tabellen inn i R som en matrise (se \@ref(relevante-r-testing) for oppskrift med `matrix()`), og bruk `chisq.test()` til Ă„ teste $H_0:$ *butikk og kortbruk er uavhengige* mot $H_A:$ *de henger sammen*.

b. Se pĂ„ **p-verdien** og konkluder pĂ„ 5 %-nivĂ„.

c. KjĂžr `chisq.test(...)$expected` for Ă„ hente ut de forventede celletallene. Er alle stĂžrre enn 5, slik tilnĂŠrmingen krever?

<details><summary>Hint</summary>

```{r, eval = FALSE}
tabell <- matrix(c(90, 60, 70,
                   60, 100, 20),
                 nrow = 2, byrow = TRUE,
                 dimnames = list(c("Kort", "Ikke"),
                                 c("Butikk A", "Butikk B", "Butikk C")))
chisq.test(tabell)
```

</details>


## Relevante R-kommandoer {#relevante-r-testing}

Under fĂžlger en liste over hvilke oppgaver du skal klare i R fra denne modulen. VĂ„r policy  er at R-kommandoene under er *tilstrekkelige* for Ă„ lĂžse oppgavene i datalabber og eksamen i MET4. Det er med andre ord ikke nĂždvendig Ă„ lĂŠre seg teknikker utover det som er listet opp eksplisitt i listen under. Eventuelle nye teknikker som trengs for Ă„ lĂžse en bestemt oppgave vil bli oppgitt og forklart dersom det er nĂždvendig. Det antas i tillegg at du kan den grunnleggende R-syntaksen som er dekket under [Introduksjon til R].

### Antakelser om datasett {-}

Du kan gjĂžre de samme antakelsene om datasettet som i [den tilsvarende oversikten i forrige modul](#relevant-r-grunnleggende): Datasettene er inneholdt i Excel-filer (`.xls` eller `xslx`) eller `.csv`-filer, som kolonner av variabler, med variabelnavn i fĂžrste rad.

### $t$-tester {-}

Du mĂ„ kunne gjĂžre de ulike $t$-testene ved hjelp av `t.test()`-funksjonen. vi bruker eksempeldatasettet [testdata.xls](datasett/testdata.xls) som illustrasjon, som inneholder de to kolonnene `X1` og `X2`. I bunn og grunn handler det om Ă„ hente ut de relevante kolonnene i datasettet som vektorer, og sĂ„ Ă„ sette argumentene i `t.test()`-funksjonen riktig.
```{r, echo = FALSE}
testdata <- readxl::read_excel("datasett/testdata.xls")
```
```{r, eval = FALSE}
# Tosidig, ett-utvalgs t-test for om forventningen til X1 er lik 100:
t.test(testdata$X1, mu = 100)

# Samme testen, men ensidig med alternativhypotese om at mu > 100
t.test(testdata$X1, mu = 100, alternative = "greater")

# For Ă„ gjĂžre ensidig test den andre veien bytter du ut "greater" med "less".

# Vanlig to-utvalgs t-test for om forventningen til X1 og X2 er like:
t.test(testdata$X1, testdata$X2)

# Vanlig to-utvalgs t-test der vi antar at variansen i de to populasjonene er like:
t.test(testdata$X1, testdata$X2, var.equal = TRUE)

# Parret to-utvalgs t-test, som bare gir mening dersom de to vektorene med
# observasjoner er like lange, og dersom observasjonene er matchet opp slik at
# fĂžrste element i den fĂžrste vektoren skal matches mot fĂžrste element i den
# andre vektoren etc.:
t.test(testdata$X1, testdata$X2, paired = TRUE)
```

Vi kan bytte ut alternativhypotesen til ensidige tester over alt ved Ă„ sette `alternative = ` til Ăžnskelig verdi.

#### Ensidige to-utvalgs tester: Hvilken vei tester vi? {-}

NĂ„r du gjĂžr en ensidig to-utvalgs $t$-test er det viktig Ă„ forstĂ„ hva `alternative = "greater"` og `alternative = "less"` faktisk betyr. Funksjonen `t.test()` ser alltid pĂ„ differansen mellom *fĂžrste* og *andre* argument. AltsĂ„:

- `t.test(x, y, alternative = "greater")` tester $H_A: \mu_x - \mu_y > 0$, dvs. at gjennomsnittet i `x` er *hĂžyere* enn i `y`.
- `t.test(x, y, alternative = "less")` tester $H_A: \mu_x - \mu_y < 0$, dvs. at gjennomsnittet i `x` er *lavere* enn i `y`.

Det betyr at du kan snu pĂ„ resultatet ved Ă„ bytte rekkefĂžlgen pĂ„ argumentene. FĂžlgende to tester er ekvivalente:
```{r, eval = FALSE}
t.test(testdata$X1, testdata$X2, alternative = "greater")
t.test(testdata$X2, testdata$X1, alternative = "less")
```

**Tips:** Sjekk alltid R-utskriften! Den skriver eksplisitt ut hva alternativhypotesen er, for eksempel: `"alternative hypothesis: true difference in means is greater than 0"`. Da ser du at testen samsvarer med det du Ăžnsker Ă„ teste.

#### Bruke formel-syntaks med `~` {-}

I mange praktiske situasjoner har vi et datasett der en kategorisk variabel angir gruppemedlemskap. Da kan vi bruke formelsyntaksen `variabel ~ gruppe` i stedet for Ă„ filtrere ut to separate vektorer. La oss si at vi har et datasett `df` med en numerisk variabel `verdi` og en kategorisk variabel `gruppe` med nivĂ„ene `"A"` og `"B"`:
```{r, eval = FALSE}
t.test(verdi ~ gruppe, data = df)
```

**Viktig:** NĂ„r du bruker `~`-syntaksen, bestemmes rekkefĂžlgen av *nivĂ„rekkefĂžlgen* til den kategoriske variabelen (alfabetisk som standard). Det betyr at R ser pĂ„ differansen mellom det *fĂžrste* nivĂ„et og det *andre* nivĂ„et. Dersom nivĂ„ene er `"No"` og `"Yes"`, vil R teste differansen `No - Yes`, fordi `"No"` kommer fĂžr `"Yes"` alfabetisk. Utskriften fra `t.test()` vil alltid vise dette eksplisitt, for eksempel: `"alternative hypothesis: true difference in means between group No and group Yes is less than 0"`. For ensidige tester mĂ„ du derfor tilpasse `alternative`-argumentet til denne rekkefĂžlgen: Dersom du Ăžnsker Ă„ teste om gruppe `"Yes"` har *hĂžyere* gjennomsnitt enn gruppe `"No"`, tester du om differansen `No - Yes` er *negativ*, altsĂ„ bruker du `alternative = "less"`. Tilsvarende, hvis du tror at `"No"` har hĂžyest gjennomsnitt, bruker du `alternative = "greater"`.


#### Ulike utvalgsstĂžrrelser {-}

Videre kan vi tenke oss tilfeller der observasjonsvektorene ikke er like lange, og for eksempel kommer i en excel-fil slik som [denne](datasett/ulik-lengde.xlsx) der den ene kolonnen inneholder flere tall enn den andre. Det gjĂžr ingenting. Vi kan lese inn datasettet pĂ„ vanlig mĂ„te, og legger merke til at de "tomme" plassene i tabellen blir fylt med `NA`. Vi kan kjĂžre $t$-testene pĂ„ vanlig mĂ„te.
```{r, eval = FALSE}
testdata2 <- readxl::read_excel("ulik-lengde.xlsx")
testdata2
t.test(testdata2$X1, testdata2$X2)
```
```{r, echo = FALSE}
testdata2 <- readxl::read_excel("datasett/ulik-lengde.xlsx")
testdata2
t.test(testdata2$X1, testdata2$X2)
```

### Varianstester {-}

Varianstest for ett uvalg er ikke bygget inn i R som en egen funksjon. Da mĂ„ vi gjĂžre den "semi-automatisk" og regne ut testobservatoren ved Ă„ bruke formelen direkte. Her tester vi om variansen til `X2`-kolonnen i testdatasettet er lik 10:

```{r}
# Varianstest
s <- sd(testdata$X2)
sigma_0 <- 10
n <- length(testdata$X2)

# Testobservatoren
T <- (n-1)*s^2/sigma_0^2

# Kritiske verdier
L <- qchisq(0.025, df = n - 1)
U <- qchisq(0.975, df = n - 1)
```

Vi mĂ„ sĂ„ sammenligne verdien av testobservatoren `T` med de kritiske verdiene `L` og `U`. Legg merke til at vi har brukt en funksjon i R (`qchisq()`) for Ă„ finne de aktuelle kvantilene i kjikvadratfordelingen. 

For to-utvalgs varianstest kan vi bruke funksjonen `var.test()`:

```{r, eval = FALSE}
var.test(testdata$X1, testdata$X2)
```
Vi kan ogsĂ„ her gjĂžre ensidige tester ved Ă„ sette `alternative =`-argumentet til enten `"less"` eller `"greater"`.

### Tester for andeler {-}

BĂ„de for ett-utvalgs og to-utvalgs test for andeler kan vi fylle inn tall direkte i testobservatoren pĂ„ denne mĂ„ten (sett inn for de nĂždvendige verdiene):

```{r}
# Ett-utvalgs test for andeler
p_hatt <- mean(testdata$A1)
p_null <- 0.5
n      <- length(testdata$A1) 

Z <- (p_hatt - p_null)/sqrt(p_null*(1-p_null)/n)   

# To-utvalgs test for andeler
p1_hatt <- mean(testdata$A1)
p2_hatt <- mean(testdata$A2)

n1 <- length(testdata$A1)
n2 <- length(testdata$A2)

p_hatt <- mean(c(testdata$A1, testdata$A2))        # <- Regner ut felles p_hatt

Z <- (p1_hatt - p2_hatt)/sqrt((1/n1 + 1/n2)*p_hatt*(1-p_hatt))
```

Testobservatorene mĂ„ da sammenlignes med relevant kvantil i normalfordelingen, som du finner ved Ă„ bruke funksjonen `qnorm()` med Ăžnsket kvantil som argument.

### Kjikvadrattester for goodness-of-fit {-}

Hvis vi skal teste for goodness-of-fit for en fordeling kan vi raskt regne ut testobservatoren direkte. Vi bruker eksempelet fra forelesningsvideoen:

```{r, eval = FALSE}
f  <- c(102, 82, 16)       # observerte frekvenser
p0 <- c(0.45, 0.40, 0.15)  # fordeling under H0
e  <- sum(f)*p0            # forventede frekvenser under H0

chikvadrat <- sum((f - e)^2/e)   # testobservator
kritisk    <- qchisq(0.95, df = 2)  # kritisk verdi (k - 1 = 2 frihetsgrader)

# Forkast H0?
chikvadrat > kritisk
```

Alternativt sĂ„ kan vi bruke `chisq.test()`-funksjonen direkte. Pass pĂ„ Ă„ bruke riktige argumentnavn (`x = ` og `p = `) nĂ„r du skal gjĂžre goodness-of-fit:

```{r, eval = FALSE}
# Eventuelt direkte
chisq.test(x = f, p = p0)
```

### Kjikvadrattester for uavhengighet {-}

```{r, echo = F, message=F}
library(dplyr)
library(readxl)
violence <- read_excel("datasett/violence.xlsx")
```

Som eksempel kan vi ta oppgaven fra DataĂžving 2. Vi starter med Ă„ lese inn dataene:

```{r, eval = F, warning=F}
# les inn data
library(readxl)
violence <- read_excel("violence.xlsx")
```
Vi bruker `select()` til Ă„ velge de to variablene vi er interessert i og funksjonen `table()` til Ă„ lage en krysstabell:

```{r voldelig}
violence_redusert <-
  violence %>%
  select(violent_treatment, experienced_violence)
krysstabell <- table(violence_redusert)
krysstabell

```
Det ser ut til at det er en klar sammenheng mellom faktisk og opplevd voldelighet ved at de fleste forsĂžkspersonene havner pĂ„ diagonalen i krysstabellen over.

NĂ„ skal vi utfĂžre en test av nullhypotesen $H_0$: faktisk og opplevd voldelighet er uavhengige kjennetegn, mot den alternative hypotesen $H_A:$ at de er avhengige kjennetegn. Dette er en chikvadrattest som kan utfĂžres i R pĂ„ fĂžlgende mĂ„te:

```{r chisq}
chisq.test(krysstabell)
```
og vi ser at vi fĂ„r en soleklar forkastning. Dette er ogsĂ„ logisk gitt hva vi faktisk tester her.

### Kritiske verdier i R {-}

Som vi har sett over baserer tester i R seg stort sett pĂ„ en eller annen datainput. Som output fĂ„r du bĂ„de testobservator og p-verdi. Hvis du allikevel av en eller annen grunn (f.eks. pĂ„ eksamen) trenger Ă„ finne en kritisk verdi i en fordeling, sĂ„ kan det vĂŠre nyttig Ă„ vite hvordan man gjĂžr dette i R.

De kritiske verdiene finner vi ved Ă„ bruke **kvantilfunksjonene** (`qnorm()`, `qt()`, `qchisq()`, `qf()`) til den respektive fordelingen. Vi ble kjent med disse, sammen med `p...()`-funksjonene for sannsynligheter, i modul 2 (se relevante R-kommandoer, Avsnitt \@ref(relevant-r-grunnleggende)). Her bruker vi dem til Ă„ finne kritiske verdier. Funksjonene har alltid et argument `p` og gir som output det tallet som har sannsynlighetsmasse `p` til venstre for seg. Du mĂ„ derfor velge `p` ut fra signifikansnivĂ„ og om det er en ensidig/tosidig test.

#### Kritiske verdier i T-fordelingen {-}

Dersom du f.eks skal utfĂžre en t-test for $H_0: \mu = \mu_0$ mot $H_A: \mu < \mu_0$, med signifikansnivĂ„ $\alpha = 0.05$ og har $40$ observasjoner er kritisk verdi:

```{r, eval = TRUE}
qt(0.05, df = 40 - 1)
```
og du forkaster da dersom din testobservator $T$ er mindre enn dette tallet.

Hadde alternativ hypotesen vĂŠrt $H_A: \mu > \mu_0$ ville kritisk verdi vĂŠrt


```{r, eval = TRUE}
qt(1 - 0.05, df = 40 - 1)
```
og du forkaster dersom din testobservator $T$ er stĂžrre enn dette tallet.

For en to-sidig test ($H_A: \mu\neq \mu_0$) forkaster du dersom $T$ faller uten for intervallet:
```{r, eval = TRUE}
L <- qt(0.05/2, df = 40 - 1)
U <- qt(1 - 0.05/2, df = 40 - 1)
c(U,L)
```

#### Kritiske verdier i standardnormalfordelingen {-}
Helt likt som for t-fordelingen bare at det ikke er noen frihetsgrader involvert:

```{r, eval = TRUE}

# Ensidig mu < mu0, alpha = 0.05
qnorm(0.05)

# Ensidig mu > mu0, alpha = 0.05
qnorm(1 - 0.05)

# Tosidig
L <- qnorm(0.05/2)
U <- qnorm(1 - 0.05/2)
c(U,L)
```

Alternativt er det bare Ă„ pugge tallene $1.64$ og $1.96$.

#### Kritiske verdier i $\chi^2$-fordelingen {-}

$\chi^2$-fordelingen brukes i to ulike sammenhenger i MET4: varianstester og kjikvadrattester (goodness-of-fit og uavhengighet). For **kjikvadrattestene** er det kun den Ăžvre halen som er relevant, fordi en stor testobservator betyr at de observerte frekvensene er langt fra de forventede. For **varianstester** kan vi derimot trenge nedre hale, Ăžvre hale eller begge, avhengig av alternativhypotesen.

**Varianstester:**

Dersom du tester $H_0: \sigma^2 = \sigma_0^2$ mot $H_A: \sigma^2 < \sigma_0^2$ (variansen er *mindre* enn pĂ„stĂ„tt), forkaster du i nedre hale:
```{r, eval = TRUE}
# Kritisk verdi, 5% nivĂ„, ensidig test, nedre hale, 30 frihetsgrader
qchisq(0.05, df = 30)
```
og du forkaster dersom testobservatoren er mindre enn dette tallet.

Dersom du tester mot $H_A: \sigma^2 > \sigma_0^2$ (variansen er *stĂžrre* enn pĂ„stĂ„tt), forkaster du i Ăžvre hale:
```{r, eval = TRUE}
# Kritisk verdi, 5% nivĂ„, ensidig test, Ăžvre hale, 30 frihetsgrader
qchisq(1 - 0.05, df = 30)
```
og du forkaster dersom testobservatoren er stĂžrre enn dette tallet.

For en tosidig test ($H_A: \sigma^2 \neq \sigma_0^2$) trenger du begge grensene:
```{r, eval = TRUE}
# Kritisk verdi, 5% nivĂ„, tosidig test, 30 frihetsgrader
L <- qchisq(0.05/2, df = 30)
U <- qchisq(1 - 0.05/2, df = 30)
c(L, U)
```
og du forkaster nullhypotesen dersom testobservatoren havner utenfor dette intervallet.

**Kjikvadrattester (goodness-of-fit og uavhengighet):**

Her forkaster vi alltid i Ăžvre hale, og trenger kun:
```{r, eval = TRUE}
# Kritisk verdi, 5% nivĂ„, k = 3 kategorier (k - 1 frihetsgrader)
qchisq(1 - 0.05, df = 2)
```
og du forkaster dersom testobservatoren er stĂžrre enn dette tallet.


#### Kritiske verdier i F-fordelingen {-}
F-fordelingen trenger vi nĂ„r vi skal teste om to varianser er like. Skal du gjĂžre denne testen manuelt er det lurt Ă„ sette den stĂžrste variansen i telleren av testobservatoren

$$F = \frac{s_{1}^2}{s_{2}^2}.$$

  Uavhengig om det er en ensidig eller tosidig test, trenger vi da bare Ă„ sjekke om testobservatoren overstiger den kritiske verdien i den Ăžvre halen i F-fordelingen.

Har vi brukt $30$ observasjoner til Ă„ regne ut $s_{1}^2$ og $25$ observasjoner til Ă„ regne ut $s_{2}^2$ blir kritisk verdi i en to-sidig test der $H_A: \sigma_{1}^2 \neq \sigma_{2}^2$ :

```{r, eval = TRUE}
# Kritisk verdi, 5% nivĂ„, tosidig test

qf(1 - 0.05/2, df1 = 30 - 1, df2 = 25 - 1)
```
Er det en ensidig test hvor $H_A: \sigma_{1}^2 > \sigma_{2}^2$ blir kritisk verdi:

```{r, eval = TRUE}
# Kritisk verdi, 5% nivĂ„, ensidig test

qf(1 - 0.05, df1 = 30 - 1, df2 = 25 - 1)

```

Husk: Du kan definere hva som er $s_{1}^2$ og $s_{2}^2$, og med strategien over definerer du alltid $s_{1}^2$ til vĂŠre den av variansene som er stĂžrst.












