
# Hypotesetesting

Hypotesetesting er et klassisk tema i statistikk. Vi skal først lære generelt om hva det egentlig vil si å *teste* en hypotese ved hjelp av statistikk, og kanskje like viktig: hva statistisk hypotesetesting *ikke* er. Vi går så videre til å lære noen vanlige anvendelser og ser hvordan alt dette kan implementeres i R.

I videoforelesningene går vi gjennom noen slides, og vi skriver et R-skript. Du kan laste disse ned ved å klikke på lenkene under:

[Slides til "Hypotesetesting"](script-slides/hypotesetesting/hypotesetesting-slides.html)

[R-script til "Hypotesetesting"](script-slides/hypotesetesting/hypotesetesting-script.R)

**TIPS:** Hvis du ønsker å laste ned lysbildene som PDF trykker du på linken over, velger "Skriv ut", og så skriver du ut som PDF. Før du gjør det bør du scrolle gjennom alle sidene slik at ligningene vises korrekt.

## Generelt om hypotesetesting

### Videoforelesninger {-}

<div style='padding:74.93% 0 0 0;position:relative;'><iframe src='https://vimeo.com/showcase/7780028/embed' allowfullscreen frameborder='0' style='position:absolute;top:0;left:0;width:100%;height:100%;'></iframe></div>

### Hva er en hypotesetest?

En **hypotese** er en påstand eller antakelse som vi ønsker å undersøke. Vitenskapsfilosofen Karl Popper påpekte at gode hypoteser må være *falsifiserbare*: det må finnes tenkelige observasjoner som kan *motbevise* dem. Et viktig poeng følger av dette: at en hypotese ennå ikke er forkastet, betyr ikke at den er sann. Newtons fysikk sto uimotsagt i århundrer før Einstein viste at den bare var tilnærmet riktig.

Statistisk hypotesetesting bygger på denne tankegangen, men gjør den presis. En **statistisk hypotese** er en påstand om en ukjent størrelse i en populasjon, for eksempel om at et parti har oppslutning over sperregrensen, eller om at forventningen til en variabel er en bestemt verdi $\mu_0$. Vi setter opp *to* konkurrerende hypoteser:

- **Nullhypotesen** $H_0$ er utgangspunktet, ofte en «kjedelig» eller skeptisk påstand om at det *ikke* er noen effekt eller forskjell (partiet ligger på sperregrensen, medisinen virker ikke, forventningen er lik en bestemt verdi $\mu_0$).
- **Alternativhypotesen** $H_A$ er det vi egentlig mistenker eller ønsker å påvise (partiet ligger over sperregrensen, medisinen virker, forventningen er forskjellig fra $\mu_0$).

Logikken er den samme som i en rettssak: den tiltalte antas uskyldig ($H_0$) helt til det motsatte er bevist. Vi *antar* at $H_0$ er sann, og spør så: er dataene vi observerte overraskende dersom $H_0$ er sann? Er de tilstrekkelig overraskende, **forkaster** vi $H_0$ til fordel for $H_A$. Er de ikke det, **beholder** vi $H_0$, ikke fordi vi har bevist at den er sann, men fordi vi ikke har nok bevis til å forkaste den. Akkurat som en frifinnelse ikke er det samme som å bevise uskyld, «beviser» en hypotesetest aldri nullhypotesen.

### Framgangsmåten steg for steg

En hypotesetest kan settes opp i fem steg, og de samme fem stegene gjelder for *alle* statistiske hypotesetester, uansett om vi tester en forventning, en andel, en forskjell mellom to grupper eller noe annet. De konkrete regnestykkene i steg 4 og 5 varierer fra test til test, men framgangsmåten er den samme. Vi følger stegene med et konkret eksempel: *har partiet Venstre oppslutning over sperregrensen på 4 %?*

1. **Formuler spørsmålet.** Hva vil vi finne ut? Her: ligger den sanne oppslutningen $p$ over 4 %?
2. **Sett opp hypotesene og velg signifikansnivå.** Vi skriver spørsmålet som to hypoteser om populasjonsstørrelsen, og bestemmer på forhånd hvor sterkt beviset må være for at vi skal forkaste $H_0$. Dette er **signifikansnivået** $\alpha$, og valget er ingen ren formalitet: vi må veie hvor alvorlig det er å forkaste en sann $H_0$ (en Type I-feil) mot at et for strengt nivå gjør det vanskeligere å fange opp en effekt som faktisk finnes. Vi ser nærmere på denne avveiningen i neste avsnitt. Her velger vi det vanlige nivået $\alpha = 5\,\%$, og setter opp $H_0: p = 0.04$ mot $H_A: p > 0.04$.
3. **Samle data.** Vi trekker et utvalg fra populasjonen. Vi spør 1000 tilfeldig valgte velgere, og 55 av dem sier de vil stemme partiet, altså en observert oppslutning på $\widehat{p} = 55/1000 = 0.055$.
4. **Beregn testobservatoren.** Vi oppsummerer dataene i én tallstørrelse, en **testobservator**, som tallfester hvor mye beviset taler mot $H_0$. For en andel er den (vi kommer tilbake til formelen i neste delkapittel)
$$Z = \frac{\widehat{p} - p_0}{\sqrt{p_0(1-p_0)/n}} = \frac{0.055 - 0.04}{\sqrt{0.04 \cdot 0.96/1000}} \approx 2.42.$$
Legg merke til *hvordan* testobservatoren måler avviket mellom dataene og nullhypotesen. **Telleren** $\widehat{p} - p_0$ er den rene differansen mellom det dataene sier ($\widehat{p} = 0.055$) og det nullhypotesen påstår ($p_0 = 0.04$). En slik differanse er vanskelig å tolke alene: er et avvik på 0.015 mye eller lite? Det avhenger av hvor mye $\widehat{p}$ varierer fra utvalg til utvalg. **Nevneren** $\sqrt{p_0(1-p_0)/n}$ er nettopp denne variasjonen, standardfeilen til $\widehat{p}$ når $H_0$ er sann. Ved å dele teller på nevner bytter vi enhet: avviket måles ikke lenger i andeler, men i *antall standardfeil*. At $Z = 2.42$ betyr altså at den observerte andelen ligger 2.42 standardfeil over det nullhypotesen tilsier. Poenget med en testobservator er nettopp at vi kjenner **fordelingen dens når $H_0$ er sann**, her standardnormalfordelingen, slik at vi kan avgjøre hvor overraskende en verdi som 2.42 er.
5. **Vurder signifikans og konkluder.** Vi spør hvor overraskende testobservatoren er dersom $H_0$ er sann. En verdi på 2.42 eller større har bare sannsynlighet omtrent 0.008 under standardnormalfordelingen. Det er mindre enn signifikansnivået på 5 %, så vi er tilstrekkelig overrasket: vi forkaster $H_0$ og konkluderer med at partiet ser ut til å ligge over sperregrensen.

Steg 5 er kjernen, og «overrasket» har en presis betydning: er $H_0$ sann, følger testobservatoren en kjent fordeling (en samplingfordeling), og vi kan regne ut hvor sannsynlig det er å få en verdi som er *minst så ekstrem* som den vi observerte. Er den sannsynligheten liten, betyr det nettopp at vi er *overrasket*: dataene er da vanskelige å forene med $H_0$.

Det finnes to likeverdige måter å ta beslutningen i steg 5 på, og de gir alltid samme konklusjon. Begge tar utgangspunkt i fordelingen til testobservatoren under $H_0$, som i Venstre-eksempelet er standardnormalfordelingen.

**Forkastningsområdet** er de verdiene av testobservatoren som skal få oss til å forkaste. Det velges direkte ut fra fordelingen og signifikansnivået: vi legger det i den halen (eller de halene) av fordelingen som svarer til $H_A$, og gjør det akkurat stort nok til at sannsynligheten for å havne der er $\alpha$ når $H_0$ er sann. Grensen kalles den **kritiske verdien**. I Venstre-eksempelet er $H_A$ ensidig ($p > p_0$), så hele forkastningsområdet ligger i høyre hale, og den kritiske verdien er 95-prosentilen i standardnormalfordelingen, $z_{0.95} = 1.645$. Vi forkaster dersom $Z > 1.645$, og siden den observerte verdien $Z = 2.42$ ligger godt innenfor, forkaster vi (Figur \@ref(fig:forkastning)).

**p-verdien** snur på det: i stedet for en fast grense regner vi ut hvor sannsynlig en testobservator minst så ekstrem som den observerte er under $H_0$. Det er arealet til høyre for $Z = 2.42$ i figuren, altså omtrent 0.008. Vi forkaster dersom p-verdien er mindre enn $\alpha$. De to metodene er to sider av samme sak: den observerte verdien ligger i forkastningsområdet nettopp når p-verdien er mindre enn $\alpha$.

```{r forkastning, echo = FALSE, message = FALSE, warning = FALSE, fig.width = 6.5, fig.height = 3.3, fig.cap = "Fordelingen til testobservatoren under $H_0$ (standardnormalfordelingen) i Venstre-eksempelet. Forkastningsområdet på 5 % er skyggelagt, med den kritiske verdien 1.645 som grense. Den observerte testobservatoren $Z = 2.42$ faller innenfor forkastningsområdet, så vi forkaster."}
library(ggplot2)
x <- seq(-3.5, 3.5, length.out = 500)
kurve <- data.frame(x = x, tetthet = dnorm(x))
zkrit <- qnorm(0.95)
zobs  <- 2.42

ggplot(kurve, aes(x, tetthet)) +
  geom_area(data = subset(kurve, x >= zkrit), fill = "grey75") +
  geom_line(linewidth = 0.7) +
  geom_vline(xintercept = zkrit, linetype = "dashed") +
  annotate("segment", x = zobs, xend = zobs, y = 0, yend = dnorm(zobs),
           colour = "firebrick", linewidth = 0.9) +
  annotate("text", x = 2.35, y = 0.17, label = "Forkastnings-\nområde (5 %)", size = 3) +
  annotate("text", x = 0.55, y = 0.11, label = "kritisk verdi\n1.645", size = 3) +
  annotate("segment", x = 0.85, xend = zkrit, y = 0.085, yend = 0.006,
           arrow = arrow(length = unit(0.15, "cm"))) +
  annotate("text", x = 3.15, y = 0.12, label = "observert\nZ = 2.42", colour = "firebrick", size = 3) +
  annotate("segment", x = 2.95, xend = zobs, y = 0.09, yend = 0.006,
           colour = "firebrick", arrow = arrow(length = unit(0.15, "cm"))) +
  scale_x_continuous(expand = expansion(mult = c(0.02, 0.10))) +
  coord_cartesian(clip = "off") +
  labs(x = expression(paste("Testobservator ", Z, " under ", H[0])), y = "Tetthet") +
  theme_classic()
```

### Signifikansnivå og de to feiltypene

Hvor overrasket må vi være før vi forkaster? Her må vi ta stilling til at en test kan gå galt på to måter:

| Vår avgjørelse | $H_0$ er sann | $H_0$ er usann |
|:---|:---|:---|
| **Forkaster $H_0$** | Type I-feil | Riktig |
| **Beholder $H_0$** | Riktig | Type II-feil |

En **Type I-feil** er å forkaste en sann nullhypotese (dømme en uskyldig). En **Type II-feil** er å beholde en usann nullhypotese (frikjenne en skyldig).

**Signifikansnivået** $\alpha$ er den sannsynligheten vi på forhånd bestemmer oss for å godta for å gjøre en Type I-feil (vanligvis 5 %): $\alpha = P(\text{forkaste } H_0 \mid H_0 \text{ er sann})$. Det sentrale poenget, som vi skylder statistikerne Jerzy Neyman og Egon Pearson, er at når vi *fastsetter* $\alpha$ før testen, *kontrollerer* vi hvor ofte vi gjør Type I-feil: bruker vi prosedyren om og om igjen på situasjoner der $H_0$ er sann, vil vi i det lange løp forkaste med urette i nøyaktig en andel $\alpha$ av tilfellene. En enkelt test kan gå galt, men selve *feilraten* er garantert. Det er også $\alpha$ som bestemmer hvor grensen for forkastningsområdet går, eventuelt hvor liten p-verdien må være før vi forkaster nullhypotesen: et 5 %-nivå legger forkastningsområdet der de 5 % mest ekstreme verdiene under $H_0$ ligger, nettopp slik at vi havner der ved ren tilfeldighet bare 5 % av gangene. Hvor lavt vi bør sette $\alpha$, avhenger av hvor alvorlig en Type I-feil er: jo mer det koster å forkaste en sann nullhypotese, jo strengere (lavere) feilrate bør vi kreve.

Sannsynligheten for en Type II-feil kaller vi $\beta$. **Styrken** (power) til testen er $1 - \beta$, altså sannsynligheten for at vi *korrekt* forkaster en usann nullhypotese. En sterk test er god til å oppdage en effekt når den faktisk finnes.

De to feiltypene trekker i hver sin retning: krymper vi forkastningsområdet (lavere $\alpha$), gjør vi Type I-feil sjeldnere, men Type II-feil oftere. Den eneste måten å redusere begge samtidig på er å samle inn *mer data*: en større $n$ gir en mer presis testobservator, og tillater dermed *både* et lavt $\alpha$ og høy styrke.

### p-verdien

**p-verdien** er sannsynligheten for å observere en testobservator som er *minst så ekstrem* som den vi faktisk fikk, gitt at $H_0$ er sann. En liten p-verdi betyr at dataene er svært overraskende under $H_0$, og teller som bevis *mot* $H_0$. Beslutningsregelen er enkel: vi **forkaster $H_0$ dersom $p \leq \alpha$**.

I Venstre-eksempelet over ga testobservatoren en p-verdi på omtrent 0.008. Siden den er mindre enn signifikansnivået vi valgte ($\alpha = 0.05$), forkaster vi $H_0$, og konkluderer med at resultatet tyder på oppslutning over sperregrensen.

p-verdien er lett å mistolke, så merk deg hva den *ikke* er:

- Den er **ikke** sannsynligheten for at $H_0$ er sann. p-verdien sier noe om dataene *gitt* $H_0$, ikke om $H_0$ gitt dataene.
- En stor p-verdi **beviser ikke** at $H_0$ er sann; den betyr bare at dataene er forenlige med $H_0$.
- «Statistisk signifikant» ($p \leq \alpha$) er ikke det samme som «viktig». Med et stort nok utvalg kan selv en ubetydelig forskjell bli statistisk signifikant.

### Ensidige og tosidige tester

Uansett hvilken størrelse vi tester, kan alternativhypotesen peke i én eller begge retninger. La $\theta$ stå for parameteren vi tester (en forventning, en andel, en differanse mellom to grupper, og så videre), og $\theta_0$ for verdien nullhypotesen påstår:

- I en **tosidig** test er $H_A: \theta \neq \theta_0$. Vi bryr oss om avvik i *begge* retninger, og forkastningsområdet legges i begge haler av fordelingen til testobservatoren.
- I en **ensidig** test er $H_A: \theta > \theta_0$ (eller $\theta < \theta_0$), og hele forkastningsområdet legges i én hale. Venstre-eksempelet er ensidig: der er parameteren oppslutningen $p$, og vi er bare interessert i om den er *over* sperregrensen.

Vi velger en ensidig test når bare avvik til den ene siden er beslutningsrelevant, eller når vi på forhånd kan utelukke den andre siden. Ellers bruker vi en tosidig test. Valget må tas *før* vi ser dataene, ikke etterpå for å presse fram det svaret vi ønsker oss.

### Fallgruver ved hypotesetesting

Hypotesetesting er et kraftig verktøy, men også lett å misbruke. Tre fallgruver er verdt å kjenne til:

- **Feiltolkning av p-verdien.** Se listen over. Den amerikanske statistikkforeningen (ASA) har til og med gitt ut en egen uttalelse om hvor ofte p-verdien misforstås.
- **Multippel testing.** Tester vi mange hypoteser samtidig, vil noen «bli signifikante» ved ren tilfeldighet. Tester du 20 helt uvirksomme effekter på 5 %-nivå, forventer du å få omtrent ett «signifikant» funn bare av flaks. Veien fra multippel testing til (bevisst eller ubevisst) juks er kort, og et signifikant funn som er plukket ut i etterkant blant mange tester, er lite verdt.
- **Forutsetningene.** Testene hviler på antakelser (uavhengige observasjoner, en bestemt fordeling, stor nok $n$). Ofte er samplingfordelingen bare en *tilnærming* som støtter seg på sentralgrenseteoremet. Konklusjonen er ikke bedre enn forutsetningene den bygger på.

### Kontrollspørsmål

Når du har vært gjennom stoffet, bør du kunne svare på følgende:

1. Hva vil det si å gjennomføre en hypotesetest, og hvorfor kan vi aldri «bevise» nullhypotesen?
2. Hva er forskjellen på en Type I-feil og en Type II-feil?
3. Hva er signifikansnivået $\alpha$, og hva har det med forkastningsområdet å gjøre?
4. Hva er styrken til en test, og hvordan tolker du den?
5. Hva er p-verdien, og hva er den *ikke*?
6. Når bruker vi en ensidig test, og når en tosidig?
7. Nevn minst én fallgruve ved hypotesetesting.

## Inferens om en populasjon {#enpop}

### Videoforelesninger {-}

<div style='padding:74.93% 0 0 0;position:relative;'><iframe src='https://vimeo.com/showcase/7780035/embed' allowfullscreen frameborder='0' style='position:absolute;top:0;left:0;width:100%;height:100%;'></iframe></div>

### Hvilke størrelser kan vi teste?

Å gjøre inferens om *én* populasjon vil si å teste en hypotese om en enkelt ukjent parameter i populasjonen. Framgangsmåten er alltid den samme femstegsoppskriften fra forrige delkapittel; det som skifter fra test til test, er *hvilken* testobservator vi bruker, og *hvilken fordeling* den har under $H_0$. De tre størrelsene vi oftest tester, er:

- **forventningen** $\mu$ (populasjonsgjennomsnittet),
- en **andel** $p$, og
- **standardavviket** $\sigma$ (eller variansen $\sigma^2$), altså spredningen.

Vi går gjennom de tre i tur og orden. For hver av dem viser vi først hvordan testen gjøres *manuelt*, steg for steg med en kritisk verdi, og deretter hvordan R kan utføre hele testen direkte fra dataene.

### Inferens om et gjennomsnitt

Vi vil teste om populasjonsgjennomsnittet er lik en bestemt verdi, altså $H_0: \mu = \mu_0$. Fra samplingfordelingen til et gjennomsnitt (modul 2) vet vi at $\overline{X}$ har forventning $\mu$ og standardavvik $\sigma/\sqrt{n}$. Dersom vi *kjente* $\sigma$, kunne vi brukt testobservatoren

$$Z = \frac{\overline{X} - \mu_0}{\sigma/\sqrt{n}},$$

som er standardnormalfordelt når $H_0$ er sann. I praksis kjenner vi sjelden det sanne standardavviket, så vi må estimere det med utvalgsstandardavviket $s$. Denne ekstra usikkerheten gjør at testobservatoren

$$T = \frac{\overline{X} - \mu_0}{s/\sqrt{n}}$$

ikke lenger er normalfordelt, men **t-fordelt med $n-1$ frihetsgrader**. Testobservatoren måler hvor mange (estimerte) standardfeil utvalgsgjennomsnittet ligger unna verdien $\mu_0$ som nullhypotesen påstår. Ligger den langt unna null, taler dataene mot $H_0$. Den kritiske verdien henter vi fra t-fordelingen (`qt()` i R). Testen kalles gjerne en **t-test**, og den hviler på at observasjonene kommer fra en tilnærmet normalfordelt populasjon, eller at $n$ er stor nok til at sentralgrenseteoremet slår inn.

**Eksempel.** En bank oppgir at den gjennomsnittlige saksbehandlingstiden for en lånesøknad er 10 dager. En forbrukerorganisasjon mistenker at den egentlig er lengre, og gjennomfører en undersøkelse. Vi følger de fem stegene:

1. **Spørsmål:** Er den forventede saksbehandlingstiden lengre enn 10 dager?
2. **Hypoteser og signifikansnivå:** $H_0: \mu = 10$ mot $H_A: \mu > 10$ (ensidig). Vi må velge signifikansnivået *på forhånd*, og bør da veie inn hvor alvorlig en Type I-feil er. Her ville en Type I-feil være å hevde at banken er tregere enn den lover, uten at det er sant. Det er en påstand vi ikke vil komme med for lettvint, men konsekvensen er ikke dramatisk, så vi holder oss til det vanlige nivået $\alpha = 5\,\%$.
3. **Data:** Vi måler saksbehandlingstiden (i dager) for 40 tilfeldig valgte lånesøknader. Vi simulerer dataene, så du kan kjøre koden og få de samme tallene:

```{r}
set.seed(3)
dager <- rnorm(40, mean = 11.2, sd = 3.3)
```

4. **Testobservator:** Vi kjenner ikke det sanne standardavviket, så vi bruker $T = (\overline{X} - \mu_0)/(s/\sqrt{n})$, og regner den ut manuelt med R som kalkulator:

```{r}
gj.snitt <- mean(dager)     # utvalgsgjennomsnittet
s        <- sd(dager)       # utvalgsstandardavviket
n        <- length(dager)   # antall observasjoner
mu0      <- 10              # verdien fra nullhypotesen

T_obs <- (gj.snitt - mu0)/(s/sqrt(n))
T_obs
```

5. **Kritisk verdi og konklusjon:** Testobservatoren er t-fordelt med $n - 1 = 39$ frihetsgrader. For en ensidig test på 5 %-nivå er den kritiske verdien 95-prosentilen $t_{0.95,\,39}$ (se avsnittet om kritiske verdier i \@ref(relevante-r-testing)):

```{r}
qt(0.95, df = n - 1)
```

Testobservatoren (2.33) er større enn den kritiske verdien (1.69), så den lander i forkastningsområdet. Vi forkaster $H_0$ og konkluderer med at den forventede saksbehandlingstiden er lengre enn 10 dager.

Over gjorde vi testen manuelt, steg for steg. **I R** kan vi i stedet la `t.test()` gjøre hele jobben direkte fra dataene:

```{r}
t.test(dager, mu = 10, alternative = "greater")
```

I utskriften er det særlig **p-verdien** du skal se på: er den mindre enn signifikansnivået vi valgte på forhånd ($\alpha = 0.05$), forkaster vi $H_0$. Her er p-verdien 0.013, altså under 0.05, så vi forkaster, akkurat som med den kritiske verdien. Utskriften gir også selve testobservatoren (`t`), antall frihetsgrader (`df`) og et konfidensintervall for den forventede saksbehandlingstiden.

### Inferens om en andel

Ofte er størrelsen vi er ute etter, en **andel** $p$, for eksempel andelen kunder som misligholder et lån, eller andelen defekte enheter i en produksjon. Vi tester da $H_0: p = p_0$. Fra samplingfordelingen til en andel (modul 2) vet vi at den observerte andelen $\widehat{p}$ er tilnærmet normalfordelt for store utvalg. Under nullhypotesen er $p = p_0$, så testobservatoren blir

$$Z = \frac{\widehat{p} - p_0}{\sqrt{p_0(1-p_0)/n}},$$

som er tilnærmet standardnormalfordelt når $H_0$ er sann. Legg merke til at vi setter inn $p_0$ (verdien fra nullhypotesen), *ikke* $\widehat{p}$, i nevneren: standardfeilen regnes ut under forutsetning av at $H_0$ er sann. Den kritiske verdien henter vi fra standardnormalfordelingen (`qnorm()`). Tilnærmingen er god når både $np_0$ og $n(1-p_0)$ er større enn omtrent 5.

**Eksempel.** En bank hevder at høyst 5 % av forbrukslånene deres blir misligholdt. En tilsynsmyndighet vil undersøke om den sanne misligholdsandelen er høyere.

1. **Spørsmål:** Er den sanne misligholdsandelen $p$ større enn 0.05?
2. **Hypoteser og signifikansnivå:** $H_0: p = 0.05$ mot $H_A: p > 0.05$ (ensidig). En Type I-feil ville her være å konkludere med at banken bryter kravet når den egentlig oppfyller det, noe som kan utløse unødvendige tilsynstiltak. Vi velger på forhånd et signifikansnivå på $\alpha = 5\,\%$.
3. **Data:** Tilsynet trekker 400 tilfeldige lån og finner at 30 av dem er misligholdt. Den observerte andelen er $\widehat{p} = 30/400 = 0.075$.
4. **Testobservator:** Under $H_0$ er $p_0 = 0.05$, så

$$Z = \frac{\widehat{p} - p_0}{\sqrt{p_0(1-p_0)/n}} = \frac{0.075 - 0.05}{\sqrt{0.05 \cdot 0.95/400}} \approx 2.29.$$

Regnet ut manuelt i R:

```{r}
p.hatt <- 30/400
p0     <- 0.05
n      <- 400
(p.hatt - p0)/sqrt(p0*(1 - p0)/n)
```

5. **Kritisk verdi og konklusjon:** Testobservatoren er tilnærmet standardnormalfordelt. For en ensidig test på 5 %-nivå er den kritiske verdien $z_{0.95}$ (se \@ref(relevante-r-testing)):

```{r}
qnorm(0.95)
```

Siden testobservatoren (2.29) er større enn den kritiske verdien (1.645), forkaster vi $H_0$: misligholdsandelen ser ut til å være høyere enn 5 %.

Over gjorde vi testen manuelt. **I R** kan vi bruke `prop.test()` direkte, med antall misligholdte lån, antall lån, verdien under $H_0$ og retningen på testen:

```{r}
prop.test(30, 400, p = 0.05, alternative = "greater", correct = FALSE)
```

Igjen er det **p-verdien** du skal se på. Den er 0.011, altså under $\alpha = 0.05$, så vi forkaster $H_0$. (`prop.test()` rapporterer en `X-squared`-verdi som rett og slett er $Z^2$. Vi bruker `correct = FALSE` for å få nøyaktig samme test som den vi regnet ut for hånd.)

### Inferens om et standardavvik

Noen ganger er det *spredningen* i seg selv vi vil teste, for eksempel om risikoen i en avkastningsserie er større enn en tillatt grense. Vi tester da $H_0: \sigma = \sigma_0$ (likeverdig med $\sigma^2 = \sigma_0^2$), og bruker testobservatoren

$$\chi^2 = \frac{(n-1)s^2}{\sigma_0^2},$$

som under $H_0$ følger en **kji-kvadratfordeling** ($\chi^2$-fordeling) med $n-1$ frihetsgrader. En viktig forskjell fra $Z$ og $T$ er at kji-kvadratfordelingen ikke er symmetrisk: den lever bare på positive verdier og har en lang høyre hale. Derfor er de kritiske verdiene forskjellige i øvre og nedre hale, og vi må være ekstra nøye med hvilken hale forkastningsområdet skal ligge i. Kritiske verdier henter vi fra `qchisq()`. Denne testen er følsom for brudd på antakelsen om at populasjonen er normalfordelt.

**Eksempel.** Et aksjefond markedsfører seg med at risikoen, målt ved standardavviket til den månedlige avkastningen, er høyst 4 %. En analytiker vil teste om risikoen egentlig er høyere.

1. **Spørsmål:** Er standardavviket $\sigma$ til den månedlige avkastningen større enn 4 %?
2. **Hypoteser og signifikansnivå:** $H_0: \sigma = 4$ mot $H_A: \sigma > 4$ (ensidig). En Type I-feil ville her være å beskylde fondet for høyere risiko enn det reklamerer med, uten grunnlag. Vi velger på forhånd et signifikansnivå på $\alpha = 5\,\%$.
3. **Data:** Analytikeren ser på de månedlige avkastningene (i prosent) fra de siste 30 månedene (simulert):

```{r}
set.seed(1)
avkastning <- rnorm(30, mean = 0.8, sd = 5.6)
```

4. **Testobservator:** Vi bruker $\chi^2 = (n-1)s^2/\sigma_0^2$ med $\sigma_0 = 4$, og regner den ut manuelt i R:

```{r}
s      <- sd(avkastning)       # utvalgsstandardavviket
n      <- length(avkastning)   # antall observasjoner
sigma0 <- 4                    # standardavviket under H_0

chikvadrat <- (n - 1)*s^2/sigma0^2
chikvadrat
```

5. **Kritisk verdi og konklusjon:** Testobservatoren er kji-kvadratfordelt med $n - 1 = 29$ frihetsgrader. Siden alternativet er $\sigma > 4$, ligger forkastningsområdet i *øvre* hale, og den kritiske verdien er 95-prosentilen (se \@ref(relevante-r-testing)):

```{r}
qchisq(0.95, df = n - 1)
```

Testobservatoren (48.5) er større enn den kritiske verdien (42.6), så vi forkaster $H_0$: risikoen ser ut til å være høyere enn de annonserte 4 %.

**I R** finnes det ingen ferdig funksjon for denne testen slik som `t.test()` og `prop.test()`, så vi gjør den manuelt i R slik vi nettopp gjorde, direkte fra dataene. Vil du heller ha p-verdien enn å sammenligne med en kritisk verdi, finner du den som arealet i øvre hale med `pchisq()`:

```{r}
1 - pchisq(chikvadrat, df = n - 1)
```

p-verdien er 0.013, altså under $\alpha = 0.05$, så konklusjonen er den samme: vi forkaster $H_0$.

### Kontrollspørsmål

1. Hva tester vi i en ett-utvalgs t-test, og hvilke forutsetninger hviler den på?
2. Hvorfor bruker vi t-fordelingen og ikke normalfordelingen når vi tester et gjennomsnitt uten å kjenne $\sigma$?
3. Hvorfor setter vi inn $p_0$ og ikke $\widehat{p}$ i nevneren til testobservatoren for en andel?
4. Hvorfor må vi være ekstra nøye med øvre og nedre kritisk verdi i en kji-kvadrattest for et standardavvik?

## Inferens om to populasjoner

### Videoforelesninger {-}

<div style='padding:74.64% 0 0 0;position:relative;'><iframe src='https://vimeo.com/showcase/7780048/embed' allowfullscreen frameborder='0' style='position:absolute;top:0;left:0;width:100%;height:100%;'></iframe></div>

### Hvilke sammenligninger kan vi gjøre?

Ofte er vi ikke ute etter én populasjon, men vil *sammenligne to*: er avkastningen høyere i det ene fondet enn i det andre? Solgte vi mer etter en ombygging enn før? Framgangsmåten er den samme femstegsoppskriften som før, og igjen er det bare testobservatoren og fordelingen dens som skifter. De fire sammenligningene vi ser på, er:

- to **forventninger** fra *uavhengige* utvalg (to-utvalgs t-test),
- to forventninger fra *matchede par* (paret t-test),
- to **andeler**, og
- to **standardavvik**.

Som i forrige delkapittel viser vi for hver test først hvordan den gjøres manuelt, steg for steg med en kritisk verdi, og deretter hvordan R kan utføre hele testen direkte fra dataene.

### To-utvalgs t-test

Når vi vil sammenligne forventningene i to *uavhengige* grupper, tester vi $H_0: \mu_1 = \mu_2$, altså at differansen $\mu_1 - \mu_2$ er null. Testobservatoren er differansen mellom de to utvalgsgjennomsnittene, delt på standardfeilen til denne differansen:

$$T = \frac{\overline{X}_1 - \overline{X}_2}{SE},$$

og den er t-fordelt når $H_0$ er sann. Dersom vi antar at de to populasjonene har *lik* varians, slår vi sammen (pooler) de to utvalgsvariansene til et felles estimat $s_p^2$, og

$$SE = s_p\sqrt{\frac{1}{n_1} + \frac{1}{n_2}}, \qquad s_p^2 = \frac{(n_1-1)s_1^2 + (n_2-1)s_2^2}{n_1 + n_2 - 2},$$

med $n_1 + n_2 - 2$ frihetsgrader. Antar vi *ikke* lik varians, bruker vi i stedet $SE = \sqrt{s_1^2/n_1 + s_2^2/n_2}$. Dette kalles Welchs test, og er det R gjør som standard. Intuisjonen er den samme som før: ligger de to gjennomsnittene mange standardfeil fra hverandre, taler det mot at populasjonene har samme forventning.

**Eksempel.** En nettbutikk tester to versjoner (A og B) av forsiden, og måler ordreverdien (i kr) til kundene som ser hver versjon. Gir versjon B høyere gjennomsnittlig ordreverdi?

1. **Spørsmål:** Er den forventede ordreverdien høyere for versjon B enn for versjon A?
2. **Hypoteser og signifikansnivå:** $H_0: \mu_B = \mu_A$ mot $H_A: \mu_B > \mu_A$ (ensidig). En Type I-feil ville være å rulle ut versjon B i troen på at den er bedre, uten at den egentlig er det. Konsekvensen er begrenset, så vi velger $\alpha = 5\,\%$.
3. **Data:** 50 kunder ser hver versjon. Vi simulerer ordreverdiene:

```{r}
set.seed(1)
A <- rnorm(50, mean = 480, sd = 110)
B <- rnorm(50, mean = 530, sd = 110)
```

4. **Testobservator:** Vi antar lik varians i de to gruppene og bruker den poolede testobservatoren. Vi lar R regne:

```{r}
n1 <- length(B)
n2 <- length(A)
s_p <- sqrt(((n1 - 1)*var(B) + (n2 - 1)*var(A))/(n1 + n2 - 2))

T_obs <- (mean(B) - mean(A))/(s_p*sqrt(1/n1 + 1/n2))
T_obs
```

5. **Kritisk verdi og konklusjon:** Testobservatoren er t-fordelt med $n_1 + n_2 - 2 = 98$ frihetsgrader. Kritisk verdi for en ensidig test på 5 %-nivå er 95-prosentilen $t_{0.95,\,98}$ (se \@ref(relevante-r-testing)):

```{r}
qt(0.95, df = n1 + n2 - 2)
```

Testobservatoren (2.61) er større enn den kritiske verdien (1.66), så vi forkaster $H_0$: versjon B ser ut til å gi høyere ordreverdi.

Over gjorde vi testen manuelt. **I R** gjør `t.test()` hele jobben direkte fra dataene. Vi setter `var.equal = TRUE` fordi vi antok lik varians (uten det argumentet gjør R en Welch-test som *ikke* antar lik varians):

```{r}
t.test(B, A, alternative = "greater", var.equal = TRUE)
```

Se på **p-verdien**: den er 0.005, altså under 0.05, så vi forkaster $H_0$. Merk at `t.test()` alltid ser på differansen mellom *første* og *andre* argument, så rekkefølgen (`B, A`) avgjør hva `alternative = "greater"` betyr.

### t-test for matchede par

Noen ganger er de to utvalgene *ikke* uavhengige, men naturlig *paret*: vi måler den samme enheten to ganger (for eksempel før og etter et tiltak), eller vi matcher enheter parvis. Da ville en vanlig to-utvalgs t-test kaste bort informasjonen som ligger i paringen. I stedet ser vi på *differansen* innenfor hvert par, $d_i = x_i - y_i$, og gjør en helt vanlig ett-utvalgs t-test på differansene: $H_0: \mu_d = 0$. Testobservatoren er

$$T = \frac{\overline{d}}{s_d/\sqrt{n}},$$

t-fordelt med $n-1$ frihetsgrader, der $n$ er antall par. Nøkkelspørsmålet er alltid: er de to måltallene paret (avhengige) eller uavhengige? Er de paret, bruker vi den parede testen.

**Eksempel.** En butikkjede bygger om 12 av butikkene sine og vil vite om ombyggingen økte ukesomsetningen. For hver butikk har vi omsetningen (i 1000 kr) *før* og *etter* ombyggingen. Siden det er de *samme* butikkene som måles to ganger, er dataene paret.

1. **Spørsmål:** Økte den forventede omsetningen etter ombyggingen?
2. **Hypoteser og signifikansnivå:** La $d = $ etter $-$ før. $H_0: \mu_d = 0$ mot $H_A: \mu_d > 0$ (ensidig). En Type I-feil ville være å tro at ombyggingen virket, og bygge om alle butikkene, uten at den egentlig hjelper. Vi velger $\alpha = 5\,\%$.
3. **Data:** (simulert, én verdi før og én etter for hver av de 12 butikkene):

```{r}
set.seed(1)
for_ombygging   <- rnorm(12, mean = 200, sd = 50)
etter_ombygging <- for_ombygging + rnorm(12, mean = 15, sd = 18)
```

4. **Testobservator:** Vi regner ut de parvise differansene og gjør en ett-utvalgs t-test på dem:

```{r}
d     <- etter_ombygging - for_ombygging
T_obs <- mean(d)/(sd(d)/sqrt(length(d)))
T_obs
```

5. **Kritisk verdi og konklusjon:** Differansene gir $n - 1 = 11$ frihetsgrader. Kritisk verdi for en ensidig test på 5 %-nivå er $t_{0.95,\,11}$ (se \@ref(relevante-r-testing)):

```{r}
qt(0.95, df = length(d) - 1)
```

Testobservatoren (2.67) er større enn den kritiske verdien (1.80), så vi forkaster $H_0$: ombyggingen ser ut til å ha økt omsetningen.

Over gjorde vi testen manuelt på differansene. **I R** setter vi bare `paired = TRUE` i `t.test()`, så gjør den nøyaktig dette direkte fra de to seriene:

```{r}
t.test(etter_ombygging, for_ombygging, paired = TRUE, alternative = "greater")
```

**p-verdien** er 0.011, under 0.05, så vi forkaster $H_0$. Hadde vi (feilaktig) brukt en vanlig to-utvalgs t-test her, ville vi kastet bort styrken som ligger i at de samme butikkene sammenlignes med seg selv.

### Sammenligning av to andeler

Vil vi sammenligne to *andeler*, for eksempel konverteringsraten for to annonser, tester vi $H_0: p_1 = p_2$. Under nullhypotesen er de to andelene like, så vi slår sammen (pooler) dataene til ett felles estimat $\widehat{p} = (x_1 + x_2)/(n_1 + n_2)$, der $x_1$ og $x_2$ er antall «suksesser» i de to gruppene. Testobservatoren er

$$Z = \frac{\widehat{p}_1 - \widehat{p}_2}{\sqrt{\widehat{p}(1-\widehat{p})\left(\frac{1}{n_1} + \frac{1}{n_2}\right)}},$$

som er tilnærmet standardnormalfordelt når $H_0$ er sann.

**Eksempel.** Et selskap kjører to annonsekampanjer, A og B, og vil vite om B gir høyere konverteringsrate (andelen som handler). Av 500 som så kampanje A, handlet 45; av 500 som så kampanje B, handlet 68.

1. **Spørsmål:** Er den sanne konverteringsraten høyere for B enn for A?
2. **Hypoteser og signifikansnivå:** $H_0: p_A = p_B$ mot $H_A: p_B > p_A$ (ensidig). En Type I-feil ville være å satse videre på kampanje B i troen på at den er bedre, uten at den egentlig er det. Vi velger $\alpha = 5\,\%$.
3. **Data:** $\widehat{p}_A = 45/500 = 0.09$ og $\widehat{p}_B = 68/500 = 0.136$.
4. **Testobservator:** Under $H_0$ pooler vi andelene: $\widehat{p} = (45 + 68)/(500 + 500) = 0.113$. Regnet ut manuelt i R:

```{r}
xA <- 45; nA <- 500
xB <- 68; nB <- 500
p.pool <- (xA + xB)/(nA + nB)

Z <- (xB/nB - xA/nA)/sqrt(p.pool*(1 - p.pool)*(1/nA + 1/nB))
Z
```

5. **Kritisk verdi og konklusjon:** For en ensidig test på 5 %-nivå er den kritiske verdien $z_{0.95}$ (se \@ref(relevante-r-testing)):

```{r}
qnorm(0.95)
```

Siden testobservatoren (2.30) er større enn den kritiske verdien (1.645), forkaster vi $H_0$: kampanje B ser ut til å ha høyere konverteringsrate.

Over gjorde vi testen manuelt. **I R** kan vi bruke `prop.test()` med *vektorer* av antall suksesser og antall forsøk:

```{r}
prop.test(c(xB, xA), c(nB, nA), alternative = "greater", correct = FALSE)
```

**p-verdien** er 0.011, under 0.05, så vi forkaster $H_0$. (Igjen er `X-squared` lik $Z^2$, og `correct = FALSE` gir samme test som håndregningen.)

### Sammenligning av to standardavvik

Endelig kan vi sammenligne *spredningen* i to populasjoner, altså teste $H_0: \sigma_1 = \sigma_2$. Her bruker vi *forholdet* mellom de to utvalgsvariansene som testobservator:

$$F = \frac{s_1^2}{s_2^2},$$

som under $H_0$ følger en **F-fordeling** med $(n_1 - 1, n_2 - 1)$ frihetsgrader. Er de to variansene like, ligger $F$ nær 1; er $s_1^2$ mye større enn $s_2^2$, blir $F$ stor. Som kji-kvadratfordelingen er F-fordelingen asymmetrisk og lever bare på positive verdier.

**Eksempel.** En investor vil vite om det ene av to fond har høyere risiko, målt ved standardavviket til den månedlige avkastningen, enn det andre. Vi har 30 månedlige avkastninger (i prosent) fra hvert fond.

1. **Spørsmål:** Er standardavviket i avkastning større for fond 1 enn for fond 2?
2. **Hypoteser og signifikansnivå:** $H_0: \sigma_1 = \sigma_2$ mot $H_A: \sigma_1 > \sigma_2$ (ensidig). En Type I-feil ville være å velge bort fond 1 som «for risikofylt» uten grunnlag. Vi velger $\alpha = 5\,\%$.
3. **Data:** (simulert):

```{r}
set.seed(2)
fond1 <- rnorm(30, mean = 0.8, sd = 5.5)
fond2 <- rnorm(30, mean = 0.9, sd = 3.6)
```

4. **Testobservator:** $F = s_1^2/s_2^2$:

```{r}
F_obs <- var(fond1)/var(fond2)
F_obs
```

5. **Kritisk verdi og konklusjon:** $F$ er F-fordelt med $(n_1 - 1, n_2 - 1) = (29, 29)$ frihetsgrader. Kritisk verdi for en ensidig test på 5 %-nivå er 95-prosentilen i F-fordelingen (se \@ref(relevante-r-testing)):

```{r}
qf(0.95, df1 = 29, df2 = 29)
```

Testobservatoren (2.44) er større enn den kritiske verdien (1.86), så vi forkaster $H_0$: fond 1 ser ut til å ha høyere risiko enn fond 2.

Over gjorde vi testen manuelt. **I R** gjør `var.test()` hele jobben direkte fra dataene:

```{r}
var.test(fond1, fond2, alternative = "greater")
```

**p-verdien** er 0.009, under 0.05, så vi forkaster $H_0$. Utskriften gir også selve $F$-verdien og et konfidensintervall for forholdet mellom variansene.

### Kontrollspørsmål

1. Når bruker vi en to-utvalgs t-test, og når en paret t-test?
2. Hva er forskjellen på å anta lik og ulik varians i en to-utvalgs t-test, og hva gjør R som standard?
3. Hvorfor slår vi sammen (pooler) de to andelene under $H_0$ når vi sammenligner to andeler?
4. Hvilken fordeling bruker vi når vi sammenligner to standardavvik, og hvordan ser testobservatoren ut?

## Kjikvadrattester

### Videoforelesninger {-}

<div style='padding:74.43% 0 0 0;position:relative;'><iframe src='https://vimeo.com/showcase/7780062/embed' allowfullscreen frameborder='0' style='position:absolute;top:0;left:0;width:100%;height:100%;'></iframe></div>

### Kommentarer

Vi må kunne *to* anvendelser av kjikvadrattester, der hver av de har sitt eget delkapittel i boken:

1. Teste for om en gitt fordeling passer med obervasjoner (*"Goodness-of-fit"*).
2. Teste for uavhengighet.

I den første anvendelsen får vi oppgitt en *diskret* sannsynlighetsfordeling der vi har noen mulige utfall $u_1, \ldots, u_k$, med tilhørende sannsynligheter $p_1, \ldots,p_k$. Dersom vi skal observere $n$ utfall fra denne fordelingen, vil vi forvente $e_i = p_i\cdot n$ observasjoner av utfall $u_i$.

Nå har det seg slik at vi *har* observert $n$ utfall fra fordelingen, og utfall $u_i$ har skjedd $f_i$ ganger. **Vi lurer da på om de observerte frekvensene ($f_i$) er så forskjellige fra de *forventede* frekvensene ($e_i$) at vi ikke lenger tror at $p_1, \ldots,p_k$ er den sanne sannsynlighetsfordelingen.**

Vi kom frem til en fornuftig testobservator:

$$\chi^2 = \sum_{i=1}^k \frac{(f_i - e_i)^2}{e_i},$$
som er $\chi^2$-fordelt med $k-1$ frihetsgrader dersom nullhypotesen er sann. Det betyr at vi kan sjekke om verdien av testobservatoren så stor (dvs, $f$´ene er for forskjellige fra $e$`ene) at vi ikke lenger tror at $(p_1, \ldots, p_k)$ er den sanne sannsynlighetsfordelingen.

Vi gjorde eksempelet i dette delkapitlet i forelesningen, og brukte følgende kommandoer:

```{r}
p0 <- c(0.45, 0.40, 0.15)  # Fordeling under H0
f  <- c(102, 82, 16)       # Observerte frekvenser

chisq.test(x = f, p = p0)
```

Den andre anvendelsen er å teste for om to kjennetegn opptrer uavhengig av hverandre. Ideen er den samme som over, fordi vi kan skrive sannsunligheten for «$A$ og $B$» som et produkt dersom de ar uavhengige: 

$$P(A \cap B) = P(A)\cdot P(B).$$

Vi kan regne ut hvor mange observasjoner vi forventer å se for hver kombinasjon av de to kjennetegnene ($e_{ij}$), og bruke kjikvadrattesten over til å sjekke om disse er langt fra det vi *faktisk* har observert ($f_{ij}$). Boken har et eksempel på dette som de regner ut både for hånd og i Excel. Slik kan vi gjøre det i R:

```{r, eval = F}
# Leser inn data
library(readxl)
mba <- read_xlsx("Xm15-02.xlsx")

# Kikker på datasettet
mba
```

```{r, echo = F}
# Leser inn data
library(readxl)
mba <- read_xlsx("datasett/Xm15-02.xlsx")

# Kikker på datasettet
mba
```

Vi legger merke til at strukturen på datasettet er litt annerledes enn krysstabellen som er vist s. 601 i læreboken. I stedet for at vi har telt opp antall studenter i hver enkelt kominasjon av «bachelorgrad» og «masterprofil», har vi fått oppgitt en tabell der hver rad representerer en enkeltstudents fagkombinasjon. Vi kan dog enkelt lage en krysstabell i R:

```{r}
table(mba)
```

Det er denne som brukes som argument i `chisq.test()`:

```{r}
chisq.test(table(mba))
```

Her er det bare å sammenligne tallene med det som læreboken finner i Excel.

Noen kontrollspørsmål:

1. Vi har lært to veldig spesifikke anvendelser av kjikvadrattester. Hvilke?
2. Kan du gi en intuitiv forklaring på hvorfor testobservatoren vår er fornuftig?
3. **Litt mer vanskelig:** Kan du gi en intuitiv forklaring for hvorfor testobservatoren er tilnærmet kjikvadratfordelt?

## Oppgaver

### Standard oppgaver

Introduksjon til hypotesetesting

1. For hvert av scenarioene i a og b, gjør følgende:
   -	Sett opp relevant nullhypotese og alternativhypotese (hint: nullhypotese avhenger av hvor ‘bevisbyrden’ bør ligge)
   -	Definer type I-og type II-feil. 
   -	Diskuter konsekvensene av type I-feil og type II-feil i det aktuelle scenarioet. 

   a. En ny type medisin skal vurderes for kommersialisering. Du sitter i et vurderingspanel som skal vurdere om medisinen kan     bli godkjent eller ikke. 

   b. Du blir presentert to ulike investeringer å velge mellom. En av dem er veldig risikabel, men med stor potensiell             profitt. Den andre er mindre risikabel, men med lavere potensiell profitt. 

<details><summary>Løsning</summary>

> a. $H_0$: Den nye medisinen er ikke trygg og effektiv. $H_A$: Den nye medisinen er trygg og effektiv. Type I-feil: Forkaste $H_0$ når $H_0$     er sann. Konsekvens: Risikerer at vi begynner å produsere en medisin som ikke er trygg og effektiv. Type II-feil: Forkaster *ikke* $H_0$     når $H_A$ er sann. Konsekvens: Vi lar være å produsere en medisin som faktisk er trygg og effektiv.
>
>Kommentar: Signifikansnivået ved produksjon av medisiner settes ofte lavt fordi konsekvensene av en type I-feil kan være svært alvorlige.


> b. $H_0$: Den mest risikable investeringen er mest lønnsom. $H_A$: Den mest risikable investeringen er ikke mest lønnsom. Type I-feil:          Forkaste $H_0$ når $H_0$ er sann. Konsekvens:Vi investerer i den minst risikable investeringen, som ikke er mest lønnsom. Type II-feil:      Forkaster *ikke* $H_0$ når $H_A$ er sann. Konsekvens: Vi investerer i den mest risikable investeringen, som ikke er mest lønnsom.


</details>

2. Vi har følgende hypoteser og informasjon om dataene: $H_0: \mu = 150$ mot $H_A: \mu \neq 150$. $\sigma = 10$, $n =100$, $\overline{x} = 150$.

   Bestem verdi av testobservator, forkastelsesområde dersom signifikansnivået er $\alpha = 0.05$, og p-verdi. Konkluder.

<details><summary>Løsning</summary>

>Her er $\sigma$ kjent så vi kan bruke en z-observator. Forkastelsesområde $Z < -z_{0.025}=-1.96$ eller $Z> z_{0.025}=1.96$.
>
>$$Z = \frac{\overline{x} - \mu}{\sigma/\sqrt{n}} = \frac{150 - 150}{10/\sqrt{100}}=0$$
>
> p-verdi$=2P(Z > 0) = 2\times0.5=1$. Vi kan ikke forkaste nullhypotesen $H_0: \mu = 150$. Faktisk er det ekstremt sannsynlig (p-verdi = 1) å observere det vi har observert dersom nullhypotesen er sann. 

</details>

3. Vi har følgende hypoteser og informasjon om dataene: $H_0: \mu = 55$ mot $H_A: \mu > 55$.
  $\sigma = 20$, $n = 25$, $\overline{x} = 67$.

    a.	Regn ut testobservatoren $Z$.

    b.	Regn ut p-verdi.

    c. 	Regn ut p-verdi, denne gangen med $\overline{x}$ = 63.

    d. 	Regn ut p-verdi, denne gangen med $\overline{x}$ = 59.

    e. 	Fastslå hva som skjer med verdien av testobservatoren (Z) og p-verdien når $\overline{x}$ nærmer seg $55$ (verdien av $\mu$ under $H_0$). 

<details><summary>Løsning</summary>

> a. $$Z = \frac{\overline{x} - \mu}{\sigma/\sqrt{n}} = \frac{67 - 55}{20/\sqrt{25}}=3$$
>
> b. $\text{p-verdi} = P(Z > 3.00) = 1 – P(Z<3) = 1 – 0.9987 = 0.0013$. Kommentar: Her kan du bruke `pnorm(3)` i R til å regne ut $P(Z<3)$.
>
> c. Ny verdi av testobservator blir da $Z = 2$. 
> $\text{p-verdi} = P(Z > 2.00) = 1 – 0.9772 = 0.0228$.
>
> d. Ny verdi av testobservator blir da $Z = 1$. 
> $\text{p-verdi} = P(Z > 1.00) = 1 – 0.8413 = 0.1587$.
>
> e. Vi ser at testobservatoren minker og p-verdien øker når $\overline{x}$ nærmer seg $55$. 
>
>Forklaring: La $\mu_0 = 55$ være verdien av $\mu$ under $H_0$. Z-observatoren måler avviket mellom antagelsen under $H_0$ og dataene vi observerer og avtar derfor når vår observasjon av $\overline{x}$ nærmer seg $\mu_0$. P-verdien sier hvor sannsynlig det er å observere de dataene vi har dersom $H_0$ er sann og øker følgelig når $\overline{x}$ nærmer seg $\mu_0$.  

</details>


4. Annta at vi har følgende hypoteser og informasjon om dataene: $H_0: \mu = 50$ mot $H_A: \mu > 50$. $\sigma = 10$, $n = 40$, $\alpha = 0.05$.

   Bestem $\beta$, altså sannsynligheten for en type-II feil, under antagelsen at $\mu = 55$. 

<details><summary>Løsning</summary>

> Forkastningsområdet blir da
>
>$$Z = \frac{\overline{X} - 50}{10/\sqrt{40}} > Z_{0.05} = 1.645 $$
>dvs at vi forkaster $H_0$ når
> $$\overline{X} > 50 + 1.645\times\frac{10}{\sqrt{40}}=52.6$$
>En type-II feil svarer til å *ikke* forkaste $H_0$ når $H_A$ er sann. For å regne på sannsynligheten for type-II feil må vi ikke bare anta at $H_A$ er sann, men være spesifike på hva verdien til $\mu$ er (i dette tilfellet 55). Vi lurer altså på hva sannsynligheten for at vi *ikke* er i forkastnings området ($\overline{X} < 52.6$) gitt at $\mu = 55$: 
> \begin{equation*}
\begin{split}
\beta &= P(\overline{X} < 52.6\quad\text{gitt at $\mu = 55$})\\
&= P(\frac{\overline{X} - 55}{10/\sqrt{40}} < \frac{52.6 - 55}{10/\sqrt{40}})\\
&=P(Z < -1.52) = 0.064
\end{split}
\end{equation*}
> Merk: Et begrep som ofte blir brukt om tester er *styrken* til testen $1-\beta$ som da er sannsynligheten for å forkaste $H_0$ når $H_A$ er sann. En god test har god (stor) styrke. Hadde vi gjentatt denne testen mange ganger ville vi ha forkastet $H_0$  i $(100 - 6.4)\% = 93.6\%$ av gangene dersom det faktisk er slik at sann $\mu$ er 55. 

</details>

5.  En leder frykter at den gjennomsnittlige tiden ansatte daglig bruker på sosiale medier overstiger 45 minutter. For å teste denne mistanken, plukker han ut et tilfeldig utvalg på 15 personer, og spør om tid brukt på sosiale medier etter en tilfeldig arbeidsdag. Resultatene er oppsummert nedenfor. 

          70, 96, 58, 88, 34, 42, 34, 56, 68, 46, 26, 18, 22, 60, 84

    a. Hvis samlingen av tider er normalfordelt med standardavvik på 20 minutter, kan lederen hevde at mistanken hans stemmer på et 1 % signifikans-nivå?

    b. Tror du observasjonene over er et representativt utvalg? Hva kunne lederen gjort annerledes?

<details><summary>Løsning</summary>

>   a. Lederen ønsker altså å teste $H_0: \mu = 45$ mot alternativ hypotesen $H_A: \mu > 45$. Testobservatoren er da gitt ved 
>
>$$Z = \frac{\overline{X} - \mu_0}{\sigma/\sqrt{n}} = \frac{53.46 - 45}{20/\sqrt{15}} = 1.64$$ 
>
>Sannsynligheten for å observerer noe minst like ekstremt og til fordel for $H_A$ (p-verdien) er da
>
>$$P-verdi = P(Z > 1.645) \approx 0.05 > 0.01$$.
>
> Lederen kan altså ikke trekke denne konklusjonen på 1 % signifikansnivå. For å forkaste null hypotesen på et 1 % signifikansnivå, måtte vi hatt p-verdi lavere enn 1 %. 
>
>   b. Dersom lederen spør ansatte fjes til fjes er det nærliggende å tro at de ansatte vil underdrive sin bruk av sosiale medier. En anonym spørreundersøkelse ville nok gitt et mer representativt utvalg.

</details>

6. Gjennomsnitt og standardavvik i et utvalg på $n=100$ er $\overline{x} = 20$ og $s = 2$.

    a. Finn 95 % konfidensintervall av gjennomsnitt ($\mu$) i populasjonen.

    b. Gjenta a. med $s = 5$.

    c. Gjenta a. med $s = 10$.

    d. Fastslå hvordan det estimerte konfidensintervallet endrer seg når vi øker $s$.

    e. Anta at $s=5$ og regn et 95 % konfidensintervall dersom størrelsen på utvalget er henholdsvis $n = 50$ og $n=10$. 

    f. Fastlå hvordan det estimerte konfidensintervallet endrer seg når vi øker $n$.

<details><summary>Løsning</summary>

>   a. $$\overline{x} \pm t_{\alpha/2, n - 1}s/\sqrt{n} = 20 \pm 1.984\times 2/\sqrt{100} = [19.60 ,20.40]$$
>
>   b. $$ 20 \pm 1.984\times 5/\sqrt{100} = [19.01 ,20.99]$$
> 
>   c. $$ 20 \pm 1.984\times 10/\sqrt{100} = [18.02 ,21.98]$$
>
>   d. Konfidensintervallet blir større når $s$ øker.
> 
>   e. $$\overline{x} \pm t_{\alpha/2, n - 1}s/\sqrt{n} = 20 \pm 2.09\times 5/\sqrt{50} = [18.58 ,21.42]$$
>    $$\overline{x} \pm t_{\alpha/2, n - 1}s/\sqrt{n} = 20 \pm 2.26\times 5/\sqrt{10} = [16.42 ,23.58]$$
>   
>   f. Vi ser at jo større $n$ er jo mindre blir konfidensintervallet. Flere observasjoner gjør at vi med større sikkerhet (smalere intervall) kan si hvor $\mu$ ligger.  

</details>

7. Med sterkt fall i flyreiser og passasjerer på grunn av koronakrisen var det i samme periode sannsynlig med færre forsinkelser i flytrafikken. Før krisen hevdet et flyselskap at de landet presist 92 % av flyreisene. I et tilfeldig utvalg flyreiser hos det samme selskapet under krisen ble 156 av 165 vurdert til å være presise. Kan vi konkludere på 5 % signifikansnivå at det er færre forsinkelser under koronakrisen? 


<details><summary>Løsning</summary>
>La $p$ være den sanne andelen av flyreiser som kommer presist under krisen. Vi skal da teste $H_0: p = 0.92$ mot $H_A: p > 0.92$. Vårt estimat på $p$ er $\hat{p}=156/165 \approx 0.945$ og testobservatoren er gitt ved

>$$z = \frac{\hat{p} - p_0}{\sqrt{p_0(1 - p_0)/n}} = \frac{0.945 - 0.92}{\sqrt{0.92(1 - 0.92)/165}} \approx 1.18$$
>Dersom vi bruker kritisk verdi ville forkastningsområdet vært $z > 1.645$ og siden $z < 1.645$ kan vi altså ikke forkaste $H_0$. Alternativt kan vi regne ut p-verdien som er "sannsynligheten for det vi har observert eller noe enda mer til fordel for $H_A$. En enda mer positiv verdi enn 1.18 ville vært til fordel for $H_A$, derfor er 

>$$p-verdi = P(Z >  1.18) = = 1 - P(Z < 1.18) \approx 0.12$$
>og vi kan derfor *ikke* forkaste $H_0$ siden p-verdien *ikke* er mindre enn 0.05. TIPS: $P(Z<1.18) =$ `pnorm(1.18)` i R.

</details>

8. Vi har følgende informasjon fra to tilfeldige utvalg fra to ulike normalfordelte populasjoner: $\overline{x}_1 = 400$, $s_1 = 130$, $n_1 = 130$, $\overline{x}_2 = 390$, $s_2 = 50$, $n_2 = 130$. 

 a.	Kan vi hevde på et 5 % signifikansnivå at $\mu_1$ er større enn $\mu_2$? Det oppgis at
    
  $$\nu =  \frac{\left(\frac{s^2_{1}}{n_1} + \frac{s^2_{2}}{n_2}\right)^2}{\left(\frac{s^2_{1}}{n_1}\right)^2/(n_1 - 1) + \left(\frac{s^2_{2}}{n_2}\right)^2/(n_2 - 1)}\approx 166$$

 b.  Gjenta a., denne gangen med $s_1 = 30$ og $s_2 = 15$. Som over, oppgis det at $\nu \approx 190$.  
	 
 c.  Fastslå hva som skjer hvis utvalgenes standardavvik blir mindre.
	  
 d.  Gjenta a., denne gangen med utvalg på $n_1 = n_2 = 20$ observasjoner. Som over, oppgis det at $\nu \approx 28$. 
	  
 e.  Fastslå effekten av å redusere utvalgsstørrelser. 
	  
<details><summary>Løsning</summary>

a. Vi skal altså teste $H_0: \mu_1 - \mu_2 = 0$ mot $H_A: \mu_1 - \mu_2 > 0$. Siden variansene i utvalget er såpass ulike antar vi at vi må bruke varianten av testen med ulik varians. Testobservatoren er da gitt ved

$$T = \frac{\overline{x}_1 - \overline{x}_2 - 0}{\sqrt{\frac{s^2_{1}}{n_1} + \frac{s^2_{2}}{n_2}}}=\frac{400 - 390}{\sqrt{\frac{130^2}{130} + \frac{50^2}{130}}} = 0.82$$
Antall frihetsgrader oppgis til å være $v \approx 166$. Vi forkaster $H_0$ dersom $T > t_{0.05, 166} = 1.654$, og siden dette *ikke* er tilfelle her kan vi *ikke* forkaste $H_0$ ved 5 % signifikansnivå. 

b. Testobservatoren blir i dette tilfellet

$$T = \frac{\overline{x}_1 - \overline{x}_2 - 0}{\sqrt{\frac{s^2_{1}}{n_1} + \frac{s^2_{2}}{n_2}}}=\frac{400 - 390}{\sqrt{\frac{30^2}{130} + \frac{15^2}{130}}} = 3.40$$
Antall frihetsgrader oppgis til å være $v \approx 190$. Siden $T = 3.40 > t_{0.05, 190} = 1.653$ forkaster vi $H_0$ på 5 % signifikansnivå.   

c. Når standardavvikene i utvalgene blir mindre øker verdien av testobservatoren. Mindre standardavvik betyr at vi er mer sikre på at $\overline{x}_1 - \overline{x}_2$ ligger nær $\mu_1 - \mu_2$, og at en evt. differanse kan tyde på avvik fra $H_0$. Dette blir reflektert av en større testobservator. 

d. Testobservatoren blir da

$$T = \frac{\overline{x}_1 - \overline{x}_2 - 0}{\sqrt{\frac{s^2_{1}}{n_1} + \frac{s^2_{2}}{n_2}}}=\frac{400 - 390}{\sqrt{\frac{130^2}{20} + \frac{50^2}{20}}} = 0.32$$
Antall frihetsgrader oppgis til å være $v \approx 28$. Vi forkaster $H_0$ dersom $T > t_{0.05, 28} = 1.701$, og siden dette *ikke* er tilfelle her kan vi *ikke* forkaste $H_0$ ved 5 % signifikansnivå. 

e.  Få observasjoner representerer større usikkerhet om differansen $\overline{x}_1 - \overline{x}_2$ bare skyldes tilfeldighet, og dette reflekteres av testobservatoren som vil synke når utvalgsstørrelsen reduseres.

<!-- m1 <- 400 -->
<!-- m2 <- 390 -->
<!-- s1 <- 130 -->
<!-- s2 <- 50 -->
<!-- n1  <- n2 <- 20 -->

<!-- t <- (m1 - m2)/sqrt(s1^2/n1 + s2^2/n2) -->
<!-- v <- (s1^2/n1 + s2^2/n2)^2/((s1^2/n1)^2/(n1 - 1) + (s2^2/n2)^2/(n2 - 1)) -->
<!-- qt(0.95, v) -->

</details>

9. Et nystartet firma har utviklet to løsninger for automatisk registrering av av antall lus på oppdrettslaks. Metode A er litt dyrere enn metode B, men firmaet mener Metode A en den raskeste metoden. For å teste ut denne hypotesen blir begge metodene brukt til å registrere lus på 11 basseng av ulik størrelse og med forskjellig antall fisk. Antall minutter hver metode tar blir registrert for hvert basseng. 

    a. Under er det gitt en R-utskrift fra en to-utvalgs t-test. Still opp nullhypotesen og den alternative hypotesen i samsvar med R-utskriften. Bruk også utskriften til å formulere en konklusjon for en test med 5% signifikansnivå.

```{r,echo=F}
set.seed(2)
mu1 <- 80
mu2 <- 75
sigma1 <- 15
n <- 11
t_kritisk <- 2.228
mu0 <- 90
metodeB <- rnorm(n, mean = mu1, sd = sigma1)
barmetodeB <- round(mean(metodeB), 2)
sdmetodeB <- round(sd(metodeB), 2)
lower <- round(barmetodeB - t_kritisk*sdmetodeB/sqrt(n), 2)
upper <- round(barmetodeB + t_kritisk*sdmetodeB/sqrt(n), 2)
t <- round((barmetodeB - 90)/(sdmetodeB/sqrt(n)), 2)
metodeA <- metodeB - rnorm(n, mean = 10, sd = 5)
d <- metodeB - metodeA
bard <- round(mean(d), 2)
sdd <- round(sd(d), 2)
t2 <- round((bard - 0)/(sdd/sqrt(n)),2)
t_kritisk2 <- 1.812

t.test(metodeB, metodeA, alternative = "greater")
```
  b. Under er det gitt en R-utskrift fra en paret t-test for de samme dataene. Still opp nullhypotesen og den alternative hypotesen i samsvar med R-utskriften. Formuler testobservatoren og bruk også utskriften til å formulere en konklusjon for en test med 5% signifikansnivå.
    
```{r, echo=F}
t.test(metodeB, metodeA, paired = TRUE, alternative = "greater" )
```

c. Hvilke av de to foregående testene bør en bruke i dette tilfellet? 

<details><summary>Løsning</summary>

>a. La $\mu_1$ og $\mu_2$ være forventet tid til registrering av lus i et basseng for hhv metode B og metode A. Da er R-utskriften en test av $H_0: \mu_1 - \mu_2 = 0$ mot det enside alternativet $H_A: \mu_1-\mu_2 > 0$. Fra utskriften ser vi at $p-value= 0.06164 > 0.05$, altså kan vi ikke forkaste $H_0$ ved $5\%$ signifikansnivå.
>
Praktisk tolkning: Vi kan ikke konkludere med at det er noe forskjell i tiden de to metodene bruker.
>
>b.I en paret t-test baserer vil testen på de parvise differansene $d_i = x_i - y_i$, der $x_i$ og $y_i$ er tiden hhv metode B og A bruker på å registrere lus i basseng nr. i. Utskriften viser en test av $H_0: \mu_d = 0$ mot det ensidige alternativet $H_A: \mu_d > 0$. Testobservatoren er da gitt ved
>
> $$T=\frac{\overline{d}-0}{s_d/\sqrt{n}}$$ 
>
> Fra utskriften ser vi at $p-value= 0.0001409 < 0.05$, altså kan vi forkaste $H_0$ ved $5\%$ signifikansnivå.
>
>Praktisk tolkning: Det ser ut til at metode A er raskere enn metode B.

>c. En paret t-test er generelt det riktige valget dersom observasjonene som blir "paret" er avhengige. I dette tilfellet er det naturlig å tro at tiden metode A og B bruker på et basseng er avhengige størrelser (f.eks vil et basseng med mye fisk ta lang tid å registrere for begge metodene). I en to-utvalgs t-test antar vi derimot at tiden det tar for metode A og B å registrere lus for et basseng er uavhengige. 


</details>

10. Vi har følgende informasjon fra to tilfeldige utvalg fra to ulike normalfordelte populasjoner: $s_{1}^2 = 1400$,	$n_1 = 60$,		$s_{2}^2 = 700$,	$n_2 = 60$.

    a.	Kan vi hevde at de to utvalgene har ulik varians? Bruk 5 % signifikansnivå.

    b. 	Gjenta a., denne gangen med $n_1 = 30$ og $n_2 = 30$.

	  c. Fastslå hva som er effekten på verdi av testobservator og konklusjon av testen når vi reduserer           utvalgsstørrelse.

<details><summary>Løsning</summary>
>a. Her ønsker vi å test $H_0: \sigma_{1}^2/\sigma_{2}^2 = 1$ mot $H_A: \sigma_{1}^2/\sigma_{2}^2 \neq 1$. Husk at for en tosidig test er det smart å formulere null- og alternativ hypotesen slik at den største utvalgsvariansen kommer i telleren til testobservatoren:
>
>$$F = s_{1}^2/s_{2}^2 = 1400/700 = 2$$
>
>Da trenger vi nemlig kun å sammenligne testobservatoren med den øvre kvantilen i F-fordelingen. Forkastningsområdet blir i dette tilfellet $F > F_{0.025, 59, 59} = 1.67$. Siden $F = 2$ er større enn $1.67$ kan vi altså forkaste $H_0$ til fordel for $H_A$ på et 5 % signifikansnivå. 


>b. Forkastningsområdet er da $F > F_{0.025, 29, 29} = 2.1$ og siden $F < 2.1$ kan vi ikke forkaste $H_0$ på et 5 % signifikansnivå.

>c. Testobservatoren forblir uendret, men vi ser at den kritiske verdien som må overstiges for å få forkastning øker når antall observasjoner avtar. Konklusjonen blir derfor motsatt i oppgave b. Skulle vi fått forkastning også i b. måtte det reduserte utvalget blitt kompensert av et større avvik mellom $s_1$ og $s_2$.     


<!-- qf(0.975, 59, 59) -->
<!-- qf(0.975, 29, 29) -->

</details>

11. En bedrift som har en dyr leieavtale av en parkeringsplass vurderer innkjøp av elektroniske sparkesykler. Tanken er at de som bor nær bedriften da kan benytte seg av disse istedenfor å kjøre bil. I et prøveprosjekt får bedriften leid en rekke sparkesykler i 20 arbeidsdager og antall biler på parkeringsplassen blir registrert daglig. Den samme registreringen blir gjort de 20 påfølgende arbeidsdagene når sparkesyklene ikke er tilgjengelig. En ansatt som er ansvarlig for prøveprosjektet bruker R til å utføre to tester basert på data fra disse to  registreringene. 

  a. Formuler null- og alternativhypotesen til den første testen. Hvorfor utfører den ansatte denne testen?
    
  b. Formuler null- og alternativhypotesen samt testobservatoren til den andre testen. Trekk en praktisk konklusjon om innføringen av sparkesykler ut fra utskriften.

```{r, echo = F}
set.seed(1)
med_sparkesykkel <- rnorm(20, 30, 10)
uten_sparkesykkel <- rnorm(20, 40, 13)
var.test(uten_sparkesykkel, med_sparkesykkel)



```
```{r, echo = F}
t.test(uten_sparkesykkel, med_sparkesykkel, var.equal = TRUE, alternative = "greater")
```
<details><summary>Løsning</summary>

> a. La $\sigma^2_{1}$ og $\sigma^2_{2}$ være populasjonsvariansene til antall biler som kommer for å parkere på henholdsvis dager der sparkesykler *ikke* er tilgjengelig og dager der sparkesykler er tilgjengelig. Utskriften viser da en test av $H_0: \sigma^2_{1}/\sigma^2_{2} = 1$ mot $H_A: \sigma^2_{1}/\sigma^2_{2} \neq 1$.
>
> Den ansatte utfører denne testen for å se om han kan bruke varianten av to-utvalgs t-test som antar lik varians når vedkommende tester om innføringen av sparkesykler har noen effekt (se b.). Ut fra p-verdien på 0.3559 (altså ingen forkastning av $H_0$) vil det være greit å bruke en slik test i dette tilfellet.
>
> Tips: variabel navnet som står først i testen ("uten_sparkesykkel") indikerer hvilke av de to variansen som står i telleren av $\sigma^2_{1}/\sigma^2_{2}$ (i $H_0$) og $s^2_{1}/s^2_{2}$ (i testobservatoren) i testen R utfører.

> b. La $\mu_1$ og $\mu_2$ være forventet antall biler på henholdsvis dager der sparkesykler *ikke* er tilgjengelig og dager der sparkesykler er tilgjengelig. Utskriften viser en en-sidig, to-utvalgs t-test av hypotesen $H_0: \mu_1 - \mu_2 = 0$ mot $H_A: \mu_1 - \mu_2 > 0$. $H_A$ er altså om det forventes ferre biler på dager med sparkesykler enn på dager uten sparkesykler. 
>
>"Two sample t-test" betyr at vi har antatt lik varians (ellers ville det stått "Welch two sample t-test"), og testobservatoren er derfor gitt ved:
>
>   $$T = \frac{\overline{x}_1 - \overline{x}_2 - 0}{\sqrt{s^2_{P}(1/n_1 + 1/n_2)}}$$
>
> der $$s^2_{P} = \frac{(n_1 - 1)s^2_{1} + (n_2 - 1)s^2_{2}}{n_1 + n_2 -2}$$ 
>
>Ut fra p-verdien på 0.009232 forkaster vi $H_0$ på 1 % (!) signifikansnivå. Vi har med andre ord god grunn til å tro at en innføring av sparkesykler vil redusere antall biler på parkeringsplassen. 
>
> Tips: Variabelnavnet som står først ("uten_sparkesykkel") indikerer hva som er første verdi i differansene $\mu_1 - \mu_2$ (i hypotesene) og $\overline{x}_1 - \overline{x}_2$ (i testobservatoren) i testen R utfører.
</details>

12. Vi har følgende informasjon om fra to tilfeldige utvalg fra to populasjoner: I utvalg 1 har $x_1 = 100$ av $n_1 = 200$ individer et spesielt kjennetegn, mens i utvalg 2 er det det tilsvarende tallet $x_2 = 90$ av $n_2 = 200$. 

a. Utfør en test for å undersøke om de to populasjonene har ulik andel av kjennetegnet. Bruk 5 % signifikansnivå.

b. Regn ut p-verdien for testen over.

c. Gjenta a., denne gangen med $x_1 = 190$ og $x_2 = 180$. Fastslå effekten på p-verdien av å øke andelene (dersom differansen er uendret).

<details><summary>Løsning</summary>

>a. Vi skal her teste hypotsen $H_0: p_1 - p_2 = 0$ mot $H_A: p_1 - p_2 \neq 0$. Med $\hat{p_1} = 100/200 = 0.5$, $\hat{p}_2 = 90/200 = 0.45$ og $\hat{p} = (100 + 90)/(200 + 200) = 0.475$ er testobservatoren er gitt ved 

>$$Z = \frac{\hat{p}_1 - \hat{p}_2}{\sqrt{\hat{p}(1-\hat{p})(1/n_1 + 1/n_2)}} = \frac{0.5 - 0.45}{\sqrt{0.475(1-0.475)(1/200 + 1/200)}}=1.00$$
>
> Siden dette er en tosidig test er forkastningsområdet til testen $|Z| > z_{\alpha/2} = z_{0.025}=1.96$. Siden 1 < 1.96 kan vi altså *ikke* forkaste $H_0$ ved 5 % signifikansnivå.

> b. P-verdier for tosidige tester kan være litt tricky å forstå. Vi er altså ute etter sannsynligheten for at noe "minst like ekstremt og til fordel for $H_A$ intreffer". For en tosidig test ville vi også reagert på store negative verdier av $Z$, og "minst like ekstremt" i negativ retning ville vært $Z < - 1.00$. Altså blir p-verdien
>
>$$\text{P-value} = P(Z < -1.00\quad \text{og/eller}\quad Z > 1.00)\\ = P(Z < -1.00) + P(Z > 1.00) = 2P(Z > 1.00) = 2*(1 - 0.841) = 0.317$$
>
> c. Regner på nytt ut $\hat{p}_1 = 0.95, \hat{p}_2 = 0.90, \hat{p} = 0.925$. Testobservatoren er da gitt ved
>
>$$Z = \frac{\hat{p}_1 - \hat{p}_2}{\sqrt{\hat{p}(1-\hat{p})(1/n_1 + 1/n_2)}} = \frac{0.95 - 0.90}{\sqrt{0.925(1-0.925)(1/200 + 1/200)}}=1.89$$
>
> P-verdien er som før gitt ved
>
> $$ \text{P-value} = 2P(Z > 1.89) = 2*(1 - 0.97) = 0.06 $$
>
> Vi ser at p-verdien avtar når andelene blir større. Vi er her ganske nære på å forkaste $H_0$ selv om differansen mellom $\hat{p}_1$ og $\hat{p}_2$ er den samme som i oppgave a. I nevneren til testobservatoren ser vi at variansen til differansen $\hat{p}_1 - \hat{p}_2$ er proposjonal med $\hat{p}(1-\hat{p})$. Denne vil bli mindre når $\hat{p}$ nærmer seg 1 (eller 0), og er størst når $\hat{p} = 0.5$. Vi er derfor sikrere på at differansen $\hat{p}_1 - \hat{p}_2$ i oppgave b. ligger nær den sanne differansen i populasjon sammenlignet med oppgave a. Bevismateriale mot $H_A$ øker (p-verdien går ned), men i dette tilfellet holder det ikke til å forkaste $H_0$. 

<!-- z = (0.5 - 0.45)/sqrt(0.475*(1 - 0.475)*(1/200 + 1/200)) -->
<!-- pval = 2*(1 - pnorm(z)) -->
<!-- z = (0.95 - 0.90)/sqrt(0.925*(1 - 0.925)*(1/200 + 1/200)) -->
<!-- pval = 2*(1 - pnorm(z)) -->
</details>

13. En kredittutsteder gir kundene en rating basert på blant annet gjeld, formue og tidligere betalingsanmerkninger. Tanken er at en lav rating medfører høyere sannsynlighet mislighold av lånet sitt. For å sjekke om ratingen gir en reell indikasjon på mislighold, blir det registrert antall mislighold i et utvalg med rating under 800, og i et utvalg med rating 800 eller høyere.  

|   | Rating < 800 | Rating  > 800 |
|---|:---:|:---:|
| Utvalgsstørrelse  |  612 | 854   |
|  Mislighold | 14  | 9  | 

Kan vi konkludere med at personer med rating lavere enn 800 har høyere sannsynlighet for mislighold av lånet sitt sammenlignet med de med rating over 800? Bruk 5 % signifikansnivå.

<details><summary>Løsning</summary>

>La $p_1$ være sannsynlighet for mislighold for de med rating under 800 og la $p_2$ være den samme sannsynligheten for de med rating over 800. Vi skal da teste $H_0: p_1 - p_2 = 0$ mot det ensidige alternativet $H_A: p_1 - p_2 > 0$. Med $\hat{p_1} = 14/612 = 0.0229$, $\hat{p}_2 = 0.0105$, og $\hat{p}=(14 + 9)/(612 + 854)=0.0157$ er testobservatoren gitt ved
>
>    $$Z =  \frac{\hat{p}_1 - \hat{p}_2}{\sqrt{\hat{p}(1-\hat{p})(1/n_1 + 1/n_2)}} = \frac{0.0229 - 0.0105}{\sqrt{0.0157(1-0.0157)(1/612 + 1/854)}}=1.874$$
>
> Forkastningsområdet er gitt ved $Z > z_\alpha = 1.645$, og siden 1.874 > 1.645 forkaster vi $H_0$. Det er grunn til å tro at personer med rating lavere enn 800 har større sannsynlighet for mislighold.

<!-- x1 = 14 -->
<!-- x2 = 9 -->
<!-- n1 = 612 -->
<!-- n2 = 854 -->
<!-- p1 = x1/n1 -->
<!-- p2 = x2/n2 -->
<!-- p = (x1 + x2)/(n1 + n2) -->
<!-- z = (p1 - p2)/sqrt(p*(1-p)*(1/n1 + 1/n2)) -->

</details>

14. To konkurrerende selskaper, A og B, dominerer et marked for et bestemt produkt og har historisk sett hatt markedsandeler på hhv. 40 % og 50 % (altså 10 % til andre markeder). Selskap A gjennomfører så en markedsføringskampanje. For å avgjøre kampanjens effekt trekker et markedsanalyseselskap et tilfeldig utvalg av 300 kunder som spørres om deres produkt preferanse:  

|Foretrukket selskap |  A | B  |andre|
|:---:|:---:|:---:|:---:|
|  Frekvens | 140  | 142  | 18 |

Har markedsandelene endret seg?

<details><summary>Løsning</summary>

>Vi skal her test $H_0: p_1 = 0.4, p_2 = 0.5, p_3 = 0.1$ mot $H_A:$ minst to sannsynligheter er forskjellige. Utregning av testobservator blir da som følger:

|Foretrukket selskap |  $f_i$ | $e_i$  | $(f_i - e_i)^2/e_i$|
|:---:|:---:|:---:|:---:|
|  A | 140  | $300\times 0.4 = 120$   | 3.3333 |
|  B | 142  | $300\times 0.5 = 150$   | 0.4266 |
|  andre | 18  | $300\times 0.1 = 30$   | 4.8000 |
|  \bf{totalt} | 300  | 300   | $\chi^2 = 8.564$ |

>Forkastelsesområdet er $\chi^2 > \chi^2_{\alpha, k - 1} = \chi^2_{0.05, 2} = 5.99$. Siden $\chi^2 = 8.564 > 5.99$ forkaster vi $H_0$ på 5 % signifikansnivå.


<!-- n=300 -->
<!-- p1=0.4 -->
<!-- p2 = 0.5 -->
<!-- p3 = 0.1 -->
<!-- f1 = 140 -->
<!-- f2 = 142 -->
<!-- f3 = 18 -->
<!-- f = c(f1,f2,f3) -->
<!-- p = c(p1, p2, p3)     -->
<!-- e = n*p -->
<!-- s = (f - e)^2/e -->
<!-- chi = sum(s) -->
<!-- q = qchisq(0.95, 2) -->

</details>

15. Et produksjonsselskap har mulighet til å bruke tre forskjellige kjemikalier for å fremstille det samme produktet. Lederen ved produksjonsselskapet ønsker å undersøke hvorvidt det er forskjell på hvor mange mangelfulle produkter som blir produsert når en varierer bruken av type kjemikalier. Hun gjør et tilfeldig utvalg på 700 produkter og klassifiserer dem som enten tilfredsstillende eller mangelfull. Funnene er oppsummert i tabellen nedenfor:

|Klassifisering/kjemikalie |  Kjemikalie 1 | Kjemikalie 2  | Kjemikalie 3 | sum |
|:---:|:---:|:---:|:---:|:---:|
|  Tilfredstillende | 268  |  216  | 164  | 648 |
|  Mangelfull  |  15  | 17  | 20 | 52 |
|  sum  |  283  | 233  | 184 | 700 |

Utfør en test for å avgjøre om det er en sammenheng mellom mangelfulle produkter og kjemikalie brukt under produksjon. 



<details><summary>Løsning</summary>

>Vi skal altså teste $H_0:$ *De to variablene klassfisering og kjemikalie er uavhengige* mot $H_A:$ *Variablene klassifisering og kjemikalie er avhengige*. Vi begynner med å regne ut de forventede frekvensene ved bruk av formelen $e_{ij} = f_{i.}f_{.j}/n$: 

|klas./kjem. |  Kjem 1 | Kjem 2  | Kjem 3 |
|:---:|:---:|:---:|:---:|:---:|
|  Tilfreds. | $e_{11} = 648\times 283/700 = 262.0$  |  $e_{12} = 648\times 233/700 = 215.7$  | $e_{13} = 648\times 184/700 = 170.3$  |
|  Mangel.  |  $e_{21} = 52\times 283/700 = 21.0$  | $e_{22} = 52\times 233/700 = 17.3$  | $e_{23} = 52\times 184/700 = 13.7$ |

>Så regner vi ut hvert element $(f_{ij} - e_{ij})^2/e_{ij}$ som skal inn i summen til test observatoren:

|klas./kjem. |  Kjem 1 | Kjem 2  | Kjem 3 |
|:---:|:---:|:---:|:---:|:---:|
|  Tilfreds. | $(268 - 262.0)^2/262 = 0.1384$  | 0.0004    |  0.2353 |
|  Mangel.  | 1.7255   |  0.0055 | 2.9327 |


>Testobservatoren er da gitt ved

$$\chi^2 = \sum_{i = 1}^2\sum_{j = 1}^3(f_{ij} - e_{ij})^2/e_{ij} = 0.1385 + 0.0004 + 0.2352 + 1.7255 + 0.0055 + 2.9327 = 5.0378$$

>Forkastelsesområdet er $\chi^2 > \chi^2_{\alpha, (r - 1)(s - 1)} = \chi^2_{0.05, 2} = 5.99$. Siden $\chi^2 = 5.0378 < 5.99$ forkaster vi *ikke* $H_0$ på 5 % signifikansnivå. 
>
> I R ville vi gjort følgende:
>
```{r, }
f = matrix(c(268, 216, 164, 15, 17, 20), nrow = 2, ncol = 3, byrow = T)
chisq.test(f)
```

<!-- n = 700 -->
<!-- f = matrix(c(268, 216, 164, 15, 17, 20), nrow = 2, ncol = 3, byrow = T) -->
<!-- for(i in 1:2){ -->
<!-- for(j in 1:3){ -->
<!-- e[i,j] = rowSums(f)[i]*colSums(f)[j]/n -->
<!-- } -->
<!-- } -->

<!-- chi = matrix(NA, nrow = 2, ncol = 3) -->
<!-- for(i in 1:2){ -->
<!-- for(j in 1:3){ -->
<!-- chi[i,j] = (f[i,j] - e[i,j])^2/e[i,j] -->
<!-- sum(chi) -->
<!-- chisq.test(f) #OK -->

</details>

16. [Individuell eksamen V21, oppgave 1 a - c:](tidligere-eksamensoppgaver/skole-21-v.pdf)
<details><summary>Løsning</summary>
[Løsningsforslag](tidligere-eksamensoppgaver/skole-21-v-fasit.pdf)
</details>


## Relevante R-kommandoer {#relevante-r-testing}

Under følger en liste over hvilke oppgaver du skal klare i R fra denne modulen. Vår policy  er at R-kommandoene under er *tilstrekkelige* for å løse oppgavene i datalabber og eksamen i MET4. Det er med andre ord ikke nødvendig å lære seg teknikker utover det som er listet opp eksplisitt i listen under. Eventuelle nye teknikker som trengs for å løse en bestemt oppgave vil bli oppgitt og forklart dersom det er nødvendig. Det antas i tillegg at du kan den grunnleggende R-syntaksen som er dekket under [Introduksjon til R].

### Antakelser om datasett {-}

Di kan gjøre de samme antakelsene om datasettet som i [den tilsvarende oversikten i forrige modul](#relevant-r-grunnleggende): Datasettene er inneholdt i Excel-filer (`.xls` eller `xslx`) eller `.csv`-filer, som kolonner av variabler, med variabelnavn i første rad.

### $t$-tester {-}

Du må kunne gjøre de ulike $t$-testene ved hjelp av `t.test()`-funksjonen. vi bruker eksempeldatasettet [testdata.xls](datasett/testdata.xls) som illustrasjon, som inneholder de to kolonnene `X1` og `X2`. I bunn og grunn handler det om å hente ut de relevante kolonnene i datasettet som vektorer, og så å sette argumentene i `t.test()`-funksjonen riktig.
```{r, echo = FALSE}
testdata <- readxl::read_excel("datasett/testdata.xls")
```
```{r, eval = FALSE}
# Tosidig, ett-utvalgs t-test for om forventningen til X1 er lik 100:
t.test(testdata$X1, mu = 100)

# Samme testen, men ensidig med alternativhypotese om at mu > 100
t.test(testdata$X1, mu = 100, alternative = "greater")

# For å gjøre ensidig test den andre veien bytter du ut "greater" med "less".

# Vanlig to-utvalgs t-test for om forventningen til X1 og X2 er like:
t.test(testdata$X1, testdata$X2)

# Vanlig to-utvalgs t-test der vi antar at variansen i de to populasjonene er like:
t.test(testdata$X1, testdata$X2, var.equal = TRUE)

# Parret to-utvalgs t-test, som bare gir mening dersom de to vektorene med
# observasjoner er like lange, og dersom observasjonene er matchet opp slik at
# første element i den første vektoren skal matches mot første element i den
# andre vektoren etc.:
t.test(testdata$X1, testdata$X2, paired = TRUE)
```

Vi kan bytte ut alternativhypotesen til ensidige tester over alt ved å sette `alternative = ` til ønskelig verdi.

#### Ensidige to-utvalgs tester: Hvilken vei tester vi? {-}

Når du gjør en ensidig to-utvalgs $t$-test er det viktig å forstå hva `alternative = "greater"` og `alternative = "less"` faktisk betyr. Funksjonen `t.test()` ser alltid på differansen mellom *første* og *andre* argument. Altså:

- `t.test(x, y, alternative = "greater")` tester $H_A: \mu_x - \mu_y > 0$, dvs. at gjennomsnittet i `x` er *høyere* enn i `y`.
- `t.test(x, y, alternative = "less")` tester $H_A: \mu_x - \mu_y < 0$, dvs. at gjennomsnittet i `x` er *lavere* enn i `y`.

Det betyr at du kan snu på resultatet ved å bytte rekkefølgen på argumentene. Følgende to tester er ekvivalente:
```{r, eval = FALSE}
t.test(testdata$X1, testdata$X2, alternative = "greater")
t.test(testdata$X2, testdata$X1, alternative = "less")
```

**Tips:** Sjekk alltid R-utskriften! Den skriver eksplisitt ut hva alternativhypotesen er, for eksempel: `"alternative hypothesis: true difference in means is greater than 0"`. Da ser du at testen samsvarer med det du ønsker å teste.

#### Bruke formel-syntaks med `~` {-}

I mange praktiske situasjoner har vi et datasett der en kategorisk variabel angir gruppemedlemskap. Da kan vi bruke formelsyntaksen `variabel ~ gruppe` i stedet for å filtrere ut to separate vektorer. La oss si at vi har et datasett `df` med en numerisk variabel `verdi` og en kategorisk variabel `gruppe` med nivåene `"A"` og `"B"`:
```{r, eval = FALSE}
t.test(verdi ~ gruppe, data = df)
```

**Viktig:** Når du bruker `~`-syntaksen, bestemmes rekkefølgen av *nivårekkefølgen* til den kategoriske variabelen (alfabetisk som standard). Det betyr at R ser på differansen mellom det *første* nivået og det *andre* nivået. Dersom nivåene er `"No"` og `"Yes"`, vil R teste differansen `No - Yes`, fordi `"No"` kommer før `"Yes"` alfabetisk. Utskriften fra `t.test()` vil alltid vise dette eksplisitt, for eksempel: `"alternative hypothesis: true difference in means between group No and group Yes is less than 0"`. For ensidige tester må du derfor tilpasse `alternative`-argumentet til denne rekkefølgen: Dersom du ønsker å teste om gruppe `"Yes"` har *høyere* gjennomsnitt enn gruppe `"No"`, tester du om differansen `No - Yes` er *negativ*, altså bruker du `alternative = "less"`. Tilsvarende, hvis du tror at `"No"` har høyest gjennomsnitt, bruker du `alternative = "greater"`.


#### Ulike utvalgsstørrelser {-}

Videre kan vi tenke oss tilfeller der observasjonsvektorene ikke er like lange, og for eksempel kommer i en excel-fil slik som [denne](datasett/ulik-lengde.xlsx) der den ene kolonnen inneholder flere tall enn den andre. Det gjør ingenting. Vi kan lese inn datasettet på vanlig måte, og legger merke til at de "tomme" plassene i tabellen blir fylt med `NA`. Vi kan kjøre $t$-testene på vanlig måte.
```{r, eval = FALSE}
testdata2 <- readxl::read_excel("ulik-lengde.xlsx")
testdata2
t.test(testdata2$X1, testdata2$X2)
```
```{r, echo = FALSE}
testdata2 <- readxl::read_excel("datasett/ulik-lengde.xlsx")
testdata2
t.test(testdata2$X1, testdata2$X2)
```

### Varianstester {-}

Varianstest for ett uvalg er ikke bygget inn i R som en egen funksjon. Da må vi gjøre den "semi-automatisk" og regne ut testobservatoren ved å bruke formelen direkte. Her tester vi om variansen til `X2`-kolonnen i testdatasettet er lik 10:

```{r}
# Varianstest
s <- sd(testdata$X2)
sigma_0 <- 10
n <- length(testdata$X2)

# Testobservatoren
T <- (n-1)*s^2/sigma_0^2

# Kritiske verdier
L <- qchisq(0.025, df = n - 1)
U <- qchisq(0.975, df = n - 1)
```

Vi må så sammenligne verdien av testobservatoren `T` med de kritiske verdiene `L` og `U`. Legg merke til at vi har brukt en funksjon i R (`qchisq()`) for å finne de aktuelle kvantilene i kjikvadratfordelingen. 

For to-utvalgs varianstest kan vi bruke funksjonen `var.test()`:

```{r, eval = FALSE}
var.test(testdata$X1, testdata$X2)
```
Vi kan også her gjøre ensidige tester ved å sette `alternative =`-argumentet til enten `"less"` eller `"greater"`.

### Tester for andeler {-}

Både for ett-utvalgs og to-utvalgs test for andeler kan vi fylle inn tall direkte i testobservatoren på denne måten (sett inn for de nødvendige verdiene):

```{r}
# Ett-utvalgs test for andeler
p_hatt <- mean(testdata$A1)
p_null <- 0.5
n      <- length(testdata$A1) 

Z <- (p_hatt - p_null)/sqrt(p_null*(1-p_null)/n)   

# To-utvalgs test for andeler
p1_hatt <- mean(testdata$A1)
p2_hatt <- mean(testdata$A2)

n1 <- length(testdata$X1)
n2 <- length(testdata$X2)

p_hatt <- mean(c(testdata$A1, testdata$A2))        # <- Regner ut felles p_hatt

Z <- (p1_hatt - p2_hatt)/sqrt((1/n1 + 1/n2)*p_hatt*(1-p_hatt))
```

Testobservatorene må da sammenlingnes med relevant kvantil i normalfordelingen, som du enten finner i tabell i læreboken eller ved å bruke funksjonen `qnorm()` med ønsket kvantil som argument.

### Kjikvadrattester for goodness-of-fit {-}

Hvis vi skal teste for goodness-of-fit for en fordeling kan vi raskt regne ut testobservatoren direkte. Vi bruker eksempelet fra forelesningsvideoen:

```{r, eval = FALSE}
p0 <- c(0.45, 0.40, 0.15)  # Fordeling under H0
f  <- c(102, 82, 16)       # Observerte frekvenser
e  <- p0*sum(f)            # Forv. frekv. under H0

T  <- sum((f - e)^2/e)     # Testobservator

c  <- qchisq(.95, df = 2)  # Kritisk verdi

# Forkast H0?
T > c
```

Alternativt så kan vi bruke `chisq.test()`-funksjonen direkte. Pass på å bruke riktige argumentnavn (`x = ` og `p = `) når du skal gjøre goodness-of-fit:

```{r, eval = FALSE}
# Eventuelt direkte
chisq.test(x = f, p = p0)
```

Dersom du skal teste for uavhengighet så kan du anta at datasettet kommer som en ferdig kontingenstabell, med den ene gruppeinndelingen langs kolonnene, og den andre gruppeinndelingen langs radene. En slik tabell kan du sende rett inn i `chisq.test()`-funksjonen for å gjøre en test for uavhengighet:

```{r, eval = FALSE}
# Test for uavhengighet
immigration <-
  read_xls("immigration-wide.xls",
           range = "B2:E12",
           col_names = c("many", "some", "few", "none"))
chisq.test(immigration)
```

### Kjikvadrattester for uavhengighet {-}

```{r, echo = F, message=F}
library(dplyr)
library(readxl)
violence <- read_excel("datasett/violence.xlsx")
```

Som eksempel kan vi ta oppgaven fra Dataøving 2. Vi starter med å lese inn dataene:

```{r, eval = F, warning=F}
# les inn data
library(readxl)
violence <- read_excel("violence.xlsx")
```
Vi bruker `select()` til å velge de to variablene vi er interessert i og funksjonen `table()` til å lage en krysstabell:

```{r voldelig}
violence_redusert <-
  violence %>%
  select(violent_treatment, experienced_violence)
krysstabell <- table(violence_redusert)
krysstabell

```
Det ser ut til at det er en klar sammenheng mellom faktisk og opplevd voldelighet ved at de fleste forsøkspersonene havner på diagonalen i krysstabellen over.

Nå skal vi utføre en test av nullhypotesen $H_0$: faktisk og opplevd voldelighet er uavhengige kjennetegn, mot den alternative hypotesen $H_A:$ at de er avhengige kjennetegn. Dette er en chikvadrattest som kan utføres i R på følgende måte:

```{r chisq}
chisq.test(krysstabell)
```
og vi ser at vi får en soleklar forkastning. Dette er også logisk gitt hva vi faktisk tester her.

### Kritiske verdier i R {-}

Som vi har sett over baserer tester i R seg stort sett på en eller annen datainput. Som output får du både testobservator og p-verdi. Hvis du allikevel av en eller annen grunn (f.eks. på eksamen) trenger å finne en kritisk verdi i en fordeling, så kan det være nyttig å vite hvordan man gjør dette i R.

De kritiske verdiene finner vi ved å bruke **kvantilfunksjonene** (`qnorm()`, `qt()`, `qchisq()`, `qf()`) til den respektive fordelingen. Vi ble kjent med disse, sammen med `p...()`-funksjonene for sannsynligheter, i modul 2 (se relevante R-kommandoer, Avsnitt \@ref(relevant-r-grunnleggende)). Her bruker vi dem til å finne kritiske verdier. Funksjonene har alltid et argument `p` og gir som output det tallet som har sannsynlighetsmasse `p` til venstre for seg. Du må derfor velge `p` ut fra signifikansnivå og om det er en ensidig/tosidig test.

#### Kritiske verdier i T-fordelingen {-}

Dersom du f.eks skal utføre en t-test for $H_0: \mu = \mu_0$ mot $H_A: \mu < \mu_0$, med signifikansnivå $\alpha = 0.05$ og har $40$ observasjoner er kritisk verdi:

```{r, eval = TRUE}
qt(0.05, df = 40 - 1)
```
og du forkaster da dersom din testobservator $T$ er mindre enn dette tallet.

Hadde alternativ hypotesen vært $H_A: \mu > \mu_0$ ville kritisk verdi vært


```{r, eval = TRUE}
qt(1 - 0.05, df = 40 - 1)
```
og du forkaster dersom din testobservator $T$ er større enn dette tallet.

For en to-sidig test ($H_A: \mu\neq \mu_0$) forkaster du dersom $T$ faller uten for intervallet:
```{r, eval = TRUE}
L <- qt(0.05/2, df = 40 - 1)
U <- qt(1 - 0.05/2, df = 40 - 1)
c(U,L)
```

#### Kritiske verdier i standardnormalfordelingen {-}
Helt likt som for t-fordelingen bare at det ikke er noen frihetsgrader involvert:

```{r, eval = TRUE}

# Ensidig mu < mu0, alpha = 0.05
qnorm(0.05)

# Ensidig mu > mu0, alpha = 0.05
qnorm(1 - 0.05)

# Tosidig
L <- qnorm(0.05/2)
U <- qnorm(1 - 0.05/2)
c(U,L)
```

Alternativt er det bare å pugge tallene $1.64$ og $1.96$.

#### Kritiske verdier i $\chi^2$-fordelingen {-}

$\chi^2$-fordelingen brukes i to ulike sammenhenger i MET4: varianstester og kjikvadrattester (goodness-of-fit og uavhengighet). For **kjikvadrattestene** er det kun den øvre halen som er relevant, fordi en stor testobservator betyr at de observerte frekvensene er langt fra de forventede. For **varianstester** kan vi derimot trenge nedre hale, øvre hale eller begge, avhengig av alternativhypotesen.

**Varianstester:**

Dersom du tester $H_0: \sigma^2 = \sigma_0^2$ mot $H_A: \sigma^2 < \sigma_0^2$ (variansen er *mindre* enn påstått), forkaster du i nedre hale:
```{r, eval = TRUE}
# Kritisk verdi, 5% nivå, ensidig test, nedre hale, 30 frihetsgrader
qchisq(0.05, df = 30)
```
og du forkaster dersom testobservatoren er mindre enn dette tallet.

Dersom du tester mot $H_A: \sigma^2 > \sigma_0^2$ (variansen er *større* enn påstått), forkaster du i øvre hale:
```{r, eval = TRUE}
# Kritisk verdi, 5% nivå, ensidig test, øvre hale, 30 frihetsgrader
qchisq(1 - 0.05, df = 30)
```
og du forkaster dersom testobservatoren er større enn dette tallet.

For en tosidig test ($H_A: \sigma^2 \neq \sigma_0^2$) trenger du begge grensene:
```{r, eval = TRUE}
# Kritisk verdi, 5% nivå, tosidig test, 30 frihetsgrader
L <- qchisq(0.05/2, df = 30)
U <- qchisq(1 - 0.05/2, df = 30)
c(L, U)
```
og du forkaster nullhypotesen dersom testobservatoren havner utenfor dette intervallet.

**Kjikvadrattester (goodness-of-fit og uavhengighet):**

Her forkaster vi alltid i øvre hale, og trenger kun:
```{r, eval = TRUE}
# Kritisk verdi, 5% nivå, k = 3 kategorier (k - 1 frihetsgrader)
qchisq(1 - 0.05, df = 2)
```
og du forkaster dersom testobservatoren er større enn dette tallet.


#### Kritiske verdier i F-fordelingen {-}
F-fordelingen trenger vi når vi skal teste om to varianser er like. Skal du gjøre denne testen manuelt er det lurt å sette den største variansen i telleren av testobservatoren

$$F = \frac{S_{1}^2}{S_{2}^2}.$$

  Uavhengig om det er en ensidig eller tosidig test, trenger vi da bare å sjekke om testobservatoren overstiger den kritiske verdien i den øvre halen i F-fordelingen.

Har vi brukt $30$ observasjoner til å regne ut $S_{1}^2$ og $25$ observasjoner til å regne ut $S_{1}^2$ blir kritisk verdi i en to-sidig test der $H_A: \sigma_{1}^2 \neq \sigma_{2}^2$ :

```{r, eval = TRUE}
# Kritisk verdi, 5% nivå, tosidig test

qf(1 - 0.05/2, df1 = 30 - 1, df2 = 25 - 1)
```
Er det en ensidig test hvor $H_A: \sigma_{1}^2 > \sigma_{2}^2$ blir kritisk verdi:

```{r, eval = TRUE}
# Kritisk verdi, 5% nivå, ensidig test

qf(1 - 0.05, df1 = 30 - 1, df2 = 25 - 1)

```

Husk: Du kan definere hva som er $S_{1}^2$ og $S_{2}^2$, og med strategien over definerer du alltid $S_{1}^2$ til være den av variansene som er størst.












